ACORDAO-COMPLETO-2286490

ACÓRDÃO 8376/2019 ATA 29/2019 - PRIMEIRA CÂMARA

VISTOS, relatados e discutidos estes autos referentes ao processo de prestação de contas anual da Superintendência Regional do Instituto Nacional de Colonização e Reforma Agrária no Estado do Mato Grosso do Sul (SR (16) MS) , relativa ao exercício de 2014.
ACORDAM os ministros do Tribunal de Contas da União, reunidos em sessão da 1ª Câmara, ante as razões expostas pelo relator, em:
9.1. rejeitar, parcialmente, as razões de justificativa apresentadas pelo Sr. Celso Cestari Pinheiro em resposta à audiência realizada pelo ofício 381/2016-TCU/Secex-MS;
9.2. julgar irregulares as contas do Sr. Celso Cestari Pinheiro, superintendente da SR (16) MS, com fundamento nos arts. 1º, I, e 16, III, "b", da Lei 8.443/1992, c/c os arts. 1º, I, e 209, II, do RI/TCU;
9.3. julgar regulares as contas do Sr. Celso Menezes de Souza, superintendente substituto da SR (16) MS, dando-lhe quitação plena;
9.4. aplicar ao Sr. Celso Cestari Pinheiro a multa prevista no art. 58, I, da Lei 8.443/1992, no valor de R$ 30.000,00 (trinta mil reais) , fixando o prazo de 15 (quinze) dias, a contar da notificação, para que comprove, perante este Tribunal (art. 214, III, "a", do RI/TCU) , o recolhimento da dívida aos cofres do Tesouro Nacional, atualizada monetariamente desde a data do presente acórdão até a do efetivo recolhimento, se for paga após o vencimento, na forma da legislação em vigor;
9.5. autorizar, desde logo, nos termos do art. 28, II, da Lei 8.443/1992, a cobrança judicial da dívida caso não atendida a notificação;
9.6. determinar à Superintendência Regional do Instituto Nacional de Colonização e Reforma Agrária no Estado do Mato Grosso do Sul (SR (16) MS) que:
9.6.1. adote, no prazo de 120 (cento e vinte) dias, as providências necessárias à análise conclusiva das prestações de contas dos convênios 724684, 724496, 535379, 626997, 652007 e 704058;
9.6.2. exauridas as atividades de análise das prestações de contas relativas aos convênios 724.684, 724.496, 535.379, 626.997, 652.007 e 704.058, caso seja necessário, instaure, instrua e remeta ao órgão de controle interno, no prazo de 180 (cento e oitenta) dias, contados a partir do encerramento do prazo fixado no item anterior, as competentes tomadas de contas especiais;
9.6.3. adote, no prazo de 180 (cento e oitenta) dias, as providências necessárias à instauração, instrução e remessa ao órgão de controle interno das tomadas de contas especiais relativas aos convênios 527106, 513513, 527113, 517891, 513415 e 517803;
9.7. determinar à Secretaria de Controle Externo no Mato Grosso do Sul (Secex-MS) que avalie e acompanhe a implementação das determinações do item 9.6, de modo a aferir o seu cumprimento pela SR (16) MS;
9.8. dar ciência desta deliberação à Superintendência Regional do Incra no Estado do Mato Grosso do Sul (SR (16) MS) , ao Incra Sede, à Casa Civil da Presidência da República e à Secretaria de Controle Interno da Presidência da República (Ciset/PR) .

Prestação de Contas Ordinária da Superintendência Regional do Incra no Estado do Mato Grosso do Sul, relativa ao Exercício Financeiro de 2014.

Primeira Câmara

Superintendência Regional do Incra no Estado do Mato Grosso do Sul.

3. Responsáveis: Celso Cestari Pinheiro (XXX.656.431-XX); Celso Menezes de Souza (XXX.708.941-XX).

13.1. Ministros presentes: Walton Alencar Rodrigues (Presidente), Benjamin Zymler, Bruno Dantas e Vital do Rêgo.
13.2. Ministro que não participou da votação: Bruno Dantas.
13.3. Ministro-Substituto convocado: Augusto Sherman Cavalcanti (Revisor).
13.4. Ministro-Substituto presente: Weder de Oliveira (Relator).

ACORDAO-COMPLETO-2509509

Acórdão 1007/2022 - Primeira Câmara

ACORDAO-COMPLETO-2394036

Acórdão 12103/2020 - Primeira Câmara

ACORDAO-COMPLETO-2556645

Acórdão de Relação 7840/2022 - Primeira Câmara

Acórdão de Relação

ACORDAO-COMPLETO-2534655

Acórdão 3185/2022 - Primeira Câmara

WEDER DE OLIVEIRA

Cuidam os autos da prestação de contas da Superintendência Regional do Instituto Nacional de Colonização e Reforma Agrária no Estado do Mato Grosso do Sul (SR (16) MS) , relativa ao exercício de 2014.
2.	Inicialmente, a Secex-MS analisou as razões de justificativa apresentadas pelo Sr. Celso Cestari Pinheiro, ex-superintendente regional da SR (16) MS, e pelas Sras. Elizete Fátima Alexandre e Rosana Maciel da Cruz Costa, ex-chefes de Divisão de Administração, em resposta às audiências realizadas, embora não amparadas por delegação de competência, por uma série de impropriedades detectadas por ocasião do exame das contas.
3.	Transcrevo, com ajustes de forma, os principais trechos daquela instrução (peça 35) :
"Cuidam os autos de processo de contas anual da Superintendência Regional do Incra no Estado do Mato Grosso do Sul (Incra/SR-16) , autarquia vinculada ao Ministério do Desenvolvimento Agrário, relativo ao exercício de 2014 (01/01/2014 a 31/12/2014) , organizado de forma individual, conforme classificação constante do art. 5º, I, da Instrução Normativa/TCU nº 63/2010 e Anexo I da Decisão Normativa/TCU nº 134/2013, bem como artigo 9º da Decisão Normativa/TCU nº 140/2014. 
2.	A unidade jurisdicionada foi criada por meio do Decreto-lei nº 1.110, de 09/07/1970, e tem sua estrutura regimental aprovada pelo Decreto nº 5.735/2006, com alterações promovidas pelo Decreto nº 5.928/2006. O âmbito de atuação dessa autarquia é estadual, tendo as seguintes finalidades: 
I - Promover e executar a reforma agrária no Estado de Mato Grosso do Sul, visando à melhor distribuição de terra, mediante a modificação no regime de sua posse e uso, a fim de atender aos princípios de justiça social; 
II - Gerenciar a estrutura fundiária do Estado;
III - Promover a implantação e desenvolvimento de projetos de assentamentos criados pelo Plano Nacional de Reforma Agrária, garantindo às famílias assentadas o acesso à infraestrutura básica, créditos de fomento à produção e assistência técnica. 
3.	Para alcançar essas finalidades no exercício de 2014, o Incra/SR-16 trabalhou na implementação das 'diretrizes do Plano Estratégico de Reforma Agrária, elaborado em 2013', conforme apontado no relatório de gestão (Peça 1, p. 11) . Assim, em razão das alterações ocorridas nesse plano, principalmente na 'lógica de direcionamento das prospecções de terras para o Programa, passando o Incra a assumir seu papel de gestor do ordenamento e desenvolvimento regional rural, em integração a outras políticas do estado' (Peça 1, p. 11) , foram dadas prioridades à fiscalização do cumprimento da função social das propriedades em certas regiões do Estado do Mato Grosso do Sul. 
4.	As principais irregularidades apontadas pelo Controle Interno - Controladoria Regional da União no Estado do Mato Grosso do Sul (CGU-Regional/MS) , em seu Relatório de Auditoria nº 201503805 - Achados de Auditoria (Peça 5 - fls. 14-69) , foram as seguintes: 
	a) 1.1.1.1 - Fragilidades nos controles internos, comprometendo a integridade do Incra/MS (Peça 5, pp. 14-23) ; 
	b) 1.1.2.1 - A unidade não registrou atos de pessoal no Sistema de Apreciação e Registro dos Atos de Admissão e Concessões (Sisac) e descumpriu os prazos previstos no art. 7º da IN/TCU nº 55/2007 (Peça 5, pp. 23-25) ; 
	c) 1.1.3.2 - Atuação ineficiente, insuficiente e intempestiva do Incra/MS na análise das prestações de contas de transferências voluntárias apresentadas (Peça 5, pp. 26-29) ; 
	d) 1.1.3.3 - Intempestividade na instauração de tomada de contas especial, decorrentes de pactos de transferências voluntárias (Peça 5, pp. 30-37) ; 
	e) 1.1.3.4 - Infraestrutura física e tecnológica insuficiente para desenvolvimento das atividades do Setor de Convênios (Peça 5, pp. 37-38) ;
	f) 1.1.3.5 - Fragilidades nos controles internos sobre transferências (Peça 5, pp. 3941) ; 
	g) 1.1.4.1 - Quadro de pessoal insuficiente para o exercício das atribuições da Superintendência Regional do Incra no Estado do Mato Grosso do Sul/SR-16 (Peça 5, pp. 4142) ;
	h) 1.1.5.1 - A Unidade examinada não possui mecanismos suficientes de controle das atividades de gestão do quadro de pessoal (Peça 5, pp. 42-43) ; 
	i) 1.1.6.1 - Ausência de informações no processo de contas da Superintendência Regional do Incra no Estado de Mato Grosso do Sul - SR/16 (Peça 5, pp. 43-44) ;
	j) 2.1.1.1 - Fragilidades no acompanhamento da execução física do Convênio nº 757670/2011, ocasionando despesas indevidas de R$ 406.494,09 (Peça 5, pp. 44-48) ;
	k) 2.1.1.2 - Celebração de Convênio nº 757670/2011 com base em projeto que não detalha os custos do objeto conveniado (Peça 5, pp. 48-52) ; 
	l) 2.1.1.3 - Fragilidades na fiscalização do Convênio nº 757670/2011, ocasionando despesa indevida com mobilização no valor de R$ 421.213,40 (Peça 5, pp. 53-56) ; 
	m) 3.1.1.1 - Fragilidades na aprovação e no acompanhamento do Convênio 704058/2009 (Peça 5, pp. 56-59) ; e
	n) 4.1.1.1 - Fragilidades na estrutura interna da Unidade para o acompanhamento das recomendações do Controle Interno (Peça 5, pp. 59-61) . 
5. 	Diante dessas irregularidades, a CGU-Regional/MS, após identificar o nexo de causalidade entre os atos irregulares e os agentes responsáveis, certificou a regularidade com ressalva das contas da maioria dos responsáveis (Peça 6) , fato retificado no Parecer do Controle Interno (Peça 7) . Nesse certificado de auditoria (Peça 6) , os auditores da CGU-Regional/MS indicam os agentes responsáveis e as respectivas falhas/ irregularidades, como seguem: 
	a) Superintendente Regional da SR/Incra-MS (CPF XXX.656.431-XX) Regularidade com ressalva. Falhas/ irregularidades: itens 1.1.1.1 e 1.1.3.5 do Relatório de Auditoria nº 201503805;
	b) Superintendente Regional Substituto da SR/Incra-MS (CPF XXX.708.941-XX) Regularidade com ressalva. Falhas/ irregularidades: itens 2.1.1.2 do Relatório Auditoria nº 201503805;
	c) Chefe de Divisão de Administração (CPF XXX.431.830-XX) Regularidade com ressalva. Falhas/ irregularidades: itens 1.1.3.2, 1.1.3.3, 1.1.3.5, 2.1.1.1, 2.1.1.3 e 3.1.1.1 - Relatório nº 201503805; 
	d) Demais responsáveis indicados no rol (Peça 2) . Regularidade plena, em razão de não identificação de irregularidade com participação determinante desses agentes. 
6.	Na instrução inicial (Peça 9) , realizada por esta Unidade do Tribunal, examinou-se cada uma dessas irregularidades/ impropriedades, além de outras verificadas à época. Procurou-se destacar que estava em andamento um Relatório de Auditoria de Conformidade - FOC - Relação de Beneficiários (TC-Processo 024.602/2015-9) , que poderia influenciar no julgamento de mérito das presentes contas porque a equipe da auditoria havia sugerido audiências dos responsáveis, inclusive de gestores destas contas, em razão das irregularidades encontradas no período abrangido pela auditoria (31/05/2010 a 20/11/2015) . Essa proposta foi acatada pelo Ministro-Relator, em Despacho exarado em 15/08/2016, estando, portanto, esse processo ainda pendente de julgamento definitivo. 
7.	Sobre as irregularidades verificadas, a proposta foi, com fulcro nos art. 12, III, da Lei 8.443/1992, c/c o art. 157 do RI/TCU (Resolução/TCU nº 246/2011) , realizar audiências dos responsáveis, para, no prazo de 15 (quinze) dias, apresentarem razões de justificativa, como seguem: 
	1) Superintendente Regional do Incra/SR-16
	Nome: Celso Cestari Pinheiro (CPF XXX.656.431-XX) 
	Período de Gestão: 01/01/2014 a 31/12/2014
2) Chefe de Divisão de Administração do Incra/SR-16
	Nome: Elizete Fatima Alexandre (CPF XXX.431.830-XX) 
	Período de Gestão: 01/01/2014 a 30/11/2014
3) Chefe de Divisão de Administração do Incra/SR-16
	Nome: Rosana Maciel da Cruz Costa (CPF XXX.985.931-XX) 
	Período de Gestão: 01/12/2014 a 31/12/2014 
	a) os demonstrativos contábeis referentes às contas de 2014 não refletem a situação da Unidade, em 31/12/2014, 'pela ausência dos registros da totalidade dos bens imóveis adquiridos para fins de reforma agrária, reavaliação de bens, contabilização da provisão para devedores duvidosos dos beneficiários de créditos e a situação dos recursos descentralizados por meio de convênios, especialmente sobre a análise e aprovação das prestações de contas dos instrumentos com vigência encerrados', conforme relatório da própria auditoria interna do Incra, ressaltando que a provisão para devedores duvidosos foi objeto de determinação nas contas da entidade, relativas ao exercício de 2009 - Acórdão 7034/2012-TCU-Primeira Câmara, de 13/11/2012;
	b) apresentação do processo de contas de 2014 sem as informações previstas nas normas do Tribunal de Contas da União (TCU) , como seguem: 
	b.1) - Demonstração da atuação da Superintendência na regularização de imóveis rurais não incluídos no Programa Terra Legal (item 5.1.6 da parte C do Anexo II da DN TCU nº 134/2013) , destacando:
	- o montante de processos protocolados (passivo) , processos analisados no exercício e o planejamento para atuação nos exercícios seguintes; 
- estratégias para utilização ou destinação de terras públicas com análise crítica dos resultados obtidos no exercício (incluindo diagnóstico de terras públicas disponíveis na jurisdição da superintendência) ; e
- as ações implementadas no combate à grilagem de terras públicas da União e os resultados alcançados no exercício para recuperação do patrimônio grilado. 
	b.2) -Detalhamento da Receita da Unidade (Sub alínea 'i', alínea 'a', item 4.2 da parte C do Anexo II da DN TCU nº 134/2013, combinado com o item 6 da Portaria TCU nº 03/2015) .
	c) fragilidades na estrutura interna da entidade para o acompanhamento das recomendações do Controle Interno, uma vez que, até o final do exercício de 2014, havia 32  (trinta e duas) recomendações não atendidas, sendo que 06 (seis) dessas já passavam de 05  (cinco) anos sem atendimento, fato que tem gerado reiteradas recomendações sobre a mesma constatação em relatórios subsequentes, aumentando o número de pendências; 
	d) situação deficitária de pessoal do Incra/SR-16, vez que no final de 2014 havia apenas 187 (cento e oitenta e sete) servidores, sendo que 11 (onze) estavam afastados judicialmente e 14 (quatorze) cedidos a outros órgãos, o que vem afetando negativamente o desenvolvimento das atribuições da entidade, principalmente no cumprimento das metas planejadas; 
	e) pactuação de parcerias, convênios e acordos de cooperação técnica, com várias prefeituras municipais do Estado de MS, bem como de contratos com empresas privadas, para obtenção de mão-de-obra de servidores municipais e de empregados contratados, terceirizando as atribuições e atividades típicas dos servidores do Incra/SR-16, principalmente coleta de informações junto aos assentamentos rurais, infringindo normas constitucionais (art. 37, II) , legais e jurisprudências (Súmula 331 TST) sobre concurso público;
	f) fragilidades nos controles internos de pessoal ante a 'inexistência de código de ética próprio, comissão de ética ativa e de ações para divulgação e disseminação do Código de Ética do Poder Servidor Público'; 'ausência de previsão normativa que garanta ou incentive a participação de servidores na elaboração de procedimentos, instruções operacionais ou código de ética ou conduta'; e 'falta de rotinas administrativas para verificação de acumulações indevidas de cargos por parte dos servidores da unidade', conforme relatório da CGU/Regional-MS sobre essas contas da entidade - exercício de 2014;
	g) ausência de registro de atos de pessoal no Sisac (Sistema de Apreciação e Registro dos Atos de Admissão e Concessões) , relativos a aposentadoria de servidores, e, quando registrados, não seguiram os prazos do artigo 7º da IN/TCU nº 55/2007, como seguem: 
	Atos de pessoal não registrados no Sisac

	Matrícula do Servidor
	Tipo de ato
	Data da aposentadoria no cadastro do SIAPE

	724618
	Aposentadoria
	08/12/2014

	158097
	Aposentadoria
	12/12/2014

	724794
	Aposentadoria
	30/12/2014

	Atos de pessoal registrados fora do prazo no Sisac

	Nº do ato
	Tipo de ato
	Data de disponibilização no Sisac

			Vigência
	Controle Interno

	10002405-042015-000001-9
	Aposentadoria
	04/12/2014
	25/03/2015

	10002405-04-2015-000002-7
	Aposentadoria
	10/04/2015
	25/03/2015

	h) irregularidades graves nos Convênios/Incra-16 nº s 527.106, 513.513, 527.113 e 517.891, firmados pelo Incra/SR-16 entre os exercícios de 2004 e 2005 (há cerca de 10 anos) , convênios esses que continuaram vigentes em 2014 porque 'não foram objetos de instauração de tomadas de contas especiais, contrariando pareceres elaborados por técnicos da UJ, relatórios de auditoria desta Controladoria Geral da União, em exercícios anteriores, e deliberações do Tribunal de Contas da União', conforme relatório da CGU/Regional-MS sobre essas contas de 2014;
	i) insuficiência de pessoal no Setor de Convênios da entidade (apenas quatro servidores) e inadequadas estrutura física e tecnológica, a exemplo de equipamentos (veículos, máquinas fotográficas, notebook, GPS e outros) , para as atividades de fiscalização e de exame das prestações de contas desses instrumentos, visando garantir a execução e o alcance dos objetivos pactuados, fatos já objetos de deliberação do Tribunal (Acórdão 2144/2015-TCU-Segunda Câmara) , que levaram a CGU/Regional-MS a considerar, no relatório dessas contas (exercício de 2014) , os seguintes pontos fracos da área de transferências voluntárias: 
a) Ausência de rotinas, check-list ou fluxogramas definidos para a verificação dos critérios de aprovação dos pré-ajustes das propostas;
b) Inexistência de rotinas/procedimentos de supervisão das inspeções e acompanhamento da emissão dos relatórios técnicos elaborados pelos profissionais da UJ;
c) Ausência de rotina que exija constante acompanhamento da situação técnico administrativa do convênio firmado por parte dos técnicos da UJ, inclusive definindo prazos mínimos de monitoramento;
d) Ausência de normativo/rotina que especifique prazos para início e fim da análise e conclusão das situações que justificariam a abertura de Tomada de Contas Especiais (TCE) , inclusive determinando prazos máximos de tolerância, antes do início da TCE, para que eventuais irregularidades constatadas pela UJ sejam regularizadas pela entidade convenente;
	j) fragilidades nos controles internos das transferências voluntárias da entidade, que não permitem dar cumprimento aso dispostos nas normas previstas Decreto nº 6.170/2007 e Portaria Interministerial nº 127/2008, sendo que esses controles foram avaliados pela CGU/Regional-MS, no relatório destas contas, com maturidade de nível básico porque atingiram apenas 35% (trinta e cinco por cento) do total de pontos possíveis, em razão dos seguintes problemas: 
a) Ausência de normativos que contenham critérios necessários para subsidiar a correta elaboração da proposta pelos convenentes;
b) Ausência de rotinas, check-list ou fluxogramas definidos para a verificação dos critérios de aprovação dos pré-ajustes das propostas;
c) Inexistência de equipamentos (veículos, máquinas fotográficas, notebook, GPS e outros equipamentos) suficientes para o bom acompanhamento das transferências;
d) Inexistência de rotinas/procedimentos de supervisão das inspeções e acompanhamento da emissão dos relatórios técnicos elaborados pelos profissionais da UJ;
e) Ausência de agentes formalmente designados, capacitados e em quantidade necessária para fornecer apoio técnico/administrativo aos convenentes;
f) Inexistência de apoio aos convenentes na forma de cursos, cartilhas ou outra forma de orientação sobre a sistemática e prazos das prestações de contas;
g) Inexistência de supervisão sobre os trabalhos executados no Setor de Convênios;
h) Ausência de rotina que exija constante acompanhamento da situação técnico-administrativa do convênio firmado por parte dos técnicos da UJ, inclusive definindo prazos mínimos de monitoramento;
i) Ausência de normativo/rotina que especifique prazos para início e fim da análise e conclusão das situações que justificariam a abertura de Tomada de Contas Especiais, inclusive determinando prazos máximos de tolerância, antes do início da TCE, para que eventuais irregularidades constatadas pela UJ sejam regularizadas pela entidade convenente;
j) Fragilidades nos procedimentos instituídos visando ao controle dos convênios com irregularidades passíveis de instauração (planilhas de controles de processos, irregularidades e prazos; sistemas computacionais de controle) ;
k) Fragilidades nos normativos/rotinas definindo os requisitos, as responsabilidades e a cronologia para a correta instrução do processo de tomada de contas especial;
l) Inexistência de procedimentos de controle para instauração e finalização das Tomadas de Contas Especiais;
m) Inexistência de plano de capacitação específico para os servidores responsáveis pelas instaurações e instruções dos processos de TCE.
	k) intempestividade na análise das prestações de contas dos Convênios nº 724.684, 724.496, 535.379, 626.997 e 652.007, bem como a ausência de instauração da tomada de contas especial dos Convênios nº 513.415 e 517.803, por falta de prestação de contas, como seguem o demonstrativo: 
	Convênio
	Data Início Vigência
	Data do Fim Vigência
	Valor Total
a Comprovar
	Data Envio para Análise

	724684
	21/12/2009
	15/03/2012
	1.144.002,54
	07/03/2013

	724496
	31/12/2009
	09/06/2013
	167.073,13
	23/09/2013

	535379
	19/12/2005
	30/06/2009
	5.243.998,00
	-

	626997
	01/07/2008
	15/03/2012
	5.243.998,00
	-

	652007
	29/04/2009
	30/03/2013
	540.000,00
	-

	Ausência de instauração de TCE

	513415
	-
	06/JUN/2013
	1.886.477,88
	-

	517803
	-
	31/DEZ/2013
	2.124.483,94
	-

	l) ausência de fiscalização ou acompanhamento 'in loco', por parte da entidade, dos objetos das transferências voluntárias pactuadas, a exemplo dos seguintes convênios: 
	Número 
Termo 
	Data Início Vigência
	Data Fim Vigência
	Convenente
	Valor Firmado (R$) 
	Execução Física
	Fiscaliz. Realizada

	527.106 
	22/06/2005
	31/12/2015
	01915288000197 
	3.967.253,49
	Não 
informado
	Não

	513.513 
	13/10/2004
	31/12/2015
	04159170000174
	3.538.078,00
	Não
informado
	Não

	527.113  
	22/06/2005
	31/12/2015
	02019131000146
	4.704.340,26
	Não
informado
	Não

	517.891 
	28/12/2004
	31/12/2015
	03083526000170
	2.489.474,87
	Não
informado
	Não

	Total
	14.699.146,62
		
	m) intempestividade na instauração de tomadas de contas especiais referentes aos 04  (quatro) convênios mencionados na alínea anterior, contrariando jurisprudências desta Corte de Contas (Acórdão 2144/2015-TCU-Segunda Câmara) , em face de se ter constatado ausência de exame de prestações de contas, relatórios técnicos conclusos no sentido de instaurar as TCEs, e, ainda, falta de fiscalização e acompanhamento dos objetos pactuados, fatos que infringem as normas sobre a matéria, em especial as dispostas no Decreto nº 6.170/2007 e na Portaria Interministerial nº 127/2008; 
	n) o Convênio/Incra-SR-16 nº 527.106, pactuado em 10/06/2005, com vigência encerrada em 10/06/2008, está com sucessivas prorrogações do prazo de conclusão de seu objeto (a última para até 31/12/2015) , sem quaisquer ações efetivas de providências da autarquia, inclusive instauração de TCEs, até porque nas 04 (quatro) prestações de contas parciais, apresentadas pelo convenente, constam a comprovação da execução de apenas R$ 1.347.931,69, quando o valor liberado foi de R$ 2.559.595,69, e também as seguintes irregularidades na execução de seu objeto, fatos que contrariam, principalmente, as normas do Decreto nº 6.170/2007 e da Portaria Interministerial nº 127/2008:
- Ausência de comprovação de recolhimento de tributos municipais e contribuições à Previdência Social;
- Inexecução parcial do objeto conveniado;
- Valores não aplicados no mercado financeiro;
- Ausência de comprovação do recolhimento da contrapartida;
- Comprovação de prestação de contas fora dos prazos legais previstos na IN/STN nº 01, de 15 de janeiro de 1997, e, ou, prestações de contas apresentadas de forma incompleta que inviabiliza a análise da setorial contábil do Incra/MS.
	o) o Convênio/Incra/SR-16 nº 513.513, pactuado em 13/10/2004, com vigência encerrada em 13/10/2007, está com sucessivas prorrogações do prazo de conclusão de seu objeto (a última para até 31/12/2015) , sem quaisquer ações efetivas de providências da autarquia, inclusive instauração de TCEs, até porque nas 04 (quatro) prestações de contas parciais, apresentadas pelo convenente, constam a comprovação da execução de apenas R$ 1.879.174,16, quando o valor liberado foi de R$ 2.245.911,00, e, também, as seguintes irregularidades na execução de seu objeto, fatos que contrariam, principalmente, as normas do Decreto nº 6.170/2007 e da Portaria Interministerial nº 127/2008:
- Inexecução parcial do objeto conveniado;
- Construção de Escola no valor de R$ 157.031,59, sem que houvesse demanda no Assentamento para tal escola;
- Ausência de comprovação do recolhimento da contrapartida; e
- Comprovação de prestação de contas fora dos prazos legais previstos na IN/STN nº 01, de 15 de janeiro de 1997, e, ou, prestações de contas apresentadas de forma incompleta que inviabiliza a análise da setorial contábil do Incra/MS.
	p) o Convênio nº 517.113, pactuado em 10/06/2005, com vigência encerrada em 10/06/2008, está com sucessivas prorrogações (a última para até 31/12/2015) , sem quaisquer ações efetivas de providências da autarquia, inclusive instauração de TCEs, até porque no próprio Siafi consta, como situação 'a comprovar', a quantia de R$ 2.386.444,83, demonstrando que a aplicação desses recursos, liberados pelo Incra/SR-16, não havia sido comprovada pelo convenente, e, também, as seguintes irregularidades na execução de seu objeto, fatos que contrariam, principalmente, as normas do Decreto nº 6.170/2007 e da Portaria Interministerial nº 127/2008: 
- Ausência de vistoria técnica no local das obras;
- Inexecução parcial do objeto;
- Ausência de providências quanto a instauração de Tomada de Contas Especial;
- Descumprimento da cláusula sexta do Convênio, que trata da comprovação de 80% do valor da 1ª parcela liberada;
- Ausência de comprovação da contrapartida.
	q) o Convênio nº 517.891, pactuado em 28/12/2004, com vigência encerrada em 28/12/2007, está com sucessivas prorrogações (a última para até 31/12/2015) , sem quaisquer ações efetivas de providências da autarquia, inclusive instauração de TCEs, até porque nas prestações de contas parciais, apresentadas pelo convenente, comprovam a execução parcial do objeto, haja vista um saldo de R$ 1.157.800,96, quando o valor liberado foi de R$ 2.733.477,67, fatos que contrariam, principalmente, as normas do Decreto nº 6.170/2007 e da Portaria Interministerial nº 127/2008; 
	r) o Convênio nº 704.058/2009, pactuado em 29/07/2009, entre o Incra/SR-16 e a PM de Itaquiraí/MS (R$ 4.120.000,00) , para 'implantação de 250 km de estradas nos Projetos de Assentamento Santo Antônio, Caburey, Itaquiraí e Foz do Rio Amambai; sendo 147 km no Projeto de Assentamento Santo Antônio, 44 km no Projeto de Assentamento Itaquiraí, 32 km no Projeto de Assentamento Caburey e 27 km no Projeto de Assentamento Foz do Rio Amambai', está com sucessivas prorrogações do prazo de vigência (último aditivo, de 23/02/2015, prorrogou esse prazo para 28/02/2016) , sem que a convenente tenha apresentado quaisquer prestações de contas parciais que comprovem a execução de despesas, ou seja, há mais de 06 (seis) anos não comprova a efetiva aplicação dos recursos liberados pelo Incra/SR-16, em 30/11/2009, no valor de R$ 1.349.594,20; 
	s) os relatórios de fiscalização do próprio Incra/SR-16, sobre a execução do objeto do Convênio nº 704.058/2009, pactuado em 29/07/2009 (objetos e partes constam da alínea anterior) , apontam que, em abril/2015, apenas cerca de 30% (trinta por cento) do objeto previsto tinha sido efetivamente executado, apesar de ter sido firmado em jul/2009 (aproximadamente seis anos antes) , conforme demonstrativo a seguir:
	Item
	Serviços
	Execução Física (%) 
	Execução (R$) Financeira 

	1
	Terraplanagem
		
	1.1
	Regularização mecânica da faixa da pista e limpeza
	78,92
	248.610,29

	1.2
	Escavação, carga e transporte de material de 1ª categoria 
	Não informado
	427.149,00

	1.3
	Compactação de aterros com uso de rolo
	Não informado
	122.104,66

	2
	Drenagem e obras de arte
		
	2.1
	Escavação, carga e transporte de material de 1ª categoria
	Não informado
	58.445,80

	2.2
	Compactação de aterros de camalhões com uso de rolo 
	Não informado
	14.908,04

	2.3
	Escavação de valetas
	Não informado
	7.288,04

	2.4
	Escavação para execução de bacia de infiltração 
	Não informado
	270.163,88

	2.5
	Fornecimento e assentamento de corpo de bueiro 
	2,08
	1.856,62

	2.6
	Boca e base de bueiro simples
	2,08
	1.098,86

	2.7
	Escavação, carga e transporte de material de 1ª categoria  
	2,08
	123,22

	2.8
	Compactação dos aterros de bueiros com uso de rolo 
	2,08
	64,97

	3
	Revestimento Primário
		
	3.1
	Espalhamento de revestimento primário 
	0
	0,00

	3.2
	Escavação, carga, descarga e transporte de revestimento primário 
	0
	0,00

	4
	Serviços técnicos
		
	4.1
	Locação de estradas com equipamento topográfico 
	73,91
	27.715,40

	4.2
	Elaboração de projeto básico
	73,91
	9.813,57

	4.3
	Licenciamento Ambiental
	100
	13.277,73

	Valor total executado
	1.202.630,08

	Valor total do convênio
	4.120.000,00

	t) em face ao Relatório de Visita Técnica/Incra-SR-16 nº 01/2014, que trata da execução do objeto do Convênio nº 704.058/2009, pactuado em 29/07/2009 (objetos e partes constam das alíneas anteriores) , apontar uma extensão real de 184 km de estradas, quando se previu nesse convênio a implantação de 250 km de estradas nos Projetos de Assentamento Santo Antônio, Caburey, Itaquiraí e Foz do Rio Amambai, houve excessivo quantitativo de serviços no item 1.1 (Regularização mecânica da faixa de pista e limpeza) , sem que os gestores do Incra/SR-16 e da Prefeitura Municipal de Itaquiraí/MS adotasse quaisquer providências para corrigir a inconsistência; e
	u) a CGU/Regional-MS, nestas contas de 2014, avaliou os controles internos do Incra/SR-16, segundo os critérios de pontuação estabelecidos pela coordenação-Geral de Técnicas, Procedimentos e Qualidade da Secretaria Federal de Controle, e, de uma maneira geral, considerou 'insatisfatórios, tendo sido identificadas deficiências tais como: carência de pessoal e de capacitação, falta de infraestrutura física e tecnológicas adequadas, ausência de controles formais da área de recursos humanos e de rotinas para as atividades de transferências voluntárias', fatos que impedem de assegurar o atingimento de seus objetivos estratégicos: 
	ELEMENTOS DO SISTEMA DE CONTROLE 
INTERNOS AVALIADOS
	AVALIAÇÃO

		PONTUAÇÃO
	INTERPRETAÇÃO

	SISTEMA DE CONTROLE INTERNO
	2,84
	INSATISFATÓRIO

	Ambiente de controle 
	2,56
	INSATISFATÓRIO

	Avaliação de risco
	2,33
	INSATISFATÓRIO

	Procedimentos de controle
	3,00
	INSATISFATÓRIO

	Informação e comunicação
	4,00
	SATISFATÓRIO

	Monitoramento
	2,33
	INSATISFATÓRIO

8.	Com base nessa proposta, ratificada pelo Diretor (Peça 10) , o Secretário desta Unidade, após emitir o despacho concordante (Peça 11) , expediu os devidos ofícios das audiências. Ao Sr. Celso Cestari Pinheiro (CPF XXX.656.431-XX) , Superintendente Regional do Incra/SR-16, foi enviado o Ofício 0381/2016-TCU/SECEX-MS, de 3/6/2016 (Peça 13) , efetivamente recebido pelo responsável (Peça 19) . A Sra. Elizete Fatima Alexandre (CPF XXX.431.830-XX) , Chefe de Divisão de Administração do Incra/SR-16, foram encaminhados o Ofício 0382/2016-TCU/SECEX-MS, de 3/6/2016 (Peça 14) , e Ofício 0421/2016-TCU/SECEX-MS, de 16/6/2016 (Peças 18 e 20) , efetivamente recebidos pela responsável (Peças 17 e 24) . Por último, a Sra. Rosana Maciel da Cruz Costa (CPF XXX.985.931-XX) , também Chefe de Divisão de Administração do Incra/SR-16, foi encaminhado o Ofício 0383/2016-TCU/SECEX-MS, de 3/6/2016 (Peça 15) , efetivamente recebido pela responsável (Peça 16) . 
9.	O Sr. Celso Cestari Pinheiro e a Sra. Rosana Maciel da Cruz Costa solicitaram prorrogação do prazo fixado para apresentação das razões de justificativa, juntando aos autos procuração de seu advogado (Peça 21) . Realizada a instrução desse pedido (Peça 22) , foi proposto deferimento da concessão de mais 60 (sessenta) dias para apresentação das razões de justificativa. Ratificada essa proposta pelo Diretor desta Unidade, em 21/06/2016 (Peça 23) , o Ministro-Relator deferiu o pleito (Peça 25) , devidamente informado ao patrono dos responsáveis (Peças 26 e 27) . 
10.	A Sra. Elizete Fátima Alexandre, seguindo o mesmo exemplo dos outros responsáveis, após constituir o mesmo advogado, solicitou prorrogação do prazo fixado para apresentação das razões de justificativa, juntando aos autos procuração de seu advogado (Peça 28) . Realizada a instrução desse pedido (Peça 29) , foi proposto deferimento da concessão de mais 60 (sessenta) dias para apresentação das razões de justificativa. Ratificada essa proposta pelo Diretor desta Unidade, em 05/07/2016 (Peça 30) , o Ministro-Relator deferiu o pleito (Peça 31) , devidamente informado ao patrono dos responsáveis (Peças 32 e 33) . 
11.	Em 22/08/2016, portanto, tempestivamente, os 03 (três) responsáveis ouvidos, por intermédio de seu bastante Procurador, apresentaram as razões de justificativa comuns para todas as irregularidades apontadas (Peça 34, p. 01-52) , acompanhadas da documentação comprobatória (Peça 34, p. 53-220) . Assim, uma vez designado para o exame destas contas da Superintendência Regional do Incra no Estado do Mato Grosso do Sul -Incra/SR-16, exercício de 2014, apresentamos a presente instrução, tendo por base as irregularidades objetos das audiências e as justificativas apresentadas. 
EXAME DAS AUDIÊNCIAS
12.	Antes de adentrar no mérito de cada uma das irregularidades objetos das audiências, o patrono comum a todos os responsáveis ouvidos resume essas irregularidades (Peça 34, p. 23) e alega indevida notificação dos requerentes por falta de atribuições para solucionar a ausência de estrutura e de pessoal (Peça 34, p. 4-7) . Por isso entende que não há nexo de causalidade entre os fatos apontados e as condutas dos responsáveis. Cita, como exemplo (Peça 34, p. 5-6) , a causa indicada na instrução para algumas das irregularidades como sendo falta de estrutura e de recursos humanos, competências do Presidente do Incra por 'praticar todos os atos pertinentes à administração orçamentária, financeira, contábil, de recursos humanos, de patrimônio, de material e de serviços gerais, na forma da legislação em vigor' (art. 122, VII, do Regimento Interno do Incra) e não dos superintendentes regionais. Ainda ressalta que 'não basta que o Presidente da autarquia baixe uma portaria determinado que as Superintendências Regionais resolvam certo problema, se esse mesmo Presidente não exerce o restante da atribuição que lhe incumbe' (Peça 34, p. 5) . Informa que foi nesse sentido o entendimento do TCU deliberado no Acórdão nº 578/2010-TCU-Plenário. 
13.	Quanto aos demais responsáveis (Sras. Elizete e Rosana) , o Advogado subscritor alega que esse fato (ausência de nexo de causalidade entre os fatos apontados e as condutas) é mais evidente nesse caso porque 'se o Superintendente Regional estava de mãos atadas para melhorar a eficiência no acompanhamento e fiscalização de convênios e na falta de recursos humanos e tecnológicos, a Chefe da Divisão de Administração, posição ocupada sucessivamente por Elizete e depois por Rosana, posição subalterna à do Superintendente, em hipótese alguma poderia fazê-lo diferente' (Peça 34, p. 7) . Por isso entende não ser possível responsabilizá-las, nem mesmo em tese, pois 'não tinham atribuições para solucionar problemas de falta de recursos e estrutura do órgão' (Peça 34, p. 7) . 
14.	Observa-se que o patrono dos responsáveis apenas fala em tese sobre essa suposta ausência de nexo de causalidade entre as irregularidades apontadas e as condutas dos gestores ouvidos. Como exposto, está apenas pressupondo que os superintendentes não gerem os seus recursos humanos, financeiros-orçamentários e materiais, quando isso não é a verdade até porque não teria o mínimo de sentido organizar o Incra com superintendências regionais. Da mesma forma, as ações ou omissões finais são executadas mesmo pelas chefias de divisões das superintendências. Por isso e em razão de se tratar de irregularidades de suas áreas, as referidas chefes da Divisão de Administração do Incra/SR-16 foram arroladas como responsáveis. 
15.	Ainda nas preliminares apresentadas, o Advogado dos responsáveis trata do contexto da gestão de 2014, dando-se ênfase nas melhorias conseguidas nesse exercício, inclusive com reconhecimento do Tribunal (Peça 34, p. 7-12) . Trata das competências legais e regulamentares do Incra-Sede e das Superintendências (Peça 34, p. 8-9) ; do sucateamento sofrido pela Incra/SR-16, principalmente na questão de falta de pessoal, conforme apontado pela CGU-Regional-MS (Peça 34, p. 9-10) ; das consequências desse sucateamento, como ineficiência e atrasos no cumprimento das metas estabelecidas (Peça 34, p. 10) ; e das melhorias da gestão em 2014 (Peça 34, p. 10-12) , inclusive reconhecidas pelo Tribunal (Acórdão 3335/2013-TCU-Segunda Câmara) . Em seguida, passou a tratar do mérito das irregularidades apontadas, como seguem, cabendo apenas destacar que esse acórdão 2ª Câmara, proferido em 11/06/2013, foi antes do exercício destas contas (2014) , e trata de um Relatório de Auditoria (TC-Processo 014.202/2012-3) . Ao contrário do citado reconhecimento, o Tribunal recomendou à entidade atentar para as impropriedades detectadas, inclusive sobre falta de 'acompanhamento e fiscalização dos convênios celebrados, de relatórios e pareceres com toda a documentação essencial necessária a lhes conferir robustez técnica e fidedignidade, além da inobservância dos aspectos constantes do art. 68 da Portaria Interministerial nº 507, de 24 de novembro de 2011.' 
a) Os demonstrativos contábeis referentes às contas de 2014 não refletem a situação da Unidade, em 31/12/2014 (parágrafo 7, alínea 'a', desta instrução) 
16. 	JUSTIFICATIVAS (Peça 34, p. 12-15) . Inicialmente, o patrono dos responsáveis ouvidos informa que a irregularidade foi baseada no artigo 50 da LC nº 101/2000 (LRF) , nos artigos 89 e 95 da Lei nº 4.320/1964 e no Acórdão 7034/2012-TCU-Primeira Câmara, de 13/11/2012, que trata da provisão para créditos de liquidação duvidosa, quando do julgamento das contas de 2009 da entidade. Também teve por base os apontamentos feitos pela própria auditoria interna do Incra-Sede sobre as ações das diretorias do Incra-Sede para regularizar esses problemas, em conjunto com as superintendências. No entanto, considera que esses demonstrativos não estão 'em conflito com normas financeiras e de responsabilidade fiscal, muito menos em violação a acórdão anterior do TCU' (Peça 34, p. 13) . 
17.	No sentido de tentar comprovar a ausência desses conflitos, passa a tratar do conteúdo de cada um desses artigos e do aludido acórdão do TCU, inclusive com reprodução de trechos dos dispositivos legais (Peça 34, p. 13-15) . Entende que 'a prestação de contas contemplou adequadamente o registro de despesas e assunção de compromissos segundo o regime de competência' (Peça 34, p. 14) . Também, por entender que compete à 'Administração Pública COMO UM TODO manter um SISTEMA de gestão' (Peça 34, p. 14) , 'não se trata de competência deste ou daquele gestor, muito menos de unidades regionais de autarquias federais, desenvolver esse sistema' (Peça 34, p. 14) . No tocante ao acórdão do Tribunal, informa que não há 'nada relacionado com as ausências de informação ora questionadas' (Peça 34, p. 15) , pois trata especificamente de contabilização dos créditos de liquidação de instalação, 'ponto que não é repetido na presente auditoria' (Peça 34, p. 15) . 
18.	ANÁLISE: Em relação à ausência de provisão para créditos de liquidação duvidosa (conta contábil negativa do ativo circulante) , que deveria ter sido calculada sobre o montante de créditos de instalação recebíveis, a decisão do Tribunal, quando do julgamento das contas do exercício de 2009 (Acórdão 7034/2012-TCU-Primeira Câmara, de 13/11/2012) , é muito clara no item 9.2.2: determinar à Superintendência Regional do Instituto Nacional de Colonização e Reforma Agrária no Estado do Mato Grosso do Sul (SR (16) MS) que: 9.2.2. Em atendimento ao disposto na Portaria STN 564/2004, atualizada pela Portaria STN 467/2009 e pela Portaria STN 664/2010, e à Resolução CFC 1.137/2008, constitua e contabilize a provisão para créditos de liquidação duvidosa em relação aos valores de créditos recebíveis a título de crédito de instalação. Como estas contas foram apresentadas após esse acórdão (prolatado em 2012) , não havia motivos para os responsáveis não cumprirem a determinação do Tribunal, objeto de suas audiências, inclusive com menção ao acórdão. Logo, são reincidentes na irregularidade, conforme definição contida no artigo 16, §1º, da Lei nº 8.443/1992. 
19.	No que diz respeito à ausência dos registros da totalidade dos bens imóveis adquiridos para fins de reforma agrária e reavaliação de bens, constatações feitas pela própria Auditoria Interna do Incra-Sede (Peça 3, p. 6) , destaca-se que o artigo 50, caput, da Lei de Responsabilidade Fiscal taxativamente expressa que a escrituração contábil dos órgãos públicos deve obedecer às normas de contabilidade pública, dentre essas as do artigo 89 da Lei nº 4.320/1964: A contabilidade evidenciará os fatos ligados à administração orçamentária, financeira, patrimonial e industrial. Logo, a falta desse registro, além de contrariar dispositivos legais, demonstra um patrimônio da autarquia sem os principais bens, ou seja, sem os de valores mais significativos (fazendas adquiridas ou desapropriadas para fins de reforma agrária) , omissão essa que impede uma demonstração transparente da gestão fiscal por falta de informações na prestação de contas (art. 48 da Lei de Responsabilidade Fiscal) . 
20.	Ressalta-se que essas irregularidades não decorrem de ações comissivas ou omissivas do Presidente do Incra (Nacional) e sim dos dirigentes regionais (superintendente e chefes administrativos) , os responsáveis ouvidos nestas contas do Incra/MS, como especificam os artigos 110 e 114, II, do Regimento Interno/ Incra (Portaria MDA nº 20, de 08/04/2009) :
Art. 110. Às Superintendências Regionais - SR (00) , órgãos descentralizados, compete coordenar e executar, na sua área de atuação, as atividades homólogas às dos órgãos seccionais e específicos relacionadas ao planejamento, programação, orçamento, informática, modernização administrativa e garantir a manutenção, fidedignidade, atualização e disseminação de dados do cadastro de imóveis rurais e sistemas de informações do INCRA. (Grifo nosso) .
Art. 114. Às Divisões de Administração - SR (00) A compete coordenar e supervisionar a execução das seguintes atividades, dentre outras:
II - De Contabilidade:
a) executar os lançamentos dos fatos contábeis, dos ajustes das contas da Unidade Gestora em consonância com o plano de contas da União;
b) orientar e supervisionar as unidades gestoras sob sua jurisdição; manter atualizado o rol de responsáveis;
c) elaborar o processo de prestação de contas anual da Superintendência e atender às diligências dos órgãos de controle interno e externo;
d) examinar as prestações de contas diárias, suprimento de fundos, convênios e outros instrumentos congêneres que envolvam transferência de recursos;
e) controlar a concessão de diárias e passagens, cotação e indicação de reserva de bilhetes de passagens;
f) instaurar processos de Tomada de Contas Especial;
g) promover o registro no CADIN e no Sistema Integrado de Administração Financeira - SIAFI dos órgãos inadimplentes;
h) controlar e acompanhar convênios, contratos e instrumentos congêneres, que envolvam transferência de recursos; e
i) outras atividades compatíveis com suas atribuições. (Grifo nosso) . 
21. 	Corroborando com o entendimento de que os registros contábeis devem ser realizados pelas superintendências, haja vista que se tratam de suas competências regulamentares, a própria Auditoria Interna da autarquia apontou essa irregularidade (Peça 3, p. 6) quando do exame destas contas. Por isso, os responsáveis não conseguiram elidir os fundamentos das impugnações, razões pelas quais se pode julgar irregulares as contas dos responsáveis ouvidos, inclusive com aplicação das multas legais cabíveis, sem prejuízo das determinações ao órgão sobre essas irregularidades e fixações de prazos para as devidas correções. 
b) Apresentação do processo de contas de 2014 sem as informações previstas na Decisão Normativa/TCU nº 134/2013 (parágrafo 7, alínea 'b', desta instrução) 
22.	JUSTIFICATIVAS (Peça 34, p. 15-16) . Os responsáveis, por intermédio de seu advogado, entendem ser improcedente a audiência promovida porque o TCU, nessa questão, 'invadiu a esfera de atuação da Administração Pública e passou a exigir que a autarquia atue em certas atividades que não necessariamente deveria atuar' (Peça 34, p. 16) . 
23.	Especificamente sobre a alínea 'b.1' (regularização de imóveis rurais não incluídos no Programa Terra Legal) , entendeu ser objeto da audiência os imóveis inclusos nesse programa quando são os não incluídos, conforme dispõe o item 5.1.6 - parte C do Anexo II da DN/TCU nº 134/2013. Assim, passou a tratar desse programa, restrito à Amazônia Legal (Peça 34, p. 15) e totalmente desconexo com o teor da audiência. 	Em relação à alínea 'b.2', ou seja, falta de 'Detalhamento da Receita da Unidade (Sub alínea 'i' da alínea 'a' do item 4.2 da parte C do Anexo II da DN TCU nº 134/2013, combinado com o item 6 da Portaria TCU nº 03/2015) ', alega que 'a programação e a execução orçamentária foram detalhadas em inúmeros itens do relatório' (Peça 34, p. 16) ...., 'posto que as informações que são exigidas por lei foram todas prestadas' (Peça 34, p. 16-17) . 
24.		ANÁLISE: Em primeiro lugar, o TCU tem poder para regulamentar matérias de sua competência e jurisdição, nos termos do artigo 3º da Lei nº 8.443/1992. Assim, por intermédio da Decisão Normativa nº 134/2013, dispôs 'acerca das unidades jurisdicionadas cujos dirigentes máximos devem apresentar relatório de gestão referente ao exercício de 2014', não procedendo os argumentos sobre a suposta invasão de esfera de atuação do Incra/MS, quando lhe foram exigidas as referidas informações, previstas da parte 'C' do Anexo II dessa DN. 
25.	No mérito, o advogado dos responsáveis foi infeliz ao tratar do Programa Terra Legal, quando a norma do Tribunal exige informações de regularização fundiária justamente não referentes a esse programa. Como as apresentadas tratam desse infeliz argumento de invasão de competência da unidade jurisdicionada, não procedem. Logo, os responsáveis não conseguiram elidir os fundamentos da impugnação, devendo os fatos, nos termos do artigo 4º da Portaria/Segecex nº 13, de 27/04/2011, serem objetos de ciência à autarquia, ante a ausência dessas informações nas contas.
c) Fragilidades na estrutura interna da entidade para o acompanhamento das recomendações do Controle Interno (parágrafo 7, alínea 'c', desta instrução) 
26.	JUSTIFICATIVAS (Peça 34, p. 17-18) . O advogado dos responsáveis ouvidos, ao tratar desse assunto, alega que o exercício de 2014 foi atípico com a exclusão, pela CGU 'de 28 recomendações dos registros de acompanhamento, por estarem atendidas ou devida a perda de objeto ou inexequibilidade em face do decurso de tempo' (Peça 34, p. 17) . Informa que depois a própria 'CGU reavaliou o item e indicou que dezesseis recomendações foram consideradas atendidas, doze canceladas e apenas quatro reiteradas' (Peça 34, p. 17) . Como apenas uma das quatro recomendações possuía impacto no exercício de 2015, entende que 'os gestores aqui indicados adotaram todas as providências necessárias ao atendimento das recomendações expedidas pelo Controle Interno' (Peça 34, p. 17-18) . 
27.	ANÁLISE: A nosso ver, as justificativas dos responsáveis são procedentes ante a demonstração das quantidades de recomendações da CGU acompanhadas e cumpridas pelos gestores. Portanto, não há fato que possa ser objeto de medidas por parte do Tribunal. 
d) Situação deficitária de pessoal do Incra/SR-16, vez que no final do exercício de 2014 havia apenas 187 servidores (parágrafo 7, alínea 'd', desta instrução) 
28.	JUSTIFICATIVAS (Peça 34, p. 18-21) . O patrono dos responsáveis expressa que essa irregularidade não pode ser atribuída ao Superintendente e nem às chefias da Divisão de Administração do Incra/SR-16 porque o Presidente do Incra é que tem a atribuição de 'praticar todos os atos pertinentes à administração orçamentária, financeira, contábil, de recursos humanos, de patrimônio, de material e de serviços gerais, na forma da legislação em vigor - art. 122, VII, do Regimento Interno do Incra' (Peça 34, p. 18) . Informa, ainda, que desde o início de sua gestão (2011) , o Superintendente ouvido solicitou à Administração Central do Incra mais servidores, inclusive para exercer as funções na autarquia, conforme documentos juntados (Peça 34, p. 55-60) . Porém não foi atendido, 'muito embora no ano de 2012 novos servidores ingressaram no quadro de pessoal da Unidade' (Peça 34, p. 18) . Porém, posteriormente esses servidores pediram exoneração de seus cargos por falta de atrativos. 
29.	Em razão desse problema e para evitar impacto direto sobre a execução das funções essenciais do órgão, firmou-se 'Acordo de Cooperação Técnica com 12 Prefeituras para obter recursos mínimos necessários à coleta de informações nos Projetos de Assentamento' (Peça 34, p. 19) e 'contratos com as prestadoras dos serviços de Assistência Técnica' (Peça 34, p. 21) , procedimentos esses questionados no item seguinte (alínea 'e') das audiências. Entende que o gestor utilizou de 'todos os meios necessários, dentro de sua esfera de competência, para contornar os problemas de falta de pessoal' (Peça 34, p. 21) . Informa, ainda, que a própria CGU reconhece a limitação de competência da entidade, responsável apenas por promover 'estudo do número de funcionários ideal para a Autarquia, dependendo da Sede a deflagração do processo de contratação' (Peça 34, p. 21) , na pessoa de seu Presidente, que pratica os atos relativos aos recursos humanos, nos termos dos artigos 21, VI, e 122, VII, do Regimento Interno/ Incra (Portaria MDA nº 20, de 08/04/2009) . 
30.	ANÁLISE: A questão da falta de pessoal da entidade foi cabalmente exposta na instrução Inicial (Peça 9, parágrafos 46 a 50) . Naquela oportunidade foi destacado, com base nas informações do próprio Relatório de Gestão (Peça 1, p. 69) , que no início do exercício de 2014 a UJ contava com 209 (duzentos e nove) servidores e no final só tinha 187 (cento e oitenta e sete) . Desse quantitativo, 11 (onze) servidores estavam afastados judicialmente e 14  (quatorze) cedidos a outros órgãos, resultando a força de trabalho efetiva do órgão em apenas 162 (cento e sessenta e dois) servidores. 
31. 	Essa situação deficitária de pessoal estava interferindo, negativamente, nas atribuições da entidade, que possuía, no exercício de 2014 (presentes contas) , um contingente de cerca de trinta mil lotes sob sua jurisdição, e, por conseguinte, no desenvolvimento do Programa Nacional de Reforma Agrária no Mato Grosso do Sul. Para evitar a paralisação de atividades essenciais, os gestores têm se valido de parcerias e convênios com municípios e até mesmo com as entidades prestadoras de serviços de assistência técnica, obtendo a mão-de-obra terceirizada necessária, não solucionando, definitivamente, o problema.  
32.	Assim, o que se pode abstrair das justificativas dos responsáveis é que o problema da falta de pessoal da entidade não pode ser solucionado em nível de Superintendência, apesar de tomadas algumas medidas. Isso decorre do fato de o Presidente do Incra ter a competência necessária para atos relativos aos recursos humanos, nos termos dos artigos 21, VI, do Estatuto do Incra e artigo 122, VII, do Regimento Interno/ Incra (Portaria MDA nº 20, de 08/04/2009) , cujo o teor deste é o seguinte:  
Art. 122. Ao Presidente incumbe:
VII - praticar todos os atos pertinentes à administração orçamentária, financeira, contábil, de recursos humanos, de patrimônio, de material e de serviços gerais, na forma da legislação em vigor, e determinar auditorias e verificações periódicas nessas áreas;
33.	Dessa forma, a confortável situação de incompetência legal, regulamentar e financeira por parte dos gestores das superintendências, repassando o problema apenas para o Presidente do Incra, não procede. As ações adotadas pelo Incra/SR-16 na tentativa de resolver essa deficiência de pessoal limitaram-se ao encaminhamento de um memorando, em dez/2011 - início da gestão do Superintendente (Peça 34, p, 55) , à direção do Incra-Nacional, bem como a terceirização de algumas atividades, via acordo de cooperação técnica com prefeituras municipais e entidades contratadas para assistência técnica. Não há demonstração de estudos da força de trabalho necessária, considerando as atividades da autarquia, exonerações motivadas por questões salariais e nem outras circunstâncias, como pedidos formais e anuais ao dirigente máximo do Incra. 
34. 	Tudo isso demonstra que não está havendo interesse da direção local em resolver a questão da deficiência de pessoal, de forma definitiva. No entanto, não há dúvida de que as medidas efetivas devem ser tomadas, em última instância, pela Direção Nacional do Incra, na pessoa de seu Presidente, conforme definido no Regimento Interno. Em razão desse fato, entendemos que a impropriedade deve ser objeto de ciência ao órgão, conforme artigo 4º da Portaria/Segecex nº 13, de 27/04/2011. 
e) Parcerias, convênios e acordos com prefeituras e contratos com empresas privadas, terceirizando as atribuições típicas dos servidores (parágrafo 7, alínea 'e', desta instrução) 
35.	JUSTIFICATIVAS (Peça 34, p. 19-22) . Em relação a essa questão, os responsáveis ratificam o contido na audiência, por intermédio de seu advogado, de que uma das formas encontrada pelo Incra/SR-16 para solucionar parte do problema da deficiência de pessoal na entidade foi firmar acordos de cooperação técnica com 12 (doze) prefeituras municipais do Mato Grosso do Sul. Nesse caso, os municípios cedem 02 (dois) servidores municipais para auxiliar os servidores do Incra 'na coleta de informações nos Projetos de Assentamento' (Peça 34, p. 19) . 
36.	No entanto, entendem que, ao contrário do exposto na audiência, questionando esse procedimento em razão do disposto no art. 37, II, da Constituição Federal, e na Súmula 331 do TST, o artigo 10, §7º, do Decreto-lei nº 200/1967, este posteriormente regulamentado pelo Decreto nº 2.271/1997, 'os servidores municipais não desempenham as tarefas de competência exclusiva dos funcionários do INCRA (Peça 34, p. 20) , como exposto na audiência. 'Apenas complementam o trabalho destes agentes públicos, auxiliando-os na coleta de informações' (Peça 34, p. 20) . Adiantam que o recente Decreto nº 8.738/2016, de 13/05/2016 (art. 52) permite 'a realização de convênios com Prefeituras Municipais para terceirização de serviços de apoio para a reforma agrária' (Peça 34, p. 22) . 
37.	Além desses acordos de cooperação pactuados com as prefeituras municipais, os gestores ouvidos também ratificam que outra forma de minimizar o problema de deficiência de pessoal foi firmar 'contratos com as prestadoras dos serviços de Assistência Técnica, conforme apontado no Relatório de Gestão (Peça 1, p. 70) , de forma a permitir o cumprimento das ações planejadas no Plano Estratégico de Reforma Agrária para o Mato Grosso do Sul' (Peça 34, p. 21) . 
38. 	ANÁLISE: Conforme relatado na instrução inicial (Peça 9, parágrafo 50) e ratificado pelos próprios gestores, a solução encontrada para minimizar a falta de pessoal no Incra/SR-16 e viabilizar o cumprimento das metas planejadas foi pactuar convênios com municípios e contratos com as empresas de assistência técnica. Entendeu-se, por ocasião dessa instrução, que esses procedimentos de fornecimento de mão-de-obra, infringia-se as jurisprudências (Súmula 331 do TST) e normas constitucionais - concurso público (art. 37, II) . 
39.	Porém, considerando que os servidores municipais não desempenham atividades exclusivas dos servidores do Incra, apenas auxiliam na coleta de informações; essa terceirização de mão-de-obra foi recentemente regulamentada no artigo 17 do Decreto nº 8.738/2016; e o Tribunal expediu acórdãos, a exemplo do Acórdão 753/2008-TCU-Plenário, recomendando ao Incra para elaborar 'normas e rotinas de trabalho que integrem as prestadoras de assistência técnica na coleta de dados para inclusão nos módulos do Sipra ou sistema que vier a substituílo', essa matéria já possui entendimento pacificado. 
40.	Nesse sentido, e tendo em vista que os responsáveis ouvidos conseguiram elidir os fundamentos das impugnações, entendemos que as razões de justificativas devem ser acatadas pelo Tribunal. Portanto, em relação a essa matéria, não há fatos que influencia no julgamento destas contas. 
f) Fragilidades nos controles internos da área de pessoal (parágrafo 7, alínea 'f', desta instrução) 
41.	JUSTIFICATIVAS (Peça 34, p. 26-27) . Sobre os problemas apontados nesse item da audiência, os responsáveis ouvidos, por intermédio de seu advogado, entendem não ser necessário um código de ética específico para os servidores do Incra/SR-16, pois se tem observado 'as previsões normativas contidas no Decreto 1.171/1994 e que este, por possuir normas de caráter amplo, abrangem todos os comportamentos e condutas esperadas de seus servidores' (Peça 34, p. 26) . 
42.	Quanto às comissões de ética, informa que foi instituída no âmbito da Unidade, 'por meio da Ordem de Serviço 1NCRA/SR (16) /MS/N° 51, publicada em 08/07/2013 no boletim de serviço n° 27 (anexo) , no intuito de dar efetividade às normas do Decreto 1.171/94' (Peça 34, p. 27) , cuja cópia dessa OS juntou-se aos autos (Peça 34, p. 85) . Inclusive, no exercício de 2014, essa comissão se reuniu periodicamente, sem, no entanto, gerar as respectivas 'atas dessas reuniões por não terem os seus integrantes identificado nenhum caso concreto que ensejasse apuração' (Peça 34, p. 27) .  
43.	Em relação à falta de engajamento da Unidade que incentive a participação de servidores na elaboração de procedimentos, instruções operacionais ou código de ética ou de conduta, afirmam que as normas operacionais ou de procedimentos 'são fruto de discussões entre membros de diversas unidades jurisdicionadas, ou mesmo, fruto de palestras ou seminários onde o tema seja debatido' (Peça 34, p. 27) . Entendem que esses pontos 'não podem ser imputados aos gestores que aqui se justificam ou não constituem violação a comando legal, tanto que não foram indicados dispositivos de lei em tese violados, mas apenas opiniões subjetivas de auditores, que, apesar de respeitáveis, jamais poderiam ser tidas como impositivas aos gestores' (Peça 34, p. 27) . Ainda junta aos autos cópias de documentos no sentido de comprovar suas razões de justificativa (Peça 34, p. 86-89) . 
44. 	ANÁLISE: A nosso ver, procedem as razões de justificativa apresentadas pelos responsáveis, haja vista que as condutas dos servidores da entidade são avaliadas pelas normas prevista no Decreto 1.171/1994, não havendo necessidade de haver um código de ética específico para seus servidores, quando já existe um de abrangência ampla. A documentação juntada também comprova os procedimentos adotados no sentido de melhorar os controles interno do setor. Porém, em relação à falta de atas das reuniões da comissão ética, por contrariar o princípio do formalismo dos atos públicos (artigo 5º, II, §2º, da Constituição Federal) , entendemos que deve ser objeto de ciência ao órgão, nos termos do artigo 4º da Portaria/Segecex nº 13, de 27/04/2011. 
g) Ausência ou intempestividade de registros de atos de pessoal no Sisac (parágrafo 7, alínea 'g', desta instrução) 
45.	JUSTIFICATIVAS (Peça 34, p. 28-30) . Sobre esse item da audiência, os responsáveis, por meio de seu patrono, apresentam suas razões de justificativa, acompanhadas de documentos comprobatórios (Peça 34, p. 61-74) , que, à época da auditoria das contas, foram encaminhadas à CGU/MS. Justificou-se, naquela oportunidade, que esse fato decorreu do 'excesso de demanda de trabalho do Serviço de Pessoal ocasionado por esvaziamento do Órgão, entre outros, pelo baixo atrativo salarial e falta de recomposição de mão-de-obra por meio de concurso público' (Peça 34, p. 29) . Além disso, os servidores que desenvolviam as atribuições relacionadas aos procedimentos do Sisac solicitaram vacância de seus cargos ou foram remanejados para outras áreas. Para complicar ainda mais a situação, quando da visita dos técnicos da CGU/MS à entidade, houve perda de senhas de acesso ao sistema. Analisadas essas justificativas, a CGU/MS considerou esses fatos como evidências de 'fragilidade entre o dimensionamento das tarefas e o quantitativo de servidores disponíveis habilitados a cadastrar atos de pessoal no Sisac' (Peça 34, p. 29) .  
46.	Em seguida, os responsáveis voltam a tratar da deficiência de pessoal na entidade, solucionável apenas via concurso público, procedimento de competência da Sede-Incra. Em relação aos processos de aposentadoria relacionados na audiência, então pendentes de registros, informam que foram todos regularizados, demonstrando apenas mera observância de descumprimento de prazo por ausência de pessoal na área. Informam, ainda, em 2014 somente foram alocados recursos (humanos e financeiros) em ações que pudessem 'priorizar os maiores problemas da autarquia no estado de Mato Grosso do Sul. E essa prioridade deu-se, em primeiro lugar, para o abastecimento de água dos assentamentos, um grave problema oriundo de gestões anteriores, que comprometia, não só a produção dos assentamentos, mas a própria dignidade dos assentados' (Peça 34, p. 29-30) .  
47.	Os responsáveis ouvidos informam, por último, que mesmo as áreas não consideradas prioritárias, 'ainda que fosse impossível que funcionassem no seu melhor desempenho (eis que isso demanda plena disposição de recursos) , não trouxeram prejuízo algum à Administração Pública, ou mesmo à finalidade pública pretendida pela autarquia agrária' (Peça 34, p. 30) . Por isso entendem que, apesar da deficiência de pessoal, 'os fatos em questão constituem meras irregularidades formais de não observância do prazo previsto pela IN/TCU n° 55/2007 e que não possuem o condão de trazer prejuízos ao erário e, por isso mesmo, não merecem ser causa de eventual reprovação das contas'  (Peça 34, p. 30) .
48. 	ANÁLISE: A nosso ver, procedem as razões de justificativa apresentadas pelos responsáveis. Os problemas verificados nesse setor da entidade têm praticamente a mesma causa antes relatada: carência de pessoal da autarquia em razão de baixa remuneração. Os servidores treinados, capacitados pelo Incra acabam mesmo optando por outros concursos e pedindo exonerações de seus cargos. Por isso a intempestividade na realização de procedimentos necessários, como os de registros dos atos relativos ao Sisac. Os registros pendentes quando da auditoria da CGU foram efetivamente realizados, corrigindo assim os problemas apontados nesse item da audiência. Assim, nesse caso e ante as justificativas apresentadas, inclusive com as devidas correções dos atos então não registrados, entendemos que apenas a intempestividade deve ser objeto de ciência ao órgão, nos termos do artigo 4º da Portaria/Segecex nº 13, de 27/04/2011. 
i) Insuficiência de pessoal e inadequadas estruturas física e tecnológica no Setor de Convênios para as atividades específicas (parágrafo 7, alínea 'i', desta instrução) 
49.	JUSTIFICATIVAS (Peça 34, p. 22-23) . A respeito desse problema, os responsáveis, por meio de seu advogado constituído, ratificam as informações apresentadas no item que tratou da deficiência de pessoal do Incra/SR-16, examinado nos parágrafos 28 a 34 desta instrução, quando sugerimos, em relação a essa situação, que os fatos devem ser objetos de ciência ao órgão. Nesse item, ainda destacam que manifestaram sobre essa questão quando da notificação da CGU, por meio do Ofício nº 1157/2015/INCRA/G-PC (Peca 34, p. 75) , juntando outros documentos (Peça 34, p. 76-83) . 
50.	Ressaltam, em relação às inadequadas estruturas física e tecnológica nesse setor, que 'foi celebrado contrato administrativo para a realização de manutenção preventiva e corretiva à frota veicular desta Unidade a fim do saneamento da deficiência identificada' (Peça 34, p. 23) , o que vem minimizando os problemas com os veículos desse setor. 'Ademais, o Órgão Central deflagrará licitação pública de âmbito nacional para recomposição da frota veicular desta Autarquia, por demais envelhecida' (Peça 34, p. 23) . Como a 'instauração de certames licitatórios para a compra de equipamentos destinados a suprir a deficitária infraestrutura física e tecnologia do órgão' (Peça 34, p. 23) é de competência do Presidente do Incra, cabe as superintendências apenas 'a comunicação de suas necessidades específicas' (Peça 34, p. 23) , competência limitada essa até reconhecida pela CGU. 
51.	ANÁLISE: Conforme exposto na instrução inicial, o Setor de Convênios da entidade, no exercício de 2014, tinha apenas 04 (quatro) servidores para executar as atividades de fiscalização e exames das prestações de contas desses pactos. Além disso, as estruturas física e tecnológica eram inadequadas por falta de veículos, máquinas fotográficas, notebook, GPS e outros equipamentos, necessários às atividades do setor. Ressalta-se que nas contas dessa entidade (exercício de 2012 - TC-Processo 021.172/2013-7) , esses problemas também foram apontados, ou seja, estão sendo recorrentes na gestão da entidade sem uma solução definitiva. Inclusive no julgamento dessas contas (Acórdão 2144/2015-TCU-Segunda Câmara, de 05/05/2015) , posteriormente ao exercício em exame (2014) , o Tribunal determinou o seguinte (item 1.7.1.2.6) : 
1.7. Determinar:
1.7.1. à Superintendência Regional do Incra no Estado do Mato Grosso do Sul que:
1.7.1.2. se abstenha de incorrer nas falhas descritas a seguir, identificadas nestas contas anuais, adotando providências com vistas a saná-las:
1.7.1.2.6. fragilidades no setor de convênios em face da ausência de normativos internos de mecanismos de informação, comunicação e de indicadores e, ainda, estrutura de pessoal e de tecnologia incompatível com o volume de transferência de recursos, possibilitando a existência de um grande estoque de prestações de contas de convênios com prazos de análise vencidos e com relatórios técnicos concluídos, mas pendentes de ações de instauração das respectivas tomadas de contas especiais no prazo legal (180 dias) a exemplo das prestações de contas do Convênio/Siafi nº 513415, Convênio/Siafi nº 513513, Convênio/Siafi nº 517803 e Convênio/Siafi nº 517891, e a ausência de verificação in loco da execução dos objetos pactuados, falhas que contrariam as normas previstas no Decreto nº 6.170/2007 e na Portaria Interministerial nº 127/2008; 
52.	Observa-se [que] essas fragilidades no Setor de Convênios, apontadas em 2012 e agora no exercício das presentes contas (2014) , têm causado intempestividade na análise das prestações das contas, ausência de acompanhamento e fiscalização dos objetos firmados e, ainda, não instauração de processos de TCE sobre os prejuízos verificados. Como têm sido recorrentes, sem que haja medidas efetivas por parte dos dirigentes da entidade, certamente confiantes na ausência de sanções nas determinações do Tribunal (fixação de prazos e aplicação de multas) , não procedem as justificativas apresentadas pelos responsáveis. 
53.	Tal como exposto no parágrafo 33 desta instrução, a confortável situação de alegação de incompetência legal, regulamentar e financeira por parte dos gestores ouvidos, repassando o problema para o Presidente do Incra, também não procede. Sequer foram indicadas as ações adotadas pela entidade na tentativa de resolver a deficiência de pessoal desse setor, a exemplo de transferências ou de requisições de servidores de outros setores ou até mesmo pedidos à direção do Incra-Nacional. Também não há demonstração de estudos da força de trabalho necessária, considerando as atividades do setor ou outras circunstâncias. 
54.	Em relação à falta de estrutura física, a providência tomada limitou à celebrado de um contrato administrativo para a realização de manutenção preventiva e corretiva dos veículos, medida acanhada em relação à gravidade dos problemas. As possíveis licitações para compras de equipamentos, apesar de necessárias, foram tomadas pelo Presidente do Incra, em razão de sua competência regimental. Isso demonstra que não havia interesse da direção local em resolver esses problemas desse setor. 
55.	Dessa forma, e tendo em vista se tratar de problemas recorrentes na gestão da entidade, entendemos que os responsáveis não conseguiram elidir os fundamentos das impugnações, razões pelas quais se pode sugerir o julgamento irregular de suas contas, inclusive com aplicação das multas legais cabíveis, sem prejuízo das determinações ao órgão sobre essas irregularidades e fixação de prazos para as devidas correções. 
j) Fragilidades nos controles internos de transf. voluntárias, impossibilitando cumprir o Decreto nº 6.170/2007 e Port. Interministerial nº 127/2008 (parágrafo 7, alínea 'j', desta instrução) 
56.	JUSTIFICATIVAS (Peça 34, p. 25-26) . Nesse item da audiência foram arroladas diversas causas para as fragilidades nos controles internos das transferências voluntárias, dentre as quais a falta de capacitação e de treinamento dos servidores do Incra/SR-16. Os responsáveis ouvidos procuram, por intermédio de seu advogado constituído, destacar essa como sendo a principal causa arrolada, até porque a insuficiência de pessoal e inadequadas estruturas física e tecnológica no Setor de Convênios, também indicadas como causas, já foram examinadas no item anterior desta audiência (parágrafos 49 a 55 desta instrução) . Assim, informam que 'a capacitação de pessoal depende da elaboração de Plano Anual de Capacitação, cuja atribuição é da Divisão de Capacitação e Avaliação Funcional' (Peça 34, p. 25) , do Incra-Sede, assim como da aprovação e liberação dos recursos. Cada superintendência apenas apresenta suas necessidades, seguindo as capacitações priorizadas pela Presidência do Incra. 
57.	Entendem que 'a falta de plano anual de capacitação referente ao ano de 2014 não pode ser imputada ao INCRA/MS, vez que cabia à Sede sua confecção, definição de prioridades e disponibilização de recursos' (Peça 34, p. 25) . Adiantam, ainda, que em 2014 'a previsão do índice de abrangência de capacitação estimada era de 21,91%, sendo que foram realizados 45,51%, ou seja, houve um número maior do que o estimado de servidores capacitados. Além disso, foram realizados 24 cursos, sendo 360 horas/aula realizados pela Escola Governamental e outros eventos gratuitos. Assim, foram capacitados 110 servidores com total de 822 horas/aula' (Peça 34, p. 26) . 
58.	ANÁLISE: Observamos que os responsáveis não contestam efetivamente o fato de haver fragilidades nos controles internos das transferências voluntárias, impossibilitando o cumprimento das normas previstas no Decreto nº 6.170/2007 e na Portaria Interministerial nº 127/2008, ambos normativos que tratam da formalização, execução, acompanhamento, fiscalização e prestação de contas de convênios. Tentam, por meio dessas justificativas, apenas minimizar uma das causas apontadas, no caso a falta de capacitação. Não há dúvidas de que os investimentos em treinamentos de servidores não são de baixos custos e que podem até requerer paralizações de atividades por determinado período. Por isso a importância de planos anuais de capacitação, no caso a cargo do Incra-Sede, fomentado por informações das superintendências. Nesse caso, procedem as razões de justificativa dos responsáveis. 
59.	No entanto, conforme anteriormente exposto, não foi só essa a causa indicada nas audiências dos responsáveis. A situação deficitária de pessoal e inadequadas estruturas física e tecnológica, examinadas nesta instrução (parágrafos 49 a 55) , também contribuem para que não se dê cumprimento aos normativos que tratam da formalização, execução, acompanhamento, fiscalização e prestação de contas de convênios, principalmente ao Decreto nº 6.170/2007 e na Portaria Interministerial nº 127/2008, razões pelas quais os responsáveis não conseguiram elidir os fundamentos das impugnações. Assim, tal como exposto no parágrafo 55 desta instrução, pode-se julgar irregulares suas contas, inclusive com aplicação das multas legais cabíveis, sem prejuízo das determinações ao órgão sobre essas irregularidades e fixação de prazos para as correções. 
Irregularidades em vários convênios pactuados pelo Incra-SR-16 (parágrafo 7, alíneas 'h', 'k', 'l', 'm', 'n', 'o', 'p', 'q', 'r', 's' e 't', desta instrução) 
60.	JUSTIFICATIVAS. Sobre as irregularidades constatadas em vários convênios firmados pelo Incra-SR-16 com outras entidades, objetos das audiências promovidas por esta unidade (alíneas 'h', 'k', 'l', 'm', 'n', 'o', 'p', 'q', 'r', 's' e 't' - parágrafo 7 desta instrução) , os responsáveis, por meio de seu advogado constituído, apresentam as razões de justificativa juntadas aos autos (Peça 34, p. 30-48) , acompanhadas dos respectivos documentos comprobatórios (Peça 34, p. 90-220) . Em suas razões, os responsáveis procuraram separar o que há de comum e específico nas irregularidades apontadas nessas alíneas, que tratam dos seguintes fatos: 
	- alínea 'h' (irregularidades graves em vários convênios/Incra-16, mas que continuavam vigentes em 2014) ;
	- alínea 'k' (intempestividade na análise das prestações de contas de vários convênios) ; 
	- alínea 'l' (ausência de fiscalização ou acompanhamento dos objetos de diversos convênios) ; 
	- alínea 'm' (intempestividade na instauração de tomadas de contas especiais referentes a 04 convênios) ;
	- alínea 'n' (Convênio/Incra-SR-16 nº 527.106, de 10/06/2005, com vigência encerrada em 10/06/2008, mas com sucessivas prorrogações de prazo para conclusão do objeto) ; 
	- alínea 'o' (Convênio/Incra/SR-16 nº 513.513, de 13/10/2004, com vigência encerrada em 13/10/2007, mas com sucessivas prorrogações de prazo para conclusão do objeto) ; 
	- alínea 'p' (Convênio/Incra-SR-16 nº 517.113, de 10/06/2005, com vigência encerrada em 10/06/2008, mas com sucessivas prorrogações de prazo para conclusão do objeto) ; 
	- alínea 'q' (Convênio nº 517.891, de 28/12/2004, com vigência encerrada em 28/12/2007, mas com sucessivas prorrogações de prazo para execução do objeto) ; 
	- alínea 'r' (Convênio/ Incra-SR-16 nº 704.058/2009, de 29/07/2009, com sucessivas prorrogações do prazo de vigência de conclusão do objeto) ; 
	- alínea 's' (Convênio/ Incra-SR-16 nº 704.058/2009, de 29/07/2009, com relatórios do próprio Incra/SR-16, indicando, em apenas cerca de 30% do objeto previsto) ; e 
	- alínea 't' (Convênio/ Incra-SR-16 nº 704.058/2009, de 29/07/2009, com relatório nº 01/2014 indicando uma extensão real de 184 km de estradas quando foram previstos 250 km, com excessivo quantitativo de serviços de regularização mecânica da faixa de pista e limpeza) . 
61.	Os responsáveis denominaram a parte comum de suas justificativas de 'Da adequada gestão de transferências voluntárias' (Peça 34, p. 30-36) . Já o restante das justificativas (Peça 34, p. 36-48) refere-se a parte específicas de cada convênio indicado nas aludidas alíneas das audiências. Seguindo essa ordem de separação, foram examinados esses itens da audiência. 
62.	Sobre a parte comum das justificativas, os responsáveis, após resumirem o conteúdo dessas alíneas das audiências (Peça 34, p. 30) , informam as datas em que foram nomeados como dirigentes da autarquia em exame (Sr. Celso Cestari Pinheiro, Superintendente em 29/08/2011; Sra. Elizete Fátima Alexandre, Chefe de Divisão Administrativa em 20/12/2012; e Sra. Rosana Maciel da Cruz Costa, também Chefe de Divisão Administrativa em 01/12/2014) . Entendem que o primeiro 'problema com a gestão de convênios não se restringe à Superintendência Regional do Incra/MS, mas atingia, já em 2006, toda a autarquia, desde a Administração Central a todas as regionais' (Peça 34, p. 31) , fato reconhecido no Acórdão 578/2010-TCU-Plenário, de 24/03/2010. Em razão das determinações do Tribunal nesse acórdão, o Incra expediu a Portaria nº 167/2012, 'determinando a regularização da situação dos convênios até o fim do exercício de 2013' (Peça 34, p. 31) .
63.	No entanto, como a aludida portaria não indicou os recursos humanos e financeiros, haja vista que os superintendentes 'pouco podiam fazer se não lhes foi disponibilizada a estrutura e os recursos necessários' (Peça 34, p. 32) , foi 'evidente o contrassenso entre a Portaria n° 167/2010 da Presidência do Incra, que determinava um prazo até o final do exercício de 2013 para resolução de questões acerca de convênios' (Peça 34, p. 33) e o seu cumprimento. Mesmo assim, informam que foram diligentes, evitando prejuízos à autarquia, quando editarem a Portaria/INCRA-SR-16 nº 57, em 30/12/2011, constituindo uma Comissão Permanente de Tomada de Contas Especial, portaria essa substituída pela de número 07/2014, de 27/03/214 (Peça 34, p. 84) , posteriormente revogada pela de nº 14/2014 (atualmente em vigência) . 
64.	Entendem, também, que houve significativa melhora no Setor de Convênios, inclusive com reconhecimento do Tribunal (Acórdão 3335/2013-TCU-Segunda Câmara) , apesar do quadro deficiente de recursos humanos e de infraestrutura, quando enviaram ofícios 'cobrando a contrapartida dos convenentes, o recolhimento de tributos, informou a rejeição das contas abrindo prazo para defesa do convenente, além de ter instaurado a devida Tomada de Contas Especial, quando cabível tal medida' (Peça 34, p. 34) . Para comprovarem esses procedimentos juntam aos autos documentos (Peça 34, p. 90-220) . Por isso, discordam das avaliações da CGU/MS, que considerou os controles internos desse setor ineficientes, insuficientes e intempestivos. Ao contrário, entendem 'que a análise dos convênios foi SUFICIENTE e EFICIENTE para evitar prejuízo ao erário, que é o que mais importa na gestão pública' (Peça 34, p. 35) . 
65.	Os responsáveis informam ainda que não se pactuou convênios em 2013 e que no exercício destas contas (2014) , 'muita cautela foi empregada na celebração de qualquer outro convênio e no repasse de verbas em qualquer circunstância' (Peça 34, p. 35) . Por isso, entendem que 'é incabível a reprovação das contas em exame, pois fazê-lo seria punir o gestor público por ter melhorado significativamente a gestão do órgão' (Peça 34, p. 35) .  
66.	Especificamente sobre os convênios arrolados nas referidas alíneas das audiências desta Unidade, informam que '1) foram pactuados, aprovados e tiveram sua vigência iniciada em anos anteriores de CELSO, que assumiu a Superintendência Regional em 29 de agosto de 2011; 2) não houve repasse de verbas públicas durante o período em que o requerente CELSO esteve à frente da superintendência regional da autarquia' (Peça 34, p. 36) . Para demonstrar esses fatos, apresentam informações sobre as últimas liberações dos recursos de cada um dos convênios relacionados nas audiências objetos dessas razões justificativa, conforme consta da Peça 34, p. 36. 
67.	Por último, nessa parte comum das razões de justificativa sobre as irregularidades indicadas nas aludidas alíneas das audiências, os responsáveis tratam do exaurimento de prazo para instauração de Tomada de Contas Especial (TCE) . Apesar de ratificarem esse fato, procuram justificá-lo com a alegação de falta de recursos e ante a pretensão imprescritível de ressarcimento do erário, prevista no artigo 37, §5º, da Constituição Federal. Informam, ainda, que 'em grande parte dos convênios aqui indicados não se vislumbrou a hipótese de instauração de TCE na medida em que os ajustes não chegaram ao seu termo final e, portanto, não houve parecer conclusivo da autoridade competente apurando dano' (Peça 34, p. 37) . Entendem que a TCE 'constitui medida de exceção a ser utilizada quando haja comprovada ocorrência de dano ao erário e apenas após esgotadas todas as medidas administrativas possíveis para elisão das irregularidades verificadas' (Peça 34, p. 37) .   
68.	ANÁLISE: Em primeiro lugar, o problema dos convênios pactuados pelo Incra-SR-16, a exemplo da falta de acompanhamento e fiscalização da execução dos objetos pactuados, vem de longa data, conforme demonstram as deliberações do Tribunal, inclusive o Acórdão 3335/2013-TCU-Segunda Câmara, mencionado pelos próprios dirigentes ouvidos. Nesse acórdão, conforme comentamos no parágrafo 15 desta instrução, ao contrário do suposto reconhecimento, o Tribunal determinou à entidade para acompanhar e fiscalizar a execução dos objetos dos convênios pactuados. Por isso os controles internos desse setor da entidade foram negativamente avaliados pela CGU-Regional/MS. 
69.	Outra questão levantada pelos responsáveis diz respeito ao não cumprimento da Portaria/ Incra nº 167/2012. Essa portaria fixou um prazo limite (fim do exercício de 2013) para a regularização das situações dos convênios pactuados pelas superintendências. No entanto, os dirigentes ouvidos, alegando ausência de pessoal e de infraestrutura, fatos já examinados nessa instrução (parágrafos 49-55) , não deram cumprimento à própria decisão do Incra. Já a edição de portarias, instituindo comissões permanentes de instauração de TCEs, e o envio de ofícios aos convenentes são atos normais de quem pactua convênios, ou seja, não são medidas adotadas no sentido de mudar a situação grave que passava o Setor de Convênios da entidade, ante a ausência de fiscalização, de exames das prestações de contas dos convênios e de instauração de TCEs. 
70.	Da mesma forma, não se pode alegar melhorias no setor só por não se ter assinado convênios no decorrer do exercício de 2014 ou, quando pactuados, tomou-se as devidas cautelas. Ocorre, conforme exposto pelos próprios dirigentes, que os fatos apontados nos convênios objetos dessas audiências não dizem respeito à celebração e sim falta de acompanhamento, fiscalizações, prestações de contas, com seus respectivos exames, e instaurações de TCEs, dos convênios que já existiam, ou seja, dos pactuados em gestões anteriores dos responsáveis. Assim, a não realização desses procedimentos, previstos nas normas regulamentares sobre convênios, a exemplo do Decreto nº 6.170/2007 e da Portaria Interministerial nº 127/2008, conforme comentamos nos parágrafos 56 a 59 desta instrução, foram atos omissivos dos dirigentes ouvidos. 
71.	Em relação a oportunidade de se instaurar TCEs, entendemos que não há o alegado poder discricionário e ilimitado dos dirigentes, haja vista se tratar de um procedimento que deve ser feito imediatamente às constatações de 'omissão no dever de prestar contas, da não comprovação da aplicação dos recursos repassados pela União, na foram prevista no inciso VII do art. 5º desta lei, da ocorrência de desfalque ou desvio de dinheiros, bens ou valores públicos, ou, ainda, da prática de qualquer ato ilegal, ilegítimo ou antieconômico de que resulte dano ao Erário' (art. 8º, caput, da Lei nº 8.443/92) . Ou seja, havia necessidade de identificar essas causas, acompanhando ou fiscalizando os objetos dos convênios, procedimentos esses não realizados pelos responsáveis, para, se fosse o caso, instaurar as TCEs. 
72.	Por conseguinte, os responsáveis, com essas razões de justificativa, não conseguiram elidir os fundamentos das impugnações constantes das audiências contidas nas referidas alíneas. Por isso, pode-se julgar irregulares suas contas, inclusive com aplicação das multas legais cabíveis, sem prejuízo das determinações ao órgão sobre essas irregularidades e fixação de prazos para as devidas correções. 
h) Irregularidades graves nos Convênios/Incra-16 nº s 513.513, 517.891, 527.106 e 527.113, mas que continuavam vigentes em 2014 (parágrafo 7, alínea 'h', desta instrução) 
73.		JUSTIFICATIVAS (Peça 34, p. 38-43) . Nesse item da audiência foi solicitado aos responsáveis para que apresentassem razões de justificativa sobre a vigência desses convênios, uma vez que, apesar de firmados entre os exercícios de 2004 e 2005, continuaram vigentes em 2014, sendo que alguns 'não foram objetos de instauração de tomadas de contas especiais, contrariando pareceres elaborados por técnicos da UJ, relatórios de auditoria desta Controladoria Geral da União, em exercícios anteriores, e deliberações do Tribunal de Contas da União', de acordo com o relatório/ CGU/Regional-MS. Além das justificativas sobre a oportunidade de instauração de TCEs, resumidas no parágrafo 67 desta instrução, com nosso entendimento exposto nos parágrafos 71 e 72 desta instrução, os responsáveis, por intermédio de seu advogado legalmente constituído, apresentaram outras razões para a não instauração das respectivas TCEs, especificando, inclusive, os pactuantes, objetos e as situações de cada um dos convênios retro citados.  
74.	Convênio nº 513.513 (Peça 34, p. 38-39) . No caso desse convênio, os responsáveis informam que foi firmado com a Associação Assentamento PA Aldeia, com interveniência do Município de Bataguassu/MS, em 13/10/2004, com termo final fixado para 31/12/2015, cujo objeto foi 'o desenvolvimento e consolidação do projeto de assentamento, visando sua integração à agricultura familiar' (Peça 34, p. 38) , sendo que a última liberação de recursos ocorreu 02 (dois) anos antes da gestão do ex-Superintendente ouvido. Como o termo final da execução do convênio era posterior ao encerramento de suas gestões, entendem que, até então, 'não se mostrou necessário, durante a gestão dos requerentes, a instauração de TCE' (Peça 34, p. 39) . 
75.	Convênio nº 517.891 (Peça 34, p. 40-41) . Ao tratarem desse convênio, informam que foi pactuado com 'a Associação dos Produtores Familiares do Assentamento Santa Guilhermina, com a interveniência do Município de Nioaque, cujo objeto era o desenvolvimento e consolidação do projeto de assentamento' (Peça 34, p. 40) . Objetivou integrar os associados à agricultura familiar e sua vigência, iniciada em 28/12/2004, tinha termo final fixado para 31/12/2015, sendo que a última liberação de recursos ocorreu em 30/07/2009. 
76.	Entendem que 'adotaram todas as providências administrativas necessárias, como o envio de ofícios requerendo comprovação de contrapartida local à convenentes, determinações aos setores internos instando a análise financeira das prestações de contas apresentadas e recomposição da equipe da Unidade Técnica Estadual' (Peça 34, p. 40) . Inclusive junta aos autos documentos comprobatórios sobre esses procedimentos (Peça 34, p. 150-154) . Como o convênio tinha vigência até 31/12/2015, entendem que não surgiu a necessidade de instauração de TCE durante suas gestões, 'tendo em vista que outras medidas administrativas poderiam ser adotadas para regularização de eventual dano ao erário' (Peça 34, p. 41) . 
77.	Convênio nº 527.106 (Peça 34, p. 41-42) . Sobre esse convênio, informam que foi pactuado com 'a Associação de Pequenos Produtores Rurais do Projeto de Assentamento Tamarineiro II Sul e Paiolzinho, com a interveniência do Município de Corumbá, cujo objeto era o desenvolvimento e consolidação do projeto de assentamento' (Peça 34, p. 41) . Objetivou integrar os associados à agricultura familiar e sua vigência, iniciada em 22/06/2005, e tinha termo final fixado para 31/12/2015, sendo que a última liberação de recursos ocorreu em 03/08/2009. 	Entendem que, como o convênio tinha vigência até 31/12/2015, não surgiu a necessidade de instauração de TCE durante suas gestões, 'tendo em vista que outras medidas administrativas poderiam ser adotadas para regularização de eventual dano ao erário' (Peça 34, p. 42) . 
78.	Convênio nº 527.113 (Peça 34, p. 42-43) . Sobre esse convênio, informam que foi pactuado com 'a Associação União dos Produtores Rurais do Projeto de Assentamento Taquaral, com a interveniência do Município de Corumbá, cujo objeto era o desenvolvimento e consolidação do projeto de assentamento' (Peça 34, p. 42) . Visou integrar os associados à agricultura familiar e sua vigência, iniciada em 22/06/2005, tinha termo final para 31/12/2015, sendo que a última liberação de recursos ocorreu em 03/08/2009. 	Entendem que, como o convênio venceria em 31/12/2015, não surgiu necessidade de instaurar TCE sem suas gestões, 'tendo em vista que outras medidas administrativas poderiam ser adotadas para regularização de eventual dano ao erário' (Peça 34, p. 43) . 
79.	ANÁLISE: O principal fato observado nesses convênios diz respeito ao tempo decorrido entre os exercícios de suas assinaturas (2004 e 2005) e o das presentes contas (2014) , cerca de 10 (dez) anos, sem que tivesse havido ações efetivas para identificar as causas impeditivas de conclusão de seus objetos, visando às devidas correções ou, se fosse o caso, instauração das tomadas de contas especiais. Conforme já exposto nos parágrafos 70 a 72 desta instrução, a falta de acompanhamento e fiscalização das execuções dos objetos dos convênios impossibilitou identificar as causas impeditivas de suas conclusões ou correções ou, se fosse o caso, instauração das respectivas tomadas de contas especiais. Assim, a não realização desses procedimentos, previstos nas normas regulamentares sobre convênios, a exemplo do Decreto nº 6.170/2007 e da Portaria Interministerial nº 127/2008, conforme comentamos nos parágrafos 56 a 59 desta instrução, foram atos omissivos dos dirigentes ouvidos. 
80.	Mesmo quando apontadas as causas, via exame dos processos de repasses dos recursos, os responsáveis, ao invés de corrigirem os problemas, aplicando as disposições legais cabíveis, inclusive instauração de TCEs, procuraram adotar outras medidas administrativos. No caso, firmaram aditivos aos convênios, prorrogando os respectivos prazos de vigência, tal como expressado em suas justificativas, resumidas no parágrafo 67 desta instrução: 'Em grande parte dos convênios aqui indicados não se vislumbrou a hipótese de instauração de TCE na medida em que os ajustes não chegaram ao seu termo final' (Peça 34, p. 37) . Grifo nosso. Portanto, apesar de identificadas as causas em relatórios técnicos dos servidores da própria entidade, os responsáveis não instauraram as competentes TCEs, nos termos do artigo 8º, caput, da Lei nº 8.443/1992. Tentam justificar esse fato alegando que esse tipo de processo constitui medida de exceção, ou seja, só deve ser instaurado 'após esgotadas todas as medidas administrativas possíveis para elisão das irregularidades verificadas' (Peça 34, p. 37) . Por isso, esses convênios possuem vigência de cerca de 10 (dez) anos, sem as devidas conclusões de seus objetos. 
81.	Por conseguinte, entendemos que os responsáveis, com essas razões de justificativa, não conseguiram elidir os fundamentos das impugnações constantes da alínea 'h' das audiências promovidas por esta Unidade. Assim, pode-se julgar irregulares suas contas, inclusive com aplicação das multas legais cabíveis, sem prejuízo das determinações ao órgão sobre essas irregularidades e fixação de prazos para as devidas correções. 
l) Ausência de fiscalização ou acompanhamento da execução dos objetos de vários convênios (parágrafo 7, alínea 'l', desta instrução) 
82.	JUSTIFICATIVAS (Peça 34, p. 38-43) . Nesse item da audiência foi solicitado aos responsáveis para apresentarem razões de justificativa sobre a ausência de fiscalização ou de acompanhamento 'in loco' dos objetos dos convênios a seguir relacionados, os quais foram objetos de manifestações sobre cada um desses convênios, como seguem: 
	Número 
Termo 
	Data Início Vigência
	Data Fim Vigência
	Convenente
	Valor Firmado (R$) 
	Execução Física
	Fiscaliz. Realizada

	527.106 
	22/06/2005
	31/12/2015
	01915288000197 
	3.967.253,49
	Não 
informado
	Não

	513.513 
	13/10/2004
	31/12/2015
	04159170000174
	3.538.078,00
	Não
informado
	Não

	527.113  
	22/06/2005
	31/12/2015
	02019131000146
	4.704.340,26
	Não
informado
	Não

	517.891 
	28/12/2004
	31/12/2015
	03083526000170
	2.489.474,87
	Não
informado
	Não

	Total
	14.699.146,62
		
83.	Convênio nº 513.513 (Peça 34, p. 38-39) . Sobre esse convênio, os responsáveis informaram os nomes dos pactuantes, objeto e vigência e última liberação dos recursos (Peça 34, p. 38) , já reproduzidos no parágrafo 74 desta instrução. Especificamente sobre a ausência de fiscalização e acompanhamento, entendem que 'no exercício de 2014, devido à falta de repasses financeiros (pagamentos) e execução física, não se mostrou necessária a fiscalização. A falta de recursos humanos e de infraestrutura também impactaram na realização de fiscalizações. Contudo, nos exercícios anteriores, nos quais houve execução e repasse de recursos, foram realizadas as devidas fiscalizações' (Peça 34, p. 39) . 
84.	Convênio nº 517.891 (Peça 34, p. 40-41) . Sobre esse convênio, os responsáveis informaram os nomes dos pactuantes, vigência e última liberação dos recursos (Peça 34, p. 40) , já reproduzidos no parágrafo 75 desta instrução. Em relação à falta de fiscalização ou acompanhamento, repetem o exposto no parágrafo anterior (Convênio nº 513.513) , conforme Peça 34, p. 41. 
85.	Convênio nº 527.106 (Peça 34, p. 41-42) . Sobre esse convênio, os responsáveis informaram os nomes dos pactuantes, vigência e última liberação dos recursos (Peça 34, p. 41) , já reproduzidos no parágrafo 77 desta instrução. Em relação à falta de fiscalização ou acompanhamento, repetem o exposto no parágrafo 83 desta instrução (Convênio nº 513.513) , conforme Peça 34, p. 42. 
86.	Convênio nº 527.113 (Peça 34, p. 42-43) . Sobre esse convênio, os responsáveis informaram os nomes dos pactuantes, vigência e última liberação dos recursos (Peça 34, p. 42) , já reproduzidos no parágrafo 78 desta instrução. Em relação à falta de fiscalização ou acompanhamento, repetem o exposto no parágrafo 83 desta instrução (Convênio nº 513.513) , conforme Peça 34, p. 43. 
87.	ANÁLISE: Essa falta de acompanhamento e fiscalização dos objetos pactuados foi analisada e comentada nos parágrafos 71, 72 e 79 a 81 desta instrução, quando tratamos da ausência de instauração de TCEs. Na oportunidade, expressamos que os responsáveis, ao invés de corrigirem os problemas verificados nesses convênios, quando do exame dos processos de repasses dos recursos, pelos próprios servidores da entidade, aplicando-se as medidas legais cabíveis, inclusive instaurando as TCEs, preferiram adotar outras medidas administrativas, como firmar aditivos, prorrogando seus prazos de vigência. Por isso esses convênios estão vigentes há mais de 10 (dez) anos, sem conclusão de seus objetos e sem as devidas fiscalizações e acompanhamentos. 
88.	De novidade mesmo nessas razões de justificativa, tem-se o repetitivo argumento de que, por não haver repasses de recursos aos convenentes em 2014 (exercício das presentes contas) e por faltar recursos humanos e infraestrutura, não se realizou as fiscalizações necessárias. Ou seja, ratificam à ausência dos procedimentos fiscalizatórios dos objetos desses convênios, apontada pela CGU/ Regional-MS, necessários ao cumprimento do pactuado. Conforme já exposto nos parágrafos 70 a 72 desta instrução, a falta de acompanhamento e fiscalização das execuções dos objetos dos convênios impossibilitou identificar as causas impeditivas de suas conclusões ou correções ou, se fosse o caso, instauração das respectivas tomadas de contas especiais. Assim, a não realização desses procedimentos, previstos nas normas regulamentares sobre convênios, a exemplo do Decreto nº 6.170/2007 e da Portaria Interministerial nº 127/2008, conforme comentamos nos parágrafos 56 a 59 desta instrução, foram atos omissivos dos dirigentes ouvidos. 
89.	Dessa forma, entendemos que os responsáveis, com essas razões de justificativa, não conseguiram elidir os fundamentos das impugnações constantes da alínea 'l' das audiências promovidas por esta Unidade. Por isso, pode-se julgar irregulares suas contas, inclusive com aplicação das multas legais cabíveis, sem prejuízo das determinações ao órgão sobre essas irregularidades e fixação de prazos para as devidas correções. 
m) Intempestividade na instauração de tomadas de contas especiais referentes aos quatro convênios mencionados na alínea anterior (parágrafo 7, alínea 'm', desta instrução) 
90.	JUSTIFICATIVAS (Peça 34, p. 38-43) . Nesse item da audiência foi solicitado aos responsáveis para que apresentassem razões de justificativa sobre a intempestividade na instauração de tomadas de contas especiais referentes aos 04 (quatro) convênios mencionados na alínea anterior, contrariando jurisprudências desta Corte de Contas (Acórdão 2144/2015-TCU-Segunda Câmara) , em face de se ter constatado falta de exame de prestações de contas, relatórios técnicos conclusos para instaurar as TCEs, e, ainda, ausência de fiscalização e acompanhamento dos objetos pactuados, infringindo as normas previstas no Decreto nº 6.170/2007 e na Portaria Interministerial nº 127/2008. Os responsáveis, além das justificativas sobre a oportunidade de instauração de TCEs, resumidas no parágrafo 67 desta instrução, com nosso entendimento no parágrafo 71 desta instrução, apresentaram justificativas para cada um dos convênios relacionados, como seguem: 
91.	Convênio nº 513.513 (Peça 34, p. 38-39) . Sobre esse convênio, os responsáveis informaram os nomes dos pactuantes, objeto, vigência e última liberação dos recursos (Peça 34, p. 38) , reproduzidos no parágrafo 74 desta instrução. No tocante à intempestividade na instauração de TCE, foi tratada nesse mesmo parágrafo da instrução, quando os dirigentes ouvidos limitaram-se a dizer que, com o encerramento de suas gestões antes do termo final do convênio, em 31/12/2015, 'não se mostrou necessário, durante a gestão dos requerentes, a instauração de TCE' (Peça 34, p. 39) . 
92.	Convênio nº 517.891 (Peça 34, p. 40-41) . Sobre esse convênio, os responsáveis informaram os nomes dos pactuantes, objeto, vigência e última liberação dos recursos (Peça 34, p. 40) , reproduzidos no parágrafo 75 desta instrução. No tocante à intempestividade na instauração de TCE, foi tratada no parágrafo 76 desta instrução, quando os dirigentes ouvidos limitaram-se a dizer que, com o encerramento de suas gestões antes do termo final do convênio (31/12/2015) , 'não surgiu a necessidade de instauração de TCE durante a gestão' (Peça 34, p. 41) . 
93.	Convênio nº 527.106 (Peça 34, p. 41-42) . Sobre esse convênio, os responsáveis informaram os nomes dos pactuantes, vigência e última liberação dos recursos (Peça 34, p. 41) , reproduzidos no parágrafo 77 desta instrução. Em relação a essa intempestividade na instauração de TCE, foi tratada nesse mesmo parágrafo da instrução, quando os dirigentes ouvidos limitaram-se a dizer que, com o encerramento de suas gestões antes do termo final do convênio (31/12/2015) , 'não surgiu a necessidade de instauração de TCE durante a gestão' (Peça 34, p. 42) . 
94.	Convênio nº 527.113 (Peça 34, p. 42-43) . Sobre esse convênio, os responsáveis informaram os nomes dos pactuantes, vigência e última liberação dos recursos (Peça 34, p. 42) , já reproduzidos no parágrafo 78 desta instrução. Em relação a essa intempestividade na instauração de TCE, foi tratada nesse mesmo parágrafo da instrução, quando os dirigentes ouvidos limitaram-se a dizer que, com o encerramento de suas gestões antes do termo final do convênio, em 31/12/2015, 'não se mostrou necessário, durante a gestão dos requerentes, a instauração de TCE' (Peça 34, p. 43) .
95.	ANÁLISE: Essa intempestividade na instauração de TCEs já foi examinada e comentada nos parágrafos 71, 72 e 79 a 81 desta instrução, quando tratamos, também, dessa mesma questão. Na oportunidade expressamos, que os responsáveis, ao invés de corrigirem os problemas verificados nos convênios, aplicando-se às disposições legais cabíveis, inclusive TCEs, preferiram adotar outras medidas, como prorrogar os prazos de vigência. Por isso esses convênios estão vigentes há mais de dez anos, sem conclusão de seus objetos e sem as devidas fiscalizações e acompanhamentos. Também, nesses mesmos parágrafos, expressamos a falta desses procedimentos fiscalizatórios impossibilitou identificar as causas impeditivas de conclusão de seus objetos ou as respectivas correções. 
96.	De novidade mesmo nessas justificativas, há apenas o repetitivo argumento de que, em razão dos convênios não terem sido encerrados em 2014 (exercício das presentes contas) , não se mostrou necessário instaurar TCEs. Ou seja, ratificam à intempestividade nesse procedimento, por conta das prorrogações dos prazos de vigências desses convênios. No entanto, verificou-se, quando do exame realizado nos processos de repasses dos recursos desses convênios, pelos próprios servidores da entidade, falhas graves, como falta de prestações de contas, conclusões de relatórios indicando instauração de TCEs e, ainda, ausência de fiscalização e acompanhamento dos objetos pactuados, infringindo as normas previstas no Decreto nº 6.170/2007 e na Portaria Interministerial nº 127/2008, e, também, jurisprudências desta Corte de Contas (Acórdão 2144/2015-TCU-Segunda Câmara) . 
97.	Dessa forma, entendemos que os responsáveis, com essas razões de justificativa, não conseguiram elidir os fundamentos das impugnações constantes da alínea 'm' das audiências promovidas por esta Unidade. Por isso, pode-se julgar irregulares suas contas, inclusive com aplicação das multas legais cabíveis, sem prejuízo das determinações ao órgão sobre essas irregularidades e fixação de prazos para as devidas correções. 
o) Convênio/Incra/SR-16 nº 513.513, pactuado em 13/10/2004, com vigência encerrada em 13/10/2007 e com sucessivas prorrogações de prazo (parágrafo 7, alínea 'o', desta instrução) 
98	AUDIÊNCIA: Nesse item da audiência foi solicitado aos responsáveis para apresentarem razões de justificativa sobre as sucessivas prorrogações de prazo de conclusão do objeto desse convênio (a última para até 31/12/2015) , sem quaisquer ações efetivas de providências por parte da autarquia, inclusive instauração de TCEs, até porque nas 04 (quatro) prestações de contas parciais, apresentadas pelo convenente, constam a comprovação da execução de apenas R$ 1.879.174,16, quando o valor liberado foi de R$ 2.245.911,00, e, também, as seguintes irregularidades na execução de seu objeto, fatos que contrariam as normas do Decreto nº 6.170/2007 e da Portaria Interministerial nº 127/2008: 
- Inexecução parcial do objeto conveniado;
- Construção de Escola no valor de R$ 157.031,59, sem que houvesse demanda no Assentamento para tal escola;
- Ausência de comprovação do recolhimento da contrapartida; e
- Comprovação de prestação de contas fora dos prazos legais previstos na IN/STN nº 01, de 15 de janeiro de 1997, e, ou, prestações de contas apresentadas de forma incompleta que inviabiliza a análise da setorial contábil do Incra/MS.
99.	JUSTIFICATIVAS (Peça 34, p. 38-39) : Os responsáveis, após informar os nomes dos pactuantes, objeto, vigência e última liberação dos recursos (Peça 34, p. 38) , já reproduzidos no parágrafo 74 desta instrução, ratificam essas sucessivas prorrogações por entender que 'as ações dispostas no Plano de Consolidação do Assentamento (PCA) são de extremada importância às comunidades assentadas, mormente das obras de saneamento básico dispostas no Plano de Trabalho do convênio' (Peça 34, p. 39) . Ressaltam que, apesar dessas prorrogações, nenhum recurso foi liberado durante suas gestões, mas que, uma vez 'disponíveis os recursos financeiros à execução das obras, não razoável se afigurava a extinção do ajuste enquanto não esgotadas as medidas administrativas adequadas à verificação da viabilidade do cumprimento daquelas ações' (Peça 34, p. 39) . 
100.	ANÁLISE: O que se tentou por meio dessa audiência dos responsáveis, específica para esse convênio, foi obter justificativas sobre à grave irregularidade: em 04 (quatro) prestações de contas parciais, apresentadas pelo convenente, constam a comprovação da execução de apenas R$ 1.879.174,16, quando o valor liberado foi de R$ 2.245.911,00. No entanto, os responsáveis foram genéricos em suas razões de justificativa, não tratando do caso em específico. 
101.	Observa-se que, mesmo com a execução de cerca de 83% (oitenta e três por cento) do objeto do convênio e havendo 04 (quatro) prestações de contas parciais, foram pactuados termos de prorrogações dos prazos dos convênios. Essas prorrogações já foram comentadas nos parágrafos 79 a 81 desta instrução, quando expressamos que não procedem as justificativas apresentadas porque, uma vez identificadas as causas da não execução dos objetos dos convênios, via exame dos processos de repasses dos recursos, os responsáveis, deveriam adotar medidas efetivas de correção dos problemas, aplicando às disposições legais cabíveis, inclusive instauração de TCEs. No entanto, procuraram foi firmar aditivos aos convênios, prorrogando os respectivos prazos de vigência.  
102.	A justificativa de não se ter liberado recursos durante suas gestões, também não procede, conforme já comentamos nos parágrafos 88 e 89 desta instrução. Mesmo que não se tenha liberado recursos, os objetos dos convênios devem ser acompanhados e fiscalizados, procedimentos esses necessários ao cumprimento do pactuado. Conforme já exposto nos parágrafos 70 a 72 desta instrução, a falta de acompanhamento e fiscalização das execuções dos objetos dos convênios impossibilitou identificar as causas impeditivas de suas conclusões ou correções ou, se fosse o caso, instauração das respectivas tomadas de contas especiais. Assim, a não realização desses procedimentos, previstos nas normas regulamentares sobre convênios, a exemplo do Decreto nº 6.170/2007 e da Portaria Interministerial nº 127/2008, conforme comentamos nos parágrafos 56 a 59 desta instrução, foram atos omissivos dos dirigentes ouvidos. 
103.	Dessa forma, entendemos que os responsáveis, com essas razões de justificativa, não conseguiram elidir os fundamentos das impugnações constantes da alínea 'o' das audiências promovidas por esta Unidade. Por isso, pode-se julgar irregulares suas contas, inclusive com aplicação das multas legais cabíveis, sem prejuízo das determinações ao órgão sobre essas irregularidades e fixação de prazos para as devidas correções. 
n) Convênio/Incra-SR-16 nº 527.106, pactuado em 10/06/2005, com vigência encerrada em 10/06/2008, está com sucessivas prorrogações (parágrafo 7, alínea 'n', desta instrução) 
104.	AUDIÊNCIA: Nesse item da audiência foi solicitado aos responsáveis para apresentarem razões de justificativa sobre sucessivas prorrogações de prazo de conclusão do objeto desse convênio (a última para até 31/12/2015) , sem quaisquer ações efetivas de providências da autarquia, inclusive instauração de TCEs, até porque nas 04 (quatro) prestações de contas parciais, apresentadas pelo convenente, constam a comprovação da execução de apenas R$ 1.347.931,69, quando o valor liberado foi de R$ 2.559.595,69, e também as seguintes irregularidades na execução de seu objeto, fatos que contrariam as normas do Decreto nº 6.170/2007 e da Portaria Interministerial nº 127/2008:
- Ausência de comprovação de recolhimento de tributos municipais e contribuições à Previdência Social;
- Inexecução parcial do objeto conveniado;
- Valores não aplicados no mercado financeiro;
- Ausência de comprovação do recolhimento da contrapartida;
- Comprovação de prestação de contas fora dos prazos legais previstos na IN/STN nº 01, de 15 de janeiro de 1997, e, ou, prestações de contas apresentadas de forma incompleta que inviabiliza a análise da setorial contábil do Incra/MS.
105.	JUSTIFICATIVAS (Peça 41-42) : Os responsáveis, após informar os nomes dos pactuantes, objeto, vigência e última liberação dos recursos (Peça 34, p. 41) , já reproduzidos no parágrafo 77 desta instrução, ratificam essas sucessivas prorrogações, repetindo o exposto no parágrafo 99 desta instrução (Convênio nº 513.513) , conforme Peça 34, p. 42.
106.	ANÁLISE: O que se tentou por meio dessa audiência dos responsáveis, específica para esse convênio, foi obter justificativas sobre à grave irregularidade: em 04 (quatro) prestações de contas parciais, apresentadas pelo convenente, constam a comprovação da execução de apenas R$ 1.347.931,69, quando o valor liberado foi de R$ 2.559.595,69, representando cerca de 53% (cinquenta e três por cento) do previsto. No entanto, os responsáveis foram, tal como expressamos no parágrafo 100 desta instrução, genéricos em suas razões de justificativa, não tratando do caso em específico. 
107.	Observa-se que, além de tratarem o caso de forma genérica, os responsáveis repetem as justificativas resumidas no parágrafo 99 desta instrução, que examinamos e comentamos nos parágrafos 100 a 103. Por isso, deixamos de comentá-las novamente, ressaltando que as prorrogações alegadas foram comentadas nos parágrafos 79 a 81 desta instrução, e a não liberação de recursos durante suas gestões nos parágrafos 88 e 89. Portanto, os responsáveis, com essas razões de justificativa, não conseguiram elidir os fundamentos das impugnações constantes da alínea 'n' das audiências promovidas por esta Unidade. Por isso, pode-se julgar irregulares suas contas, inclusive com aplicação das multas legais cabíveis, sem prejuízo das determinações ao órgão sobre essas irregularidades e fixação de prazos para as devidas correções. 
p) Convênio nº 517.113, pactuado em 10/06/2005, com vigência encerrada em 10/06/2008, está com sucessivas prorrogações (parágrafo 7, alínea 'p', desta instrução) 
108.	AUDIÊNCIA: Nesse item da audiência foi solicitado aos responsáveis para apresentarem razões de justificativa sobre as sucessivas prorrogações do prazo de execução do objeto desse convênio (a última para até 31/12/2015) , sem quaisquer ações efetivas de providências da autarquia, inclusive instauração de TCEs, até porque no próprio Siafi consta, como situação 'a comprovar', a quantia de R$ 2.386.444,83, demonstrando que a aplicação desses recursos, liberados pelo Incra/SR-16, não havia sido comprovada pelo convenente, e, também, as seguintes irregularidades na execução de seu objeto, fatos que contrariam as normas do Decreto nº 6.170/2007 e da Portaria Interministerial nº 127/2008: 
- Ausência de vistoria técnica no local das obras;
- Inexecução parcial do objeto;
- Ausência de providências quanto a instauração de Tomada de Contas Especial;
- Descumprimento da cláusula sexta do Convênio, que trata da comprovação de 80% do valor da 1ª parcela liberada;
- Ausência de comprovação da contrapartida.
109.	JUSTIFICATIVAS (Peça 42-43) : Os responsáveis, após informar os nomes dos pactuantes, objeto, vigência e última liberação dos recursos (Peça 34, p. 42) , já reproduzidos no parágrafo 78 desta instrução, ratificam essas sucessivas prorrogações, repetindo o exposto no parágrafo 99 desta instrução (Convênio nº 513.513) , conforme Peça 34, p. 43. 
110.	ANÁLISE: O que se tentou por meio dessa audiência dos responsáveis, específica para esse convênio, foi obter justificativas sobre à grave irregularidade: no Siafi consta, como situação 'a comprovar', a quantia de R$ 2.386.444,83, demonstrando que a aplicação desses recursos não havia sido comprovada pelo convenente. Porém, os responsáveis foram, tal como expressamos no parágrafo 100 desta instrução, genéricos em suas razões de justificativa, não tratando do caso em específico. 
111.	Observa-se que, além de tratarem de forma genérica o caso, os responsáveis apenas repetiram as justificativas resumidas no parágrafo 99 desta instrução, que examinamos e comentamos nos parágrafos 100 a 103. Por isso, deixamos de comentá-las novamente, ressaltando que as prorrogações dos prazos dos convênios foram comentadas nos parágrafos 79 a 81 desta instrução, e a não liberação de recursos durante suas gestões nos parágrafos 88 e 89. Portanto, os responsáveis, com essas razões de justificativa, não conseguiram elidir os fundamentos das impugnações constantes da alínea 'p' da audiência promovida por esta Unidade. Por isso, pode-se julgar irregulares suas contas, inclusive com aplicação das multas legais cabíveis, sem prejuízo das determinações ao órgão sobre essas irregularidades e fixação de prazos para as correções. 
q) Convênio/Incra/SR-16 nº 517.891, pactuado em 28/12/2004, com vigência encerrada em 28/12/2007 e com sucessivas prorrogações (parágrafo 7, alínea 'q', desta instrução) 
112.	AUDIÊNCIA: Nesse item da audiência foi solicitado aos responsáveis para apresentarem razões de justificativa sobre as sucessivas prorrogações de prazo de execução do objeto deste convênio (a última para até 31/12/2015) , sem quaisquer ações efetivas de providências da autarquia, inclusive instauração de TCEs, até porque nas prestações de contas parciais, apresentadas pelo convenente, comprovam a execução parcial do objeto, haja vista um saldo de R$ 1.157.800,96, quando o valor liberado foi de R$ 2.733.477,67, fatos que contrariam, principalmente, as normas do Decreto nº 6.170/2007 e da Portaria Interministerial nº 127/2008.  
113.	JUSTIFICATIVAS (Peça 34, p. 40-41) : Os responsáveis, após informar os nomes dos pactuantes, objeto, vigência e última liberação dos recursos (Peça 34, p. 40) , já reproduzidos no parágrafo 75 desta instrução, ratificam essas sucessivas prorrogações, repetindo o exposto no parágrafo 99 desta instrução (Convênio nº 513.513) , conforme Peça 34, p. 41.
114.	ANÁLISE: O que se tentou por meio dessa audiência dos responsáveis, específica para esse convênio, foi obter justificativas sobre à grave irregularidade constatada: as prestações de contas parciais, apresentadas pelo convenente, comprovam a execução parcial do objeto, haja vista um saldo de R$ 1.157.800,96, quando o valor liberado foi de R$ 2.733.477,67, correspondendo apenas cerca de 42% (quarenta e dois por cento) do previsto. No entanto, os responsáveis foram, tal como expressamos no parágrafo 100 desta instrução, genéricos em suas justificativas, não tratando do caso em específico. 
115.	Observa-se que, além de tratarem de forma genérica o caso, os responsáveis apenas repetiram as justificativas resumidas no parágrafo 99 desta instrução, que examinamos e comentamos nos parágrafos 100 a 103. Por isso, deixamos de comentá-las novamente, ressaltando que as prorrogações dos prazos dos convênios foram comentadas nos parágrafos 79 a 81 desta instrução, e a não liberação de recursos durante suas gestões nos parágrafos 88 e 89. Portanto, os responsáveis, com essas razões de justificativa, não conseguiram elidir os fundamentos das impugnações constantes da alínea 'q' da audiência promovida por esta Unidade. Por isso, pode-se julgar irregulares suas contas, inclusive com aplicação das multas legais cabíveis, sem prejuízo das determinações ao órgão sobre essas irregularidades e fixação de prazos para as correções. 
k) Intempestividade na análise das prestações de contas de vários convênios e na ausência de instauração de TCEs por falta de prestação de contas (parágrafo 7, alínea 'k', desta instrução) 
116.		JUSTIFICATIVAS (Peça 34, p. 38-40; e p. 43-46) . Nesse item da audiência foi solicitado aos responsáveis para apresentarem razões de justificativa sobre a intempestividade na análise das prestações de contas dos Convênios/Incra/SR-16 nº s 724.684, 724.496, 535.379, 626.997 e 652.007, e a respeito da ausência de instauração de TCE dos Convênios nº s 513.415 e 517.803, por falta de prestações de contas a seguir, os quais foram objetos de manifestações dos dirigentes ouvidos. Por intermédio de seu advogado legalmente constituído, apresentaram suas razões, especificadas para cada um dos convênios, inclusive, com informações sobre seus pactuantes, objetos e as situações, como seguem: 
	Convênio
	Data Início Vigência
	Data do Fim Vigência
	Valor Total
a Comprovar
	Data Envio para Análise

	724.684
	21/12/2009
	15/03/2012
	1.144.002,54
	07/03/2013

	724.496
	31/12/2009
	09/06/2013
	167.073,13
	23/09/2013

	535.379
	19/12/2005
	30/06/2009
	5.243.998,00
	-

	626.997
	01/07/2008
	15/03/2012
	5.243.998,00
	-

	652.007
	29/04/2009
	30/03/2013
	540.000,00
	-

	Ausência de instauração de TCE

	513.415
	-
	06/JUN/2013
	1.886.477,88
	-

	517.803
	-
	31/DEZ/2013
	2.124.483,94
	-

117.		Convênio nº 513.415 (Peça 34, p. 38) . No caso desse convênio, os responsáveis informam que foi firmado com a Associação dos Produtores Rurais do Assentamento Palmeira, com a interveniência do Município de Nioaque/MS, em 13/10/2004, e termo final previsto 31/12/2013, cujo objeto foi 'o desenvolvimento e consolidação do projeto de assentamento, visando sua integração à agricultura familiar' (Peça 34, p. 38) , sendo que a 'última liberação de recursos ocorreu em 10 de junho de 2009' (Peça 34, p. 38) , antes de suas gestões.
118.	Na análise desse convênio, informam que, diante das irregularidades verificadas, foram determinadas 'inúmeras providências administrativas com o intuito de sanear o processo do convênio' (Peça 34, p. 38) , não liberando, em consequência, nenhum valor para a execução do convênio. Posteriormente o processo do convênio foi enviado à Sede-Incra, quando foi 'sugerido a aprovação com ressalva das contas apresentadas, desde que o convenente cumprisse determinadas condicionantes' (Peça 34, p. 38) . Para comprovar esses fatos, juntam documentos (Peça 34, p. 89-96) . 
119.		Convênio nº 517.803 (Peça 34, p. 39-40) . Sobre esse convênio, os responsáveis informam que foi firmado com a Associação de Pequenos Agricultores do Assentamento São Judas, com interveniência da PM de Rio Brilhante/MS, visando desenvolver e consolidar o assentamento para integrar os assentados na agricultura familiar. Sua vigência iniciava em 28/12/2004 e termo final em 31/12/2013, sendo a última liberação dos recursos em 09/10/2009, antes de suas gestões.  
120.	Na análise, informam que a 'cobrança pela apresentação da prestação de contas foi feita pelos justificantes, por meio do Ofício n° 1.417/2014/1NCRA/GAB/A (anexo) e reiterado pelo Ofício n° 509/2015/1NCRA/GAB/A (anexo) ' (Peça 34, p. 40) , ambos e outros documentos juntados aos autos (Peça 34, p. 98-149) . Como a prestação de contas não foi apresentada, o processo foi enviado à Comissão de TCE, que constatou não haver 'notificação válida para a Associação convenente nem para a Prefeitura interveniente para apresentação de contas final do convênio' (Peça 34, p. 40) . Em 11/08/2016, o processo retornou ao Núcleo de Convênios para regularização da notificação aos convenentes, o que 'evidencia o cuidado dos agentes públicos, em especial da Comissão de TCE, em conduzir o processo de forma escorreita e atenta aos princípios que regem a Administração Pública. Não obstante, o saldo do convênio foi devolvido ao INCRA' (Peça 34, p. 40) .
121.		Convênio nº 535.379 (Peça 34, p. 43-44) . A respeito desse convênio, os responsáveis informam que foi firmado com a Agência Estadual de Gestão de Empreendimentos - Agesul, com a interveniência do Município de Campo Grande/MS, visando à 'execução de arruamento, abertura e recomposição e cascalhamento dos pontos críticos de estradas no interior dos assentamentos Itamarati II, em Ponta Porã, e Tekim, em Nova Andradina, que corresponde a execução de terraplanagem, revestimento, drenagem de obras de arte corrente e construção de duas pontes de madeira, beneficiando 1.275 famílias' (Peça 34, p. 43) . Sua vigência foi iniciada em 19/12/2005 e seu termo final previsto para 30/06/2009, sendo a última liberação de recursos ocorrida em 12/12/2007, antes de suas gestões.
122.	Informam que, segundo a audiência realizada pelo TCU, esse convênio 'estaria aguardando análise para aprovação desde 2009, sendo intempestiva a análise da prestação de contas enviada pela conveniada. Porém, conforme o próprio TCU apontou em seu relatório relativo ao exercício de 2013, já houve comprovação de devolução de valores referentes a esse convênio, sendo que ora se anexa o ofício e as guias enviados pela Agesul comprovando o recolhimento dos valores. E no portal da transparência consta que foi integralmente pago e concluído (extrato anexo) . É caso em que não houve débito algum e qualquer suposta intempestividade não teve qualquer consequência para o patrimônio público' (Peça 34, p. 44) . Para comprovar esses fatos, juntam aos autos documentos (Peça 34, p. 157-164) . 
123.	Convênio nº 626.997 (Peça 34, p. 44) . No tocante a esse convênio, informam que foi firmado com a Agência de Desenvolvimento Agrário e Extensão Rural - Agraer, com a interveniência do Município de Campo Grande/MS, 'para a execução de programa de Assistência Técnica, Social e Ambiental (ATES) a beneficiários da reforma agrária, no Estado de Mato Grosso do Sul, bem como a elaboração de PDA e PRA' (Peça 34, p. 44) . Sua vigência iniciou em 01/07/2008 e seu termo final estava previsto para 15/03/2012, sendo que 'a última liberação de recursos ocorreu em 05 de novembro de 2010' (Peça 34, p. 44) , ou seja, antes da gestão dos justificantes.
124.	Informam, ainda, que esse convênio está 'em análise de reconsideração apresentada pela convenente, sendo certo que os ora justificantes não podem ser responsabilizados por atos que antecederam sua gestão, em especial pois não tiveram relação com qualquer liberação de valores e, portanto, não podem ser responsabilizados por eventual dano. Ainda, como frisado por diversas vezes nesta peça, a dificuldade com a falta de pessoal e infraestrutura são pontos chave para entender o não cumprimento dos prazos para análise das prestações de contas, especialmente quando em tela a complexidade e volume dos processos' (Peça 34, p. 44) .
125.	Convênio nº 652.007 (Peça 34, p. 44-45) . Sobre esse convênio, informam que foi firmado com o Centro de Organização e Apoio aos Assentados do MS - Coaams, com a interveniência do Município de Campo Grande/MS, para 'realização de curso técnico em agropecuária integrada ao ensino médio, beneficiando quarenta e cinco jovens na faixa etária de 14 a 20 anos' (Peça 34, p. 45) . Sua vigência foi iniciada em 29/04/2009 e seu termo final estava previsto para 30/03/2013. 
126.	Informam, ainda, que o convênio foi analisado em abril/2016, 'pelo Órgão Central, efetivando o registro da aprovação da prestação de contas final no cadastro do convênio SIAFI, do valor de R$ 300.000,00 (trezentos mil reais) , sendo necessário, ainda, que a Coaams atenda recomendações impostas por esse parecer, sob pena de instauração de TCE' (Peça 34, p. 45) . Em razão desse fato, entendem que a 'falta de análise dentro do prazo legal, como visto, constitui mera irregularidade formal, na medida em que a Administração Pública dispõe de inúmeras medidas administrativas para sanar irregularidades na utilização dos recursos públicos repassados, dentre elas, a instauração de Tomada de Contas Especial, medida essa excepcional frente a outras formas de cobrança administrativa' (Peça 34, p. 45) . Procuram destacar, ainda, que 'não há dano a ser imputado aos justificantes em decorrência da intempestividade na análise das prestações de contas apresentadas' (Peça 34, p. 45) . 
127.	Convênio nº 724.496 (Peça 34, p. 45-46) . Em relação a esse convênio, os responsáveis informam que foi firmado com o Município de Selvíria/MS, para 'realização de implantação de práticas de conservação do solo nas áreas de contribuição dos cursos d'água, recuperação de áreas degradadas e recomposição de mata ciliar do Projeto de Assentamento Alecrim' (Peça 34, p. 45) . Sua vigência foi iniciada em 31/12/2009 e seu termo final estava previsto para 09/06/2013, sendo que a última liberação de recursos ocorreu em 10/01/2011. Informam, também, que esse convênio, 'após análise do corpo técnico da autarquia, teve suas contas reprovadas no ano de 2015' (Peça 34, p. 45) , ou seja, após suas gestões. Ressaltam que, 'em que pese o termo final ter ocorrido no ano de 2013, nenhum valor foi repassado pelos justificantes para cumprimento do convênio, ou seja, a conduta dos requerentes não pode ser tomada como causa de dano' (Peça 34, p. 45) .
128 	Quanto à análise da suposta intempestividade, entendem que 'deve ser feita levandose em conta a situação deficitária da autarquia especialmente na área de recursos humanos. Não obstante, a Administração cobrou da entidade convenente a restituição dos valores devidos, não havendo qualquer prejuízo para os cofres públicos diante da intempestividade na análise da prestação de contas. Ainda, diante do valor atualizado a ser restituído pela convenente, verificou-se ser este inferior ao mínimo estabelecido pelo TCU para instauração de TCE, sendo assim, ficou dispensada sua instauração' (Peça 34, p. 45) . Para comprovar esses fatos, juntam aos autos documentos (Peça 34, p. 214-220) . 
129.	Convênio nº 724.684 (Peça 34, p. 46) . Sobre esse convênio, os responsáveis informam que foi firmado com a Agência de Desenvolvimento Agrário e Extensão Rural - Agraer, para 'realização da ação de PDA e Assessoria Técnica, Social e Ambiental aos beneficiários de inúmeros assentamentos' (Peça 34, p. 46) . Sua vigência foi iniciada em 21/12/2009 e seu termo final foi previsto para 15/03/2012, sendo que a última liberação de recursos ocorreu em 25/07/2011. Entendem que 'a demora na análise das contas dos convênios deu-se em virtude da deficiência do número ideal de servidores para desempenho do serviço, sendo, ademais, mera irregularidade formal incapaz de trazer danos efetivos ao erário na medida em que as respectivas ações de ressarcimento são imprescritíveis' (Peça 34, p. 46) . Além disso, como a última liberação dos recursos ocorreu em gestões anteriores, entendem que 'resta ainda mais evidente o despropósito de se tentar penalizar os justificantes quando de sua conduta não pode advir dano' (Peça 34, p. 46) . Ressaltam, por último, que o processo desse convênio 'encontra-se em fase de assinatura para notificação da convenente da reprovação das contas apresentadas e instauração de TCE' (Peça 34, p. 46) . 
130.	ANÁLISE: As justificativas dos responsáveis para a intempestividade na análise das prestações de contas desses convênios firmados pela entidade e, também, para a instauração de TCEs, inclusive por falta de prestações de contas, resumem-se na deficiência de pessoal e de infraestrutura no Setor de Convênios. De novidade mesmo existe a alegação de que essa intempestividade constitui mera irregularidade formal, na medida em que a Administração Pública dispõe de inúmeras medidas administrativas para sanar irregularidades na utilização dos recursos públicos repassados. 
131.	A deficiência de pessoal e de infraestrutura no Setor de Convênios já foram examinadas nos parágrafos 52 a 55 desta instrução. Na oportunidade, destacou-se que se tratam de problemas recorrentes sem efetivas medidas por parte dos dirigentes da entidade, talvez até por ausência de sanções nas determinações do Tribunal, a exemplo de fixação de prazos e aplicação de multas. Foi ressaltado, ainda, que esses problemas também foram apontados nas contas dessa entidade (exercício de 2012 - TC-Processo 021.172/2013-7) , ou seja, estão sendo recorrentes na gestão do Incra/MS, sem uma solução definitiva. Inclusive no julgamento dessas contas (Acórdão 2144/2015-TCU-Segunda Câmara, de 05/05/2015) , posteriormente ao exercício em exame (2014) , o Tribunal promoveu determinação para adotar providências corretivas. Por isso, ratificamos a sugestão já exposta no parágrafo 55 desta instrução, ou seja, não acatar essas justificativas e julgar irregulares as contas dos responsáveis, inclusive com aplicação das multas legais cabíveis, sem prejuízo das determinações ao órgão sobre essas irregularidades e fixação de prazos para as devidas correções. 
132.	Quanto à alegação de que essa intempestividade se constituir em mera irregularidade formal, também não pactuamos desse entendimento porque, no caso da entidade em exame, o fato tem sido recorrente, inclusive com determinações do Tribunal. Para a verificação de irregularidades na aplicação dos recursos repassados, há necessidade de examinar os processos de concessão e as prestações de contas apresentadas pelos convenentes, o que não tem sido feito nessa entidade, conforme admitem os próprios gestores em suas razões de justificativa. Uma vez examinadas as prestações de contas e constatadas irregularidades passíveis de instauração de tomadas de contas especiais, essas devem ser imediatamente instauradas, nos termos do artigo 8º da Lei nº 8.443/92. Logo, não é mera irregularidade formal a intempestividade no exame de prestação de contas de convênios e a instauração de TCEs. Por isso, ratificamos a proposta de rejeitar essas justificativas, conforme parágrafo anterior desta instrução.
r) Convênio/Incra/SR-16 nº 704.058/2009, pactuado em 29/07/2009, com vigência encerrada e com sucessivas prorrogações (parágrafo 7, alínea 'r', desta instrução) 
133.	AUDIÊNCIA: Nesse item da audiência foi solicitado aos responsáveis para apresentarem razões de justificativa sobre as sucessivas prorrogações de prazo de execução do objeto desse convênio (último aditivo, de 23/02/2015, prorrogou esse prazo para 28/02/2016) , uma vez que foi pactuado em 29/07/2009, com a PM de Itaquiraí/MS (R$ 4.120.000,00) , para 'implantação de 250 km de estradas nos Projetos de Assentamento Santo Antônio, Caburey, Itaquiraí e Foz do Rio Amambai; sendo 147 km no Projeto de Assentamento Santo Antônio, 44 km no Projeto de Assentamento Itaquiraí, 32 km no Projeto de Assentamento Caburey e 27 km no Projeto de Assentamento Foz do Rio Amambai', sem que a convenente tenha apresentado quaisquer prestações de contas parciais que comprovem a execução de despesas, ou seja, há mais de 06 (seis) anos não comprova a efetiva aplicação dos recursos liberados pelo Incra/SR-16, em 30/11/2009, no valor de R$ 1.349.594,20. 
134.	JUSTIFICATIVAS (Peça 34, p. 46-48) : Sobre esse convênio, os responsáveis informam que foi firmado com o Município de Itaquiraí/MS, visando à implantação de 250 km de estradas nos referidos projetos de assentamentos rurais. Sua vigência foi iniciada em 01/08/2009 e, ainda, não teve seu término atingido, com a última liberação dos recursos ocorrida em 30/11/2009, ou seja, antes do início de suas gestões. Ratificam essas sucessivas prorrogações de prazos, entendendo que foram necessárias porque os ajustes eram de extrema importância para o desenvolvimento dos projetos de assentamento e dos seus beneficiários. Ressaltam, porém, que, apesar das inúmeras prorrogações, nenhum recurso foi liberado durante suas gestões, mas que, uma vez 'disponíveis os recursos financeiros à execução das obras, não razoável se afigurava a extinção do ajuste enquanto não esgotadas as medidas administrativas adequadas à verificação da viabilidade do cumprimento daquelas ações' (Peça 34, p. 47) . 
135.	ANÁLISE: O que se tentou por meio dessa audiência dos responsáveis, específica para esse convênio, foi obter justificativas sobre à grave irregularidade: sucessivas prorrogações de prazo de execução do convênio e sem que a convenente tivesse apresentado quaisquer prestações de contas parciais comprovando a execução de despesas relativa aos recursos liberados em 2009 (mais de 06 anos) . Os responsáveis, apesar e ratificarem as sucessivas prorrogações, tentam justificá-las pela importância do convênio para os assentados rurais, ressaltando que nenhum recurso foi liberado durante suas gestões.  
136.	Essas prorrogações já foram comentadas nos parágrafos 79 a 81 desta instrução, quando expressamos que não procedem as justificativas apresentadas porque, uma vez identificadas as causas da não execução dos objetos dos convênios, via exame dos processos de repasses dos recursos, os responsáveis, deveriam adotar medidas efetivas de correção dos problemas, aplicando às disposições legais cabíveis, inclusive instauração de TCEs. No presente caso foram liberados recursos para o convênio e, no entanto, mesmo sem qualquer comprovação da efetiva aplicação há mais de 06 (seis) anos, os responsáveis procuraram foi firmar aditivos aos convênios, prorrogando os respectivos prazos de vigência, ou seja, deixaram de tomar providências efetivas para adotar medidas paliativas.  
137.	A justificativa de não se ter liberado recursos durante suas gestões, também não procede, conforme já comentamos nos parágrafos 88 e 89 desta instrução. Mesmo que não se tenha liberado recursos, os objetos dos convênios devem ser acompanhados e fiscalizados. Conforme já exposto nos parágrafos 70 a 72 desta instrução, a falta desses procedimentos nas execuções dos objetos dos convênios não permitiu identificar as causas impeditivas de suas conclusões ou correções ou, se fosse o caso, instauração das respectivas tomadas de contas especiais. Assim, a não realização desses procedimentos, previstos nas normas regulamentares sobre convênios, a exemplo do Decreto nº 6.170/2007 e da Portaria Interministerial nº 127/2008, conforme comentamos nos parágrafos 56 a 59 desta instrução, foram atos omissivos dos dirigentes ouvidos. 
138.		Dessa forma, entendemos que os responsáveis, com essas razões de justificativa, não conseguiram elidir os fundamentos das impugnações constantes da alínea 'r' das audiências promovidas por esta Unidade. Por isso, pode-se julgar irregulares suas contas, inclusive com aplicação das multas legais cabíveis, sem prejuízo das determinações ao órgão sobre essas irregularidades e fixação de prazos para as devidas correções. 
s) Convênio/Incra/SR-16 nº 704.058/2009, pactuado em 29/07/2009, com apenas 30% de execução em abr/2015 (parágrafo 7, alínea 's', desta instrução) 
139.	AUDIÊNCIA: Nesse item da audiência foi solicitado aos responsáveis para apresentarem razões de justificativa sobre os relatórios de fiscalização da entidade, uma vez que foi apontado, em abril/2015, a execução de apenas cerca de 30% (trinta por cento) do objeto desse convênio, apesar de ter sido firmado em jul/2009 (aproximadamente seis anos antes) , conforme quadro seguinte: 
	Item
	Serviços
	Execução Física (%) 
	Execução (R$) Financeira 

	1
	Terraplanagem
		
	1.1
	Regularização mecânica da faixa da pista e limpeza
	78,92
	248.610,29

	1.2
	Escavação, carga e transporte de material de 1ª categoria 
	Não informado
	427.149,00

	1.3
	Compactação de aterros com uso de rolo
	Não informado
	122.104,66

	2
	Drenagem e obras de arte
		
	2.1
	Escavação, carga e transporte de material de 1ª categoria
	Não informado
	58.445,80

	2.2
	Compactação de aterros de camalhões com uso de rolo 
	Não informado
	14.908,04

	2.3
	Escavação de valetas
	Não informado
	7.288,04

	2.4
	Escavação para execução de bacia de infiltração 
	Não informado
	270.163,88

	2.5
	Fornecimento e assentamento de corpo de bueiro 
	2,08
	1.856,62

	2.6
	Boca e base de bueiro simples
	2,08
	1.098,86

	2.7
	Escavação, carga e transporte de material de 1ª categoria  
	2,08
	123,22

	2.8
	Compactação dos aterros de bueiros com uso de rolo 
	2,08
	64,97

	3
	Revestimento Primário
		
	3.1
	Espalhamento de revestimento primário 
	0
	0,00

	3.2
	Escavação, carga, descarga e transporte de revestimento primário 
	0
	0,00

	4
	Serviços técnicos
		
	4.1
	Locação de estradas com equipamento topográfico 
	73,91
	27.715,40

	4.2
	Elaboração de projeto básico
	73,91
	9.813,57

	4.3
	Licenciamento Ambiental
	100
	13.277,73

	Valor total executado
	1.202.630,08

	Valor total do convênio
	4.120.000,00

140.	JUSTIFICATIVAS (Peça 34, p. 46-48) : Os responsáveis, após informar os nomes dos pactuantes, objeto, vigência e última liberação dos recursos (Peça 34, p. 47) , já reproduzidos nos parágrafos 133 e 134 desta instrução, entendem que, como a vigência desse convênio era até o exercício de 2017, não havia motivos e nem necessidade de instauração de TCE, uma vez que 'outras medidas administrativas poderiam ser adotadas para regularização de eventual dano ao erário' (Peça 34, p. 47) . Cita, como exemplo da preocupação da gestão na regularidade do convênio, a emissão da 'Ordem de Serviço n° 135/2011, determinando a fiscalização e acompanhamento do convênio' (Peça 34, p. 47) , bem como outras 'vistorias técnicas realizadas nos anos de 2014 e 2015 com o intuito de verificar e comprovar a execução das metas do convênio' (Peça 34, p. 47) . Ressaltam que essa documentação foi juntada aos autos (Peça 34, p. 166-213) . 
141.	ANÁLISE: O que se tentou por meio dessa audiência dos responsáveis, específica para esse convênio, foi obter justificativas sobre à grave irregularidade: os relatórios de fiscalização da entidade apontam, em abril/2015, a execução de apenas de 30% (trinta por cento) do objeto do convênio, apesar de ter sido firmado em jul/2009 (cerca de seis anos antes) . Os responsáveis, apesar e ratificarem esse baixo percentual de execução, tentam justificá-lo com as medidas administrativas tomadas à época de suas gestões, como a realização de fiscalizações e vistorias técnicas no objeto do convênio. Como os resultados dos trabalhos não foram pela instauração de TCEs, até porque a vigência do convênio venceria somente em 2017, não adotaram medidas extremas, como o procedimento de instauração de TCEs. 
142.	Por conseguinte, e considerando ainda as sucessivas prorrogações dos prazos de vigência desse convênio, não justificadas (alegações padronizadas de que não houve liberação de recursos e de que se trata de um convênio de suma importância para a comunidade do assentamento) , conforme examinadas na alínea anterior ('r') , parágrafos 133 a 138 desta instrução, e ante a confirmação do baixo percentual de execução, apesar do tempo decorrido do convênio, as medidas administrativas tomadas, como a realização de fiscalizações e vistorias técnicas, efetivamente não resolvem o problema grave desse convênio. Assim, entendemos que os responsáveis não conseguiram elidir os fundamentos das impugnações, razões pelas quais pode-se julgar irregulares suas contas, inclusive com aplicação das multas legais cabíveis, sem prejuízo das determinações ao órgão sobre essas irregularidades e fixação de prazos para as devidas correções. 
t) Convênio nº 704.058/2009, pactuado em 29/07/2009, com previsão de excessivo quantitativo de serviços (parágrafo 7, alínea 's', desta instrução) 
143.	AUDIÊNCIA: Nesse item da audiência foi solicitado aos responsáveis para apresentarem razões de justificativa sobre o Relatório de Visita Técnica/Incra-SR-16 nº 01/2014, que tratou da execução do objeto desse convênio, quando se apontou uma extensão real de 184 km de estradas e o termo previa a implantação de 250 km de estradas nos Projetos de Assentamento Santo Antônio, Caburey, Itaquiraí e Foz do Rio Amambai, ou seja, houve excesso de quantitativo de serviços no item 1.1 (Regularização mecânica da faixa de pista e limpeza) , sem que os gestores do Incra/SR-16 e da PM de Itaquiraí/MS tivessem adotado quaisquer providências para corrigir a inconsistência. 
144.	JUSTIFICATIVAS (Peça 34, p. 46-48) : Os responsáveis, após informar os nomes dos pactuantes, objeto, vigência e última liberação dos recursos (Peça 34, p. 47) , já reproduzidos nos parágrafos 133 e 134 desta instrução, entendem que estavam atentos a essa realidade, tanto que informaram à convenente que, 'devido a divergência apontada nos relatórios técnicos, não seria repassado o valor correspondente à quantidade de estradas vicinais acima do existente. Assim, seria necessária readequação do Plano de Trabalho e do Projeto, o que, até a última informação que se tem, não foi iniciado devido à falta de prestação de contas pela convenente com relação aos recursos já liberados (Peça 34, p. 47-48) . Adiantam que, como o convênio estava em vigência, 'não houve necessidade de instauração da medida de exceção, TCE, tendo em vista que a autarquia possuía medidas administrativas efetivas para correção das irregularidades' (Peça 34, p. 48) . 
145.	ANÁLISE: Os responsáveis, apesar de cientes da irregularidade e informar ao convenente o fato constatado no Relatório de Visita Técnica/Incra-SR-16 nº 01/2014, não tomaram as medidas cabais pertinentes, a exemplo da assinatura de um termo aditivo corrigindo o problema. Em havendo uma extensão real de 184 km de estradas e o termo original do pacto previa a implantação de 250 km de estradas nos Projetos de Assentamento Santo Antônio, Caburey, Itaquiraí e Foz do Rio Amambai, ou seja, havia um excesso a construir, inclusive com quantitativo de serviços a mais no item 1.1 (Regularização mecânica da faixa de pista e limpeza) , deveriam ter agido para a correção do problema. 
146.		Dessa forma, e tendo em vista as sucessivas prorrogações dos prazos de vigência desse convênio, não justificadas (alegações padronizadas de que não houve liberação de recursos e de que se trata de um convênio de suma importância para a comunidade do assentamento) , conforme examinadas na alínea anterior ('r') , parágrafos 133 a 138 desta instrução, confirmação de baixo percentual de execução, apesar do tempo decorrido do convênio e das fiscalizações e vistorias realizadas, não resolvendo esse problema grave problema de execução, fato analisado na alínea anterior ('s') , parágrafos 139 a 142 desta instrução, os responsáveis apenas informaram ao convenente mais esse outro problema (extensão real de 184 km de estradas e o termo do convênio previa a implantação de 250 km) , sem tomar medidas efetivas de correção. Logo, também não conseguiram elidir os fundamentos das impugnações, razões pelas quais pode-se julgar irregulares suas contas, inclusive com aplicação das multas legais cabíveis, sem prejuízo das determinações ao órgão sobre essas irregularidades e fixação de prazos para as devidas correções.
u) Avaliação, pela CGU/MS, dos controles internos do Incra/SR-MS como insatisfatórios (parágrafo 7, alínea 'u', desta instrução) 
147.	JUSTIFICATIVAS (Peça 34, p. 24-25) . Os responsáveis ouvidos, por intermédio de seu advogado, entendem, sobre essa irregularidade, que o Incra/SR-16 'possui normas de execução para suas atividades específicas, como o Manual do Crédito Rural, Manual de Assistência Técnica e Extensão Rural (ATER) , Manual de Recursos Humanos, dentre outros' (Peça 34, p. 24) . Além disso, informam que seguem os ritos previstos nas normas de execução de cunho nacional. Adiantam que, no exercício de 2014, um 'grupo de trabalho da Superintendência Regional do Mato Grosso do Sul elaborou 'Plano de Qualidade' baseado em normas da NBR ISO 90001:2008, bem como iniciou-se trabalho de mapeamento de processos' (Peça 34, p. 24) . 
148.	Além disso, informam que os gestores obtêm 'por meio de ferramentas disponibilizadas pela Sede, relatórios que consolidam informações referentes ao planejamento e objetivos institucionais, constantes do Sistema de Informações Rurais - SIR e extraídas dos sistemas como SIAFI, SICONV, SIASG, SIPRA, ComprasNET, SISAC, SCDP, CGUPAD, SIAPE, SIR, SICAF e SIATER' (Peça 34, p. 24) . Como a causa apontada pela CGU para esses problemas foi a falta ou carência de pessoal na entidade (alínea 'd' da audiência - parágrafos 28 a 34, desta instrução) , os responsáveis ressaltam que 'os dirigentes desta não possuem competência legal para deflagração de concurso público ou licitação sem autorização da Sede' (Peça 34, p. 25) . 
149.	ANÁLISE: A nosso ver, procedem as razões de justificativa apresentadas pelos responsáveis, até porque as normatizações de matérias no âmbito do Incra são de competência do Incra-Sede e não das superintendências - artigo 110 do Regimento Interno/ Incra (Portaria MDA nº 20, de 08/04/2009) . No entanto, em relação à causa observada (carência de pessoal) , ratificamos a proposta de ser objeto de ciência ao órgão, nos termos do artigo 4º da Portaria/Segecex nº 13, de 27/04/2011, tal como sugerido no parágrafo 34 desta instrução. 
Da Inaplicabilidade da Multa do Art. 58 da Lei Orgânica do TCU e dos Pedidos
150.	JUSTIFICATIVAS (Peça 34, p. 49-52) : Nesse item de suas razões de justificativa, os responsáveis tratam da suposta inaplicabilidade das multas indicadas no artigo 58 da Lei Orgânica do Tribunal, tendo em vista os casos indicados nos presentes autos. Assim, após reproduzir o inteiro teor desse artigo, entendem que é possível aplicar essa sanção, nos casos de reprovação de contas, mesmo não havendo lesão ao erário, nos termos dos artigos 16 e 19 da mesma lei, reproduzidos nas justificativas (Peça 34, p. 49-50) . Após tratarem das hipóteses legais de julgamento irregular de contas, procuram descartar as que não poderiam ser aplicadas nos presentes autos, em face de não se ter comprovado 'ocorrência de dano ao erário ou mesmo desvio de valores públicos' (Peça 34, p. 50) , ou seja, os casos das alíneas 'c' e 'd' do artigo 16 dessa lei, bem como a omissão no dever de prestar contas (alínea 'a') . 
151.	Por conseguinte, restaria apenas a hipótese de se julgar as contas irregulares, tendo por base o disposto na alínea 'b' do artigo 16 da Lei Orgânica do Tribunal. Porém, entendem que nem esse caso é possível porque nada foi apontado de infração à norma legal nos autos. 'Poder-se-ia arguir a infração a norma regulamentar. Porém, como visto, por se tratar, no caso, de meros prazos indicativos (e não peremptórios) , cujo descumprimento nada acarretaria ao erário (eis que a pretensão de ressarci-lo é imprescritível) , não se pode falar em infração a tal norma' (Peça 34, p. 51) . Acrescentam, ainda, que 'é completamente incabível afirmar que houve ato de gestão ilegítimo ou antieconômico. Pelo contrário, exsurge das justificativas apresentadas o incremento na eficiência e, por isso, na economicidade dos atos praticados na gestão dos requerentes, que sempre buscou o ressarcimento dos danos causados por convênios descumpridos, o que resultou, inclusive, na instauração de diversas TCEs' (Peça 34, p. 51) . 
152.	Em razão desses argumentos, os responsáveis pedem para excluir qualquer possibilidade de responsabilização, julgando suas contas regulares, com quitação plena, ou até pela regularidade com ressalvas, com base nos dispositivos legais da Lei Orgânica do Tribunal. Requerem, portanto, não sejam cominadas multas algumas 'por não incidir nenhuma das razões autorizadoras para tal, constantes do art. 58 da lei Orgânica desse TCU' (Peça 34, p. 52) . 
153.	ANÁLISE: Nesse item os responsáveis, prevendo um julgamento irregular de suas contas, tentam minimizar os efeitos decorrentes, no caso as sanções cabíveis, a exemplo da aplicação de multas. Ao contrário do exposto pelos responsáveis, os casos apontados nos autos contrariam dispositivos legais e regulamentares, inclusive acórdãos do Tribunal. Como a todos os responsáveis foram assegurados os princípios do contraditório e da ampla defesa, com a concessão do direito de se manifestarem nas audiências promovidas por esta Unidade, os autos estão prontos para serem julgados. 
154.	Dessa forma, as ações ou omissões dos responsáveis apontadas nos autos indicam um julgamento irregular de suas contas, refletindo o que efetivamente ocorreu na gestão dos recursos públicos disponibilizados à entidade no exercício das presentes contas (2014) . Há muito o que se fazer para melhorar a gestão do Incra/SR-16, não sendo as multas cabíveis e, certamente, aplicadas que resolverão os problemas desta entidade. Porém, podem evitar irregularidades semelhantes na gestão de outros responsáveis. Por isso, ratificamos as propostas indicadas no decorrer da instrução. 
CONCLUSÃO
155.	Realizada a instrução inicial dos presentes autos (Peça 9) , que tratam das contas Superintendência Regional do Incra no Estado do Mato Grosso do Sul - Incra/SR-16, exercício de 2014, tendo por base o Relatório/CGU nº 201503805 - Achados de Auditoria (Peça 5 - p. 1469) , a proposta foi no sentido de ouvir os ex-dirigentes sobre várias irregularidades, cuja reprodução consta do parágrafo 7 desta instrução. 
156.	Ratificadas essas propostas, as audiências foram autorizadas pelo Secretário desta Unidade com base da delegação de competência do Ministro-Relator. Os responsáveis, após o recebimento dos ofícios das audiências, solicitaram prorrogação de prazo para atendimento e, em 22/08/2016, os 03 (três) ex-dirigentes ouvidos apresentaram, por intermédio de seu bastante Procurador, suas razões de justificativa, comuns para todas as irregularidades apontadas (Peça 34, p. 01-52) , acompanhadas da documentação comprobatória (Peça 34, p. 53-220) . Logo, esta instrução tem por base a análise das irregularidades, objetos das audiências realizadas, em confronto com as justificativas apresentadas pelos ex-dirigentes ouvidos. 
157.	Do resultado desses exames, pode-se concluir que várias das irregularidades objetos das audiências foram justificadas, não ensejando quais medidas por parte do Tribunal. Outras, devido a não gravidade dos fatos apontados, indicam propostas de ciência ao órgão, conforme artigo 4º da Portaria/ Segecex nº 13, de 27/04/2011. Destaca-se que várias das irregularidades apontadas os responsáveis não conseguiram elidir os fundamentos das impugnações, principalmente as que se referiam aos controles e acompanhamentos dos convênios pactuados pela entidade. Em razão dessas irregularidades, pode-se propor o julgamento irregular das contas dos responsáveis, inclusive com aplicação das multas legais cabíveis, sem prejuízo de determinações ao órgão, fixando-lhe prazos para as devidas correções.  
158.	No entanto, conforme exposto no parágrafo 06 desta instrução, encontra-se em andamento um Relatório de Auditoria de Conformidade - FOC - Relação de Beneficiários (TCProcesso 024.602/2015-9) , que pode influenciar no julgamento de mérito das presentes contas porque a equipe da auditoria sugeriu audiências dos responsáveis, inclusive de gestores destas contas, em razão das irregularidades encontradas no período abrangido pela auditoria (31/05/2010 a 20/11/2015) . O Ministro-Relator, em Despacho exarado em 15/08/2016, acatou essa proposta, conforme excerto transcrito: 
'33. No que se refere à responsabilização, com vistas a garantir a uniformidade entre os processos desta FOC, ressalto orientações a serem observadas pela unidade técnica na identificação dos responsáveis. 
34. Como visto, parte das irregularidades constatadas referem-se ao não cumprimento de determinações desta Corte dirigidas ao Incra. Nesse caso, entendo que deverão ser chamados em audiência todos os superintendentes que ocuparam o cargo desde a expedição do acórdão do TCU. 
35. Quanto às demais irregularidades, a audiência deverá ser dirigida ao superintendente e/ou ao chefe de Divisão de Obtenção e Equipes de Seleção no exercício dos cargos no momento da ocorrência identificada, conforme processos analisados, levando-se em conta as competências de cada um. 36. Considerando os indícios de que as falhas permaneçam, pondero ainda pela promoção da oitiva da Superintendência Regional, para se manifestar sobre os achados apontados na fiscalização.' (Grifo nosso) .
159. Dessa forma, e tendo em vista que esse processo de fiscalização ainda encontra-se pendente de julgamento definitivo, o sobrestamento do julgamento de mérito destas contas é a proposta mais adequada. No entanto, em face aos exames já realizados nos autos, não há motivos para não se acatar ou rejeitar as justificativas dos responsáveis, conforme proposta encaminhada. 
PROPOSTA DE ENCAMINHAMENTO
160.	Diante do exposto, submetemos estes autos, que tratam das contas do exercício de 2014 da Superintendência Regional do Incra no Estado do Mato Grosso do Sul - Incra/SR-16, à consideração superior, propondo o seguinte: 
	160.1) acolher as razões de justificativa apresentadas pelo Sr. Celso Cestari Pinheiro (CPF XXX.656.431-XX) , ex-Superintendente Regional, de 01/01/2014 a 31/12/2014; Sra. Elizete Fatima Alexandre (CPF XXX.431.830-XX) , ex-Chefe de Divisão de Administração, de 01/01/2014 a 30/11/2014; e Sra. Rosana Maciel da Cruz Costa (CPF XXX.985.931-XX) , exChefe de Divisão de Administração, de 01/12/2014 a 31/12/2014, em decorrência das audiências realizadas sobre os seguintes fatos: 
	a) fragilidades na estrutura interna da entidade para o acompanhamento das recomendações do Controle Interno, uma vez que, até o final do exercício de 2014, havia 32  (trinta e duas) recomendações não atendidas, sendo que 06 (seis) dessas já passavam de 05  (cinco) anos sem atendimento, fato que tem gerado reiteradas recomendações sobre a mesma constatação em relatórios subsequentes, aumentando o número de pendências (parágrafos 07, 'c', 26 a 27, desta instrução) ; 
	b) pactuação de parcerias, convênios e acordos de cooperação técnica, com várias prefeituras municipais do Estado de MS, bem como de contratos com empresas privadas, para obtenção de mão-de-obra de servidores municipais e de empregados contratados, terceirizando as atribuições e atividades típicas dos servidores do Incra/SR-16, principalmente coleta de informações junto aos assentamentos rurais, infringindo normas constitucionais (art. 37, II) , legais e jurisprudências (Súmula 331, I, TST) sobre concurso público (parágrafos 07, 'e', 35 a 40, desta instrução) ; 
	c) fragilidades nos controles internos de pessoal ante a 'inexistência de código de ética próprio, comissão de ética ativa e de ações para divulgação e disseminação do Código de Ética do Poder Servidor Público'; 'ausência de previsão normativa que garanta ou incentive a participação de servidores na elaboração de procedimentos, instruções operacionais ou código de ética ou conduta'; e 'falta de rotinas administrativas para verificação de acumulações indevidas de cargos por parte dos servidores da unidade', conforme relatório da CGU/Regional-MS sobre essas contas da entidade - exercício de 2014 (parágrafos 07, 'f', 41 a 44, desta instrução) ; e
	d) ausência de registro de atos de pessoal no Sisac (Sistema de Apreciação e Registro dos Atos de Admissão e Concessões) , relativos a aposentadoria de servidores, e, quando registrados, não seguiram os prazos do artigo 7º da IN/TCU nº 55/2007, como seguem (parágrafos 07, 'g', 45 a 48, desta instrução) : 
	Atos de pessoal não registrados no Sisac

	Matrícula do Servidor
	Tipo de ato
	Data da aposentadoria no cadastro do SIAPE

	724618
	Aposentadoria
	08/12/2014

	158097
	Aposentadoria
	12/12/2014

	724794
	Aposentadoria
	30/12/2014

	Atos de pessoal registrados fora do prazo no Sisac

	Nº do ato
	Tipo de ato
	Data de disponibilização no Sisac

			Vigência
	Controle Interno

	10002405-042015-000001-9
	Aposentadoria
	04/12/2014
	25/03/2015

	10002405-04-2015-000002-7
	Aposentadoria
	10/04/2015
	25/03/2015

	160.2) rejeitar as razões de justificativa apresentadas pelos responsáveis indicados no item 159.1 desta proposta, em decorrência das audiências realizadas sobre o seguinte: 
	a) os demonstrativos contábeis referentes às contas de 2014 não refletem a situação da Unidade, em 31/12/2014, 'pela ausência dos registros da totalidade dos bens imóveis adquiridos para fins de reforma agrária, reavaliação de bens, contabilização da provisão para devedores duvidosos dos beneficiários de créditos e a situação dos recursos descentralizados por meio de convênios, especialmente sobre a análise e aprovação das prestações de contas dos instrumentos com vigência encerrados', infringindo os dispostos no artigo 50 da LC nº 101/2000 (LRF) , nos artigos 89 e 95 da Lei nº 4.320/1964 e no Acórdão 7034/2012-TCU-Primeira Câmara, de 13/11/2012 (parágrafos 07, 'a', 16 a 21, desta instrução) ; 
	b) apresentação do processo de contas de 2014 sem as informações previstas nas normas do Tribunal de Contas da União, como seguem (parágrafos 07, 'b', 22 a 25, desta instrução) : 
	b.1) - Demonstração da atuação da Superintendência na regularização de imóveis rurais não incluídos no Programa Terra Legal (item 5.1.6 da parte C do Anexo II da DN TCU nº 134/2013) , destacando:
	- o montante de processos protocolados (passivo) , processos analisados no exercício e o planejamento para atuação nos exercícios seguintes; 
- estratégias para utilização ou destinação de terras públicas com análise crítica dos resultados obtidos no exercício (incluindo diagnóstico de terras públicas disponíveis na jurisdição da superintendência) ; e
- as ações implementadas no combate à grilagem de terras públicas da União e os resultados alcançados no exercício para recuperação do patrimônio grilado. 
	b.2) -Detalhamento da Receita da Unidade (Sub alínea 'i', alínea 'a', item 4.2 da parte C do Anexo II da DN TCU nº 134/2013, combinado com o item 6 da Portaria TCU nº 03/2015) .
	c) situação deficitária de pessoal do Incra/SR-16, vez que no final de 2014 havia apenas 187 (cento e oitenta e sete) servidores, sendo que 11 (onze) estavam afastados judicialmente e 14 (quatorze) cedidos a outros órgãos, o que vem afetando negativamente o desenvolvimento das atribuições da entidade, principalmente no cumprimento das metas planejadas (parágrafos 07, 'd', 28 a 34, desta instrução) ; 
	d) insuficiência de pessoal no Setor de Convênios da entidade (apenas quatro servidores) e inadequadas estrutura física e tecnológica, a exemplo de equipamentos (veículos, máquinas fotográficas, notebook, GPS e outros) , para as atividades de fiscalização e de exame das prestações de contas desses instrumentos, visando garantir a execução e o alcance dos objetivos pactuados, fatos já objetos de deliberação do Tribunal (Acórdão 2144/2015-TCU-Segunda Câmara) , que levaram a CGU/Regional-MS a considerar, no relatório dessas contas (exercício de 2014) , os seguintes pontos fracos da área de transferências voluntárias (parágrafos 07, 'i', 49 a 55, desta instrução) : 
a) Ausência de rotinas, check-list ou fluxogramas definidos para a verificação dos critérios de aprovação dos pré-ajustes das propostas;
b) Inexistência de rotinas/procedimentos de supervisão das inspeções e acompanhamento da emissão dos relatórios técnicos elaborados pelos profissionais da UJ;
c) Ausência de rotina que exija constante acompanhamento da situação técnico administrativa do convênio firmado por parte dos técnicos da UJ, inclusive definindo prazos mínimos de monitoramento;
d) Ausência de normativo/rotina que especifique prazos para início e fim da análise e conclusão das situações que justificariam a abertura de Tomada de Contas Especiais (TCE) , inclusive determinando prazos máximos de tolerância, antes do início da TCE, para que eventuais irregularidades constatadas pela UJ sejam regularizadas pela entidade convenente;
e) fragilidades nos controles internos das transferências voluntárias da entidade, que não permitem dar cumprimento aso dispostos nas normas previstas Decreto nº 6.170/2007 e Portaria Interministerial nº 127/2008, sendo que esses controles foram avaliados pela CGU/Regional-MS, no relatório destas contas, com maturidade de nível básico porque atingiram apenas 35% (trinta e cinco por cento) do total de pontos possíveis, em razão dos seguintes problemas (parágrafos 07, 'j', 56 a 59, desta instrução) : 
a) Ausência de normativos que contenham critérios necessários para subsidiar a correta elaboração da proposta pelos convenentes;
b) Ausência de rotinas, check-list ou fluxogramas definidos para a verificação dos critérios de aprovação dos pré-ajustes das propostas;
c) Inexistência de equipamentos (veículos, máquinas fotográficas, notebook, GPS e outros equipamentos) suficientes para o bom acompanhamento das transferências;
d) Inexistência de rotinas/procedimentos de supervisão das inspeções e acompanhamento da emissão dos relatórios técnicos elaborados pelos profissionais da UJ;
e) Ausência de agentes formalmente designados, capacitados e em quantidade necessária para fornecer apoio técnico/administrativo aos convenentes;
f) Inexistência de apoio aos convenentes na forma de cursos, cartilhas ou outra forma de orientação sobre a sistemática e prazos das prestações de contas;
g) Inexistência de supervisão sobre os trabalhos executados no Setor de Convênios;
h) Ausência de rotina que exija constante acompanhamento da situação técnico-administrativa do convênio firmado por parte dos técnicos da UJ, inclusive definindo prazos mínimos de monitoramento;
i) Ausência de normativo/rotina que especifique prazos para início e fim da análise e conclusão das situações que justificariam a abertura de Tomada de Contas Especiais, inclusive determinando prazos máximos de tolerância, antes do início da TCE, para que eventuais irregularidades constatadas pela UJ sejam regularizadas pela entidade convenente;
j) Fragilidades nos procedimentos instituídos visando ao controle dos convênios com irregularidades passíveis de instauração (planilhas de controles de processos, irregularidades e prazos; sistemas computacionais de controle) ;
k) Fragilidades nos normativos/rotinas definindo os requisitos, as responsabilidades e a cronologia para a correta instrução do processo de tomada de contas especial;
l) Inexistência de procedimentos de controle para instauração e finalização das Tomadas de Contas Especiais;
m) Inexistência de plano de capacitação específico para os servidores responsáveis pelas instaurações e instruções dos processos de TCE.
f) irregularidades graves nos Convênios/Incra-16 nº s 527.106, 513.513, 527.113 e 517.891, firmados pelo Incra/SR-16 entre os exercícios de 2004 e 2005 (há cerca de 10 anos) , convênios esses que continuaram vigentes em 2014 porque 'não foram objetos de instauração de tomadas de contas especiais, contrariando pareceres elaborados por técnicos da UJ, relatórios de auditoria desta Controladoria Geral da União, em exercícios anteriores, e deliberações do Tribunal de Contas da União', conforme relatório da CGU/Regional-MS sobre essas contas de 2014 (parágrafos 07, 'h', 60 a 81, desta instrução) ;
g) ausência de fiscalização ou acompanhamento 'in loco', por parte da entidade, dos objetos das transferências voluntárias pactuadas, a exemplo dos seguintes convênios (parágrafos 07, 'l', 60 a 72; e 82 a 89, desta instrução) : 
	Número 
Termo 
	Data Início Vigência
	Data Fim Vigência
	Convenente
	Valor Firmado (R$) 
	Execução Física
	Fiscaliz. Realizada

	527.106 
	22/06/2005
	31/12/2015
	01915288000197 
	3.967.253,49
	Não 
informado
	Não

	513.513 
	13/10/2004
	31/12/2015
	04159170000174
	3.538.078,00
	Não
informado
	Não

	527.113  
	22/06/2005
	31/12/2015
	02019131000146
	4.704.340,26
	Não
informado
	Não

	517.891 
	28/12/2004
	31/12/2015
	03083526000170
	2.489.474,87
	Não
informado
	Não

	Total
	14.699.146,62
		
	h) intempestividade na instauração de tomadas de contas especiais referentes aos 04  (quatro) convênios mencionados na alínea anterior, contrariando decisão desta Corte de Contas (Acórdão 2144/2015-TCU-Segunda Câmara) , em face de se ter constatado ausência de exame de prestações de contas, relatórios técnicos conclusos no sentido de instaurar as TCEs, e, ainda, falta de fiscalização e acompanhamento dos objetos pactuados, fatos que infringem as normas sobre a matéria, em especial as dispostas no Decreto nº 6.170/2007 e na Portaria Interministerial nº 127/2008 (parágrafos 07, 'm', 60 a 72; e 90 a 97, desta instrução) ; 
	i) o Convênio/Incra/SR-16 nº 513.513, pactuado em 13/10/2004, com vigência encerrada em 13/10/2007, está com sucessivas prorrogações do prazo de conclusão de seu objeto (a última para até 31/12/2015) , sem quaisquer ações efetivas de providências da autarquia, inclusive instauração de TCEs, até porque nas 04 (quatro) prestações de contas parciais, apresentadas pelo convenente, constam a comprovação da execução de apenas R$ 1.879.174,16, quando o valor liberado foi de R$ 2.245.911,00, e, também, as seguintes irregularidades na execução de seu objeto, fatos que contrariam, principalmente, as normas do Decreto nº 6.170/2007 e da Portaria Interministerial nº 127/2008 (parágrafos 07, 'o', 60 a 72; e 98 a 103, desta instrução) :
- Inexecução parcial do objeto conveniado;
- Construção de Escola no valor de R$ 157.031,59, sem que houvesse demanda no Assentamento para tal escola;
- Ausência de comprovação do recolhimento da contrapartida; e
- Comprovação de prestação de contas fora dos prazos legais previstos na IN/STN nº 01, de 15 de janeiro de 1997, e, ou, prestações de contas apresentadas de forma incompleta que inviabiliza a análise da setorial contábil do Incra/MS.
	j) o Convênio/Incra-SR-16 nº 527.106, pactuado em 10/06/2005, com vigência encerrada em 10/06/2008, está com sucessivas prorrogações do prazo de conclusão de seu objeto (a última para até 31/12/2015) , sem quaisquer ações efetivas de providências da autarquia, inclusive instauração de TCEs, até porque nas 04 (quatro) prestações de contas parciais, apresentadas pelo convenente, constam a comprovação da execução de apenas R$ 1.347.931,69, quando o valor liberado foi de R$ 2.559.595,69, e também as seguintes irregularidades na execução de seu objeto, fatos que contrariam, principalmente, as normas do Decreto nº 6.170/2007 e da Portaria Interministerial nº 127/2008 (parágrafos 07, 'n', 60 a 72; e 104 a 107, desta instrução) :
- Ausência de comprovação de recolhimento de tributos municipais e contribuições à Previdência Social;
- Inexecução parcial do objeto conveniado;
- Valores não aplicados no mercado financeiro;
- Ausência de comprovação do recolhimento da contrapartida;
- Comprovação de prestação de contas fora dos prazos legais previstos na IN/STN nº 01, de 15 de janeiro de 1997, e, ou, prestações de contas apresentadas de forma incompleta que inviabiliza a análise da setorial contábil do Incra/MS.
	k) o Convênio nº 517.113, pactuado em 10/06/2005, com vigência encerrada em 10/06/2008, está com sucessivas prorrogações (a última para até 31/12/2015) , sem quaisquer ações efetivas de providências da autarquia, inclusive instauração de TCEs, até porque no próprio Siafi consta, como situação 'a comprovar', a quantia de R$ 2.386.444,83, demonstrando que a aplicação desses recursos, liberados pelo Incra/SR-16, não havia sido comprovada pelo convenente, e, também, as seguintes irregularidades na execução de seu objeto, fatos que contrariam, principalmente, as normas do Decreto nº 6.170/2007 e da Portaria Interministerial nº 127/2008 (parágrafos 07, 'p', 60 a 72; e 108 a 111, desta instrução) : 
- Ausência de vistoria técnica no local das obras;
- Inexecução parcial do objeto;
- Ausência de providências quanto a instauração de Tomada de Contas Especial;
- Descumprimento da cláusula sexta do Convênio, que trata da comprovação de 80% do valor da 1ª parcela liberada;
- Ausência de comprovação da contrapartida.
	l) o Convênio nº 517.891, pactuado em 28/12/2004, com vigência encerrada em 28/12/2007, está com sucessivas prorrogações (a última para até 31/12/2015) , sem quaisquer ações efetivas de providências da autarquia, inclusive instauração de TCEs, até porque nas prestações de contas parciais, apresentadas pelo convenente, comprovam a execução parcial do objeto, haja vista um saldo de R$ 1.157.800,96, quando o valor liberado foi de R$ 2.733.477,67, fatos que contrariam, principalmente, as normas do Decreto nº 6.170/2007 e da Portaria Interministerial nº 127/2008 (parágrafos 07, 'q', 60 a 72; e 112 a 115, desta instrução) ; 
	m) intempestividade na análise das prestações de contas dos Convênios nº 724.684, 724.496, 535.379, 626.997 e 652.007, bem como a ausência de instauração da tomada de contas especial dos Convênios nº 513.415 e 517.803, por falta de prestação de contas, como seguem o demonstrativo (parágrafos 07, 'k', 60 a 72; e 116 a 132, desta instrução) : 
	Convênio
	Data Início Vigência
	Data do Fim Vigência
	Valor Total
a Comprovar
	Data Envio para Análise

	724684
	21/12/2009
	15/03/2012
	1.144.002,54
	07/03/2013

	724496
	31/12/2009
	09/06/2013
	167.073,13
	23/09/2013

	535379
	19/12/2005
	30/06/2009
	5.243.998,00
	-

	626997
	01/07/2008
	15/03/2012
	5.243.998,00
	-

	652007
	29/04/2009
	30/03/2013
	540.000,00
	-

	Ausência de instauração de TCE

	513415
	-
	06/JUN/2013
	1.886.477,88
	-

	517803
	-
	31/DEZ/2013
	2.124.483,94
	-

	n) Convênio nº 704.058/2009, pactuado em 29/07/2009, entre o Incra/SR-16 e a PM de Itaquiraí/MS (R$ 4.120.000,00) , para 'implantação de 250 km de estradas nos Projetos de Assentamento Santo Antônio, Caburey, Itaquiraí e Foz do Rio Amambai; sendo 147 km no Projeto de Assentamento Santo Antônio, 44 km no Projeto de Assentamento Itaquiraí, 32 km no Projeto de Assentamento Caburey e 27 km no Projeto de Assentamento Foz do Rio Amambai', está com sucessivas prorrogações do prazo de vigência (último aditivo, de 23/02/2015, prorrogou esse prazo para 28/02/2016) , sem que a convenente tenha apresentado quaisquer prestações de contas parciais que comprovem a execução de despesas, ou seja, há mais de 06  (seis) anos não comprova a efetiva aplicação dos recursos liberados pelo Incra/SR-16, em 30/11/2009, no valor de R$ 1.349.594,20 (parágrafos 07, 'r', 60 a 72; e 133 a 138, desta instrução) ; 
	o) os relatórios de fiscalização do próprio Incra/SR-16, sobre a execução do objeto do Convênio nº 704.058/2009, pactuado em 29/07/2009 (objetos e partes constam da alínea anterior) , apontam que, em abril/2015, apenas cerca de 30% (trinta por cento) do objeto previsto tinha sido efetivamente executado, apesar de ter sido firmado em jul/2009 (aproximadamente seis anos antes) , conforme demonstrativo a seguir (parágrafos 07, 's', 60 a 72; e 139 a 142, desta instrução) ; 
	Item
	Serviços
	Execução Física (%) 
	Execução (R$) Financeira 

	1
	Terraplanagem
		
	1.1
	Regularização mecânica da faixa da pista e limpeza
	78,92
	248.610,29

	1.2
	Escavação, carga e transporte de material de 1ª categoria 
	Não informado
	427.149,00

	1.3
	Compactação de aterros com uso de rolo
	Não informado
	122.104,66

	2
	Drenagem e obras de arte
		
	2.1
	Escavação, carga e transporte de material de 1ª categoria
	Não informado
	58.445,80

	2.2
	Compactação de aterros de camalhões com uso de rolo 
	Não informado
	14.908,04

	2.3
	Escavação de valetas
	Não informado
	7.288,04

	2.4
	Escavação para execução de bacia de infiltração 
	Não informado
	270.163,88

	2.5
	Fornecimento e assentamento de corpo de bueiro 
	2,08
	1.856,62

	2.6
	Boca e base de bueiro simples
	2,08
	1.098,86

	2.7
	Escavação, carga e transporte de material de 1ª categoria  
	2,08
	123,22

	2.8
	Compactação dos aterros de bueiros com uso de rolo 
	2,08
	64,97

	3
	Revestimento Primário
		
	3.1
	Espalhamento de revestimento primário 
	0
	0,00

	3.2
	Escavação, carga, descarga e transporte de revestimento primário 
	0
	0,00

	4
	Serviços técnicos
		
	4.1
	Locação de estradas com equipamento topográfico 
	73,91
	27.715,40

	4.2
	Elaboração de projeto básico
	73,91
	9.813,57

	4.3
	Licenciamento Ambiental
	100
	13.277,73

	Valor total executado
	1.202.630,08

	Valor total do convênio
	4.120.000,00

		p) em face ao Relatório de Visita Técnica/Incra-SR-16 nº 01/2014, que trata da execução do objeto do Convênio nº 704.058/2009, pactuado em 29/07/2009 (objetos e partes constam das alíneas anteriores) , apontar uma extensão real de 184 km de estradas, quando se previu nesse convênio a implantação de 250 km de estradas nos Projetos de Assentamento Santo Antônio, Caburey, Itaquiraí e Foz do Rio Amambai, houve excessivo quantitativo de serviços no item 1.1 (Regularização mecânica da faixa de pista e limpeza) , sem que os gestores do Incra/SR-16 e da Prefeitura Municipal de Itaquiraí/MS adotasse quaisquer providências para corrigir a inconsistência (parágrafos 07, 't', 60 a 72; e 143 a 146, desta instrução) ; e
	q) a CGU/Regional-MS, nestas contas de 2014, avaliou os controles internos do Incra/SR-16, segundo os critérios de pontuação estabelecidos pela coordenação-Geral de Técnicas, Procedimentos e Qualidade da Secretaria Federal de Controle, e, de uma maneira geral, considerou 'insatisfatórios, tendo sido identificadas deficiências tais como: carência de pessoal e de capacitação, falta de infraestrutura física e tecnológicas adequadas, ausência de controles formais da área de recursos humanos e de rotinas para as atividades de transferências voluntárias', fatos que impedem de assegurar o atingimento de seus objetivos estratégicos (parágrafos 07, 'u', 60 a 72; e 147 a 149, desta instrução) : 
	ELEMENTOS DO SISTEMA DE CONTROLE 
INTERNOS AVALIADOS
	AVALIAÇÃO

		PONTUAÇÃO
	INTERPRETAÇÃO

	SISTEMA DE CONTROLE INTERNO
	2,84
	INSATISFATÓRIO

	Ambiente de controle 
	2,56
	INSATISFATÓRIO

	Avaliação de risco
	2,33
	INSATISFATÓRIO

	Procedimentos de controle
	3,00
	INSATISFATÓRIO

	Informação e comunicação
	4,00
	SATISFATÓRIO

	Monitoramento
	2,33
	INSATISFATÓRIO

	160.3) determinar o sobrestamento do julgamento dos autos, nos termos dos arts. 10, § 1º, e 11 da Lei 8.443/1992 c/c os arts. 157 e 201, § 1º, do Regimento Interno/TCU, até que seja proferida decisão definitiva no âmbito do TC Processo 024.602/2015-9; e
	160.4) dar ciência do Acórdão que vier a ser proferido, assim como do relatório e do voto que o fundamentarem, aos responsáveis envolvidos e à direção do Incra/SR-16."
4.	Por meio do despacho à peça 37, esclareci que, de acordo com o art. 10, I, da IN TCU 63/2010, apenas o superintendente titular e seu substituto devem constar do rol de responsáveis das presentes contas. Convalidei, portanto, apenas a audiência realizada por meio do ofício 381/2016-TCU/SECEX-MS, dirigida ao ex-titular da autarquia, Sr. Celso Cestari Pinheiro.
5.	Quanto aos ofícios 383 e 421/2016-TCU/SECEX-MS, referentes, respectivamente, às audiências das Sras. Rosana Maciel da Cruz Costa e Elizete Fátima Alexandre, ex-chefes de Divisão de Administração, realizadas sem a autorização deste relator, consignei que as informações trazidas aos autos fossem conhecidas como resposta de diligência.
6.	Quanto à proposta da unidade instrutiva de sobrestamento dos autos, ponderei que o art. 206 do RI/TCU prevê a possibilidade de aplicação de multa ou imputação de débito aos gestores em outros processos, mesmo existindo decisão definitiva em processo de prestação de contas ordinárias, salvo se a matéria tiver sido examinada de forma expressa e conclusiva nas contas.
7.	Nas presentes contas, não vislumbrei na instrução da Secex-MS a matéria tratada na auditoria objeto do TC Processo 024.602/2015-9, de relatoria do Ministro-Substituto Augusto Sherman, que trata de auditoria de conformidade realizada na SR (16) MS, sob a forma de fiscalização de orientação centralizada (FOC) , com o objetivo de avaliar a conformidade dos procedimentos realizados na seleção e manutenção de beneficiários do Programa Nacional de Reforma Agrária (PNRA) , em assentamentos implantados a partir de 2008.
8.	Por esse motivo, e considerando que as recomendações e determinações para correção de falhas e aprimoramento da gestão devem ser expedidas tempestivamente para que possam ser eficazes, julguei que o mais adequado, em relação aos pressupostos atuais que regem os processos de contas, era a continuidade da apreciação pela unidade instrutiva e consequente formulação de instrução de mérito.
9.	Ato seguinte, a Secex-MS elaborou nova proposta de mérito, a qual transcrevo excerto a seguir (peça 38) :
" (...) 
CUMPRIMENTO DAS DETERMINAÇÕES E EXAME DE MÉRITO
6.	Designado para o reexame destas contas da Superintendência Regional do Incra no Estado do Mato Grosso do Sul -Incra/SR-16 (exercício de 2014) , apresentamos a presente instrução. Antes de adentrarmos no mérito das irregularidades, já objetos de audiências e com as devidas justificativas apresentadas pelo ex-Superintendente, Sr. Celso Cestari Pinheiro, ressaltamos que o determinado na alínea 'a' do parágrafo anterior já foi cumprido por esta Unidade, quando se excluiu os demais responsáveis do rol destas contas, deixando apenas esse dirigente máximo e seu substituto.  
7.	Quanto à determinação constante do parágrafo 5, alínea 'b', desta instrução, também foi cumprida porque as informações trazidas aos autos pelas Sras. Rosana Maciel da Cruz Costa e Elizete Fatima Alexandre, ambas Chefes de Divisão de Administração do Incra/SR-16, são as mesmas apresentadas no documento referente à audiência do ex-Superintendente, Sr. Celso Cestari Pinheiro. Ocorre que o patrono constituído por esses responsáveis, advogado Joaquim Basso, por ser comum nas contratações (peças 21, p. 4-5 e 28, p. 3) , optou por apresentar apenas um documento contendo as razões de justificativa/ informações (peça 34, p. 1-52) , acompanhadas dos comprovantes (peça 34, p. 52-220) . Como devem ser consideradas como razões de justificativa somente as do aludido ex-Superintendente, automaticamente as das Chefes de Divisão de Administração do Incra/SR-16 são informações decorrentes de diligências, como foi determinado no despacho do Ministro-Relator. Assim, com base nessas condicionantes, reexaminamos essas razões de justificativa/informações. 
8.	Quanto às preliminares constantes das razões de justificativa/informações trazidas aos autos pelos 3 (três) responsáveis (peça 34, p. 4-12) , ratificamos a maioria das informações e dos argumentos constantes da instrução anterior - parágrafos 12 a 15 (peça 35, p. 10-11) . De novidade, após a determinação para considerar como informações as razões de justificativa apresentadas pelas 2 (duas) chefes da Divisão de Administração do Incra/SR-16, então ouvidas, retificamos o entendimento anterior, que consta do parágrafo 14 da instrução anterior, excluindo-as como responsáveis por estas contas. 
9.	Em relação às impropriedades a seguir, analisadas e comentadas na instrução anterior (peça 35) , ou seja, fragilidades na estrutura interna da entidade para acompanhamento das recomendações do Controle Interno - parágrafos 7, 'c'; 26 a 27 (peça 35, p. 4 e 13-14) ; situação deficitária de pessoal na Incra/SR-16 - parágrafos 7, 'd'; 28 a 34 (peça 35, p. 4 e 1434) ; pactuação irregular de parcerias, convênios e acordos de cooperação técnica, com várias prefeituras municipais - parágrafos 7, 'e'; 35 a 40 (peça 35, p. 4-5 e 15-16) ; fragilidades nos controles internos de pessoal - parágrafos 7, 'f'; 41 a 44 (peça 35, p. 5 e 16) ; intempestividade de registros de atos de pessoal no Sisac - parágrafos 7, 'g'; 45 a 48 (peça 35, p. 5 e 16-17) ; e avaliação, pela CGU-Regional/MS, dos controles internos do Incra/SR-16 como insatisfatórios - parágrafos 7, 'u'; 60 a 72; 147 a 149 (eça 35, p. 9, 20-24 e 37) , foram parcialmente justificadas pelos responsáveis. Mesmo após a determinação para desconsiderar as razões de justificativa das 2 (duas) chefes da Divisão de Administração do Incra/SR-16, examinando-as como informações decorrentes de diligências, ratificamos a proposta de se acolher, parcialmente, as razões de justificativa apresentadas pelo ex-Superintendente, Sr. Celso Cestari Pinheiro, nos termos da instrução anterior - parágrafo 160.1 (peça 35, p. 39-40) , excluindo os nomes das Sras. Rosana Maciel da Cruz Costa (CPF XXX.985.931-XX) e Elizete Fatima Alexandre (CPF XXX.431.830-XX) . Por isso, há a proposta de dar ciência à autarquia sobre algumas dessas impropriedades.  
10.	No que diz respeito às irregularidades a seguir, analisadas e comentadas na instrução anterior (peça 35) , ou seja, os demonstrativos contábeis não refletem a situação existente em 31/12/2014 - parágrafos 7, 'a'; 16 a 21 (peça 35, p. 4 e 12-13) ; apresentação do processo de contas sem as informações exigidas nas normas do TCU - parágrafos 7, 'b'; 22 a 25 (peça 35, p. 4 e 13) ; insuficiência de pessoal e inadequada estrutura física e tecnologia no Setor de Convênios - parágrafos 7, 'i'; 49 a 55 (peça 35, p. 5-6 e 17-19) ; fragilidades nos controles internos das transferências voluntárias da entidade - parágrafos 7, 'j'; 56 a 59 (peça 35, p. 6 e. 19) ; irregularidades graves nos Convênios/Incra-16 nº 527.106; 513.513; 527.113; e 517.891, todos firmados há mais de 10 (dez) anos - parágrafos 7, 'h'; 60 a 81 (peça 35, p. 5 e 20-24) ; ausência de fiscalização ou acompanhamento 'in loco' da execução dos objetos das transferências voluntárias - parágrafos 7, 'l'; 60 a 72; 82 a 89 (peça 35, p. 7; 20-22 e 24 -25) ; intempestividade na instauração de tomadas de contas especiais - parágrafos 7, 'm'; 60 a 72; 90 a 97 (peça 35, p. 7, 20-22 e 25-27) ; Convênio/Incra-SR-16 nº 513.513, de 13/10/2004, com sucessivas prorrogações de prazo de vigência - parágrafos 7, 'o'; 60 a 72; 98 a 103 (peça 35, p. 7-8, 20-24 e 27-28) ; Convênio/Incra-SR-16 nº 527.106, de 10/06/2005, com sucessivas prorrogações de prazo de vigência - parágrafos 7, 'n'; 60 a 72; 104 a 107 (Peça 35, p. 7; p. 2024 e 28-29) ; Convênio/ Incra-SR-16 nº 517.113, de 10/6/2005, com sucessivas prorrogações de prazo de vigência - parágrafos 7, 'p'; 60 a 72; 108 a 111 (peça 35, p. 8, 20-24 e 29) ; Convênio/ Incra-SR-16 nº 517.891, de 28/12/2004, com sucessivas prorrogações de prazo de vigência - parágrafos 7, 'q'; 60 a 72; 112 a 115 (peça 35, p. 8, 20-24 e 29-30) ; intempestividade na análise das prestações de contas dos Convênios nº s 724.684; 724.496; 535.379; 626.997; e 652.007, inclusive sem TCEs dos Convênios nº s 513.415 e 517.803 - parágrafos 7, 'k' 60 a 72; 116 a 132 (peça 35, p. 6-7, 20-24 e 30-33) ; Convênio/Incra-SR-16 nº 704.058/2009, de 29/07/2009, com sucessivas prorrogações de prazo de vigência - parágrafos 7, 'r'; 60 a 72; 133 a 138 (peça 35, p. 8, 20-24 e 33-34) ; Convênio/ Incra-SR-16 nº 704.058/2009, de 29/07/2009, com execução de apenas 30% (trinta por cento) do previsto - parágrafos 7, 's'; 60 a 72; 139 a 142 (peça 35, p. 8-9,  20-24 e 34-36) ; e Convênio/ Incra-SR-16 nº 704.058/2009, de 29/07/2009, com excessivo quantitativo de serviços sem quaisquer providências dos gestores - parágrafos 7, 't'; 60 a 72; 143 a 146 (peça 35, p. 9,  20-24 e 36-37) , não foram cabalmente justificadas pelos responsáveis, mantendo as impugnações. Mesmo após a determinação para desconsiderar as razões de justificativa das 2 (duas) Chefes da Divisão de Administração do Incra/SR-16, examinando-as como informações decorrentes de diligências, ratificamos a proposta de se rejeitar as razões de justificativa apresentadas pelo ex-Superintendente, Sr. Celso Cestari Pinheiro, nos termos da instrução anterior - parágrafo 160.2 (peça 35, p. 40-45) , exceção feita à apresentação do processo de contas sem as informações exigidas nas normas do TCU - parágrafos 7, 'b'; 22 a 25 (peça 35, p. 4 e 13) , que, nesta instrução, estamos propondo acolhimento parcial das razões de justificativa apresentadas pelo referido dirigente, sem prejuízo de dar ciência da impropriedade à autarquia. Além disso, conforme antes relatado, estamos sugerindo a exclusão dos nomes das Sras. Rosana Maciel da Cruz Costa (CPF XXX.985.931-XX) e Elizete Fatima Alexandre (CPF XXX.431.830-XX) . Por isso, os termos da proposta de julgamento irregular das contas do responsável, Sr. Celso Cestari Pinheiro (exSuperintendente do Incra/SR-16) . 
CONCLUSÃO
11.	Nesse sentido e considerando os termos do despacho do Ministro-Relator (peça 37) , os presentes autos estão prontos para julgamento de mérito. Pode-se concluir que várias das irregularidades objetos das audiências foram efetivamente justificadas, não ensejando quaisquer medidas por parte do Tribunal. Outras, devido a não gravidade dos fatos apontados, indicam propostas de ciência ao órgão, nos termos do artigo 4º da Portaria/Segecex nº 13, de 27/04/2011. No entanto, na gestão dos recursos dessa entidade houve problemas que o Titular não conseguiu elidir os fundamentos das impugnações, quando de sua audiência, principalmente os que trataram dos controles e acompanhamentos dos convênios pactuados. Em razão dessas irregularidades, estamos propondo o julgamento irregular das contas do Superintendente, inclusive com aplicação das multas legais cabíveis, sem prejuízo de determinações ao órgão, fixando-lhe prazos para as devidas correções.  
12. 	Há necessidade de medidas mais contundentes sobre as irregularidades graves apontadas nos autos, que até já foram objetos de deliberações anteriores do Tribunal por infringir dispositivos legais e regulamentares. Muito ainda é preciso fazer para melhorar a gestão do Incra/SR-16, não sendo as multas cabíveis e, certamente, aplicadas que resolverão os problemas dessa unidade jurisdicionada. Porém, podem evitar irregularidades semelhantes em gestões futuras. Ressalta-se que, nos termos do despacho do Ministro-Relator (peça 37) , os nomes das Sras. Rosana Maciel da Cruz Costa (CPF XXX.985.931-XX) e Elizete Fatima Alexandre (CPF XXX.431.830-XX) , foram excluídos do rol de responsáveis por estas contas e, por conseguinte, da proposta de encaminhamento anterior desta unidade (peça 35) . Assim, reproduzimos, no encaminhamento dos autos, praticamente todos os termos dos parágrafos 160.1 e 160.2 da instrução anterior (peça 35, p. 40-45) , com as alterações determinadas pelo Relator e complementados pelos demais itens necessários ao julgamento de mérito das presentes contas.  
PROPOSTA DE ENCAMINHAMENTO
13.	Diante do exposto, submetemos estes autos, que tratam das contas da Superintendência Regional do Incra no Estado do Mato Grosso do Sul - Incra/SR-16, exercício de 2014, à consideração superior, propondo o seguinte: 
13.1) acolher, parcialmente, as razões de justificativa apresentadas pelo Sr. Celso Cestari Pinheiro (CPF XXX.656.431-XX) , ex-Superintendente Regional do Incra/SR-16 (período de 1º/1/2014 a 31/12/2014) , em decorrência das audiências realizadas sobre as seguintes falhas/impropriedades: 
	a) fragilidades na estrutura interna da entidade para o acompanhamento das recomendações do Controle Interno, uma vez que, até o final do exercício de 2014, havia 32  (trinta e duas) recomendações não atendidas, sendo que 06 (seis) dessas já passavam de 05  (cinco) anos sem atendimento, fato que tem gerado reiteradas recomendações sobre a mesma constatação em relatórios subsequentes, aumentando o número de pendências (parágrafos 9 desta instrução; e peça 35, p. 4; p. 13-14) ; 
	b) apresentação do processo de contas de 2014 sem as informações previstas nas normas do Tribunal de Contas da União, como seguem (parágrafo 10 desta instrução; peça 35, p. 4; p. 13) :
	b.1) - Demonstração da atuação da Superintendência na regularização de imóveis rurais não incluídos no Programa Terra Legal (item 5.1.6 da parte C do Anexo II da DN TCU nº 134/2013) , destacando: 
- o montante de processos protocolados (passivo) , processos analisados no exercício e o planejamento para atuação nos exercícios seguintes; 
- estratégias para utilização ou destinação de terras públicas com análise crítica dos resultados obtidos no exercício (incluindo diagnóstico de terras públicas disponíveis na jurisdição da superintendência) ; e 
- as ações implementadas no combate à grilagem de terras públicas da União e os resultados alcançados no exercício para recuperação do patrimônio grilado. 
b.2) -Detalhamento da Receita da Unidade (Sub alínea 'i', alínea 'a', item 4.2 da parte C do Anexo II da DN TCU nº 134/2013, combinado com o item 6 da Portaria TCU nº 03/2015) .
	c) situação deficitária de pessoal do Incra/SR-16, vez que no final de 2014 havia apenas 187 (cento e oitenta e sete) servidores, sendo que 11 (onze) estavam afastados judicialmente e 14 (quatorze) cedidos a outros órgãos, o que vem afetando negativamente o desenvolvimento das atribuições da entidade, principalmente no cumprimento das metas planejadas (parágrafo 9 desta instrução; e Peça 35, p. 4; p. 14-15) ;
	d) pactuação de parcerias, convênios e acordos de cooperação técnica, com várias prefeituras municipais do Estado de MS, bem como de contratos com empresas privadas, para obtenção de mão-de-obra de servidores municipais e de empregados contratados, terceirizando as atribuições e atividades típicas dos servidores do Incra/SR-16, principalmente coleta de informações junto aos assentamentos rurais, infringindo normas constitucionais (art. 37, II) , legais e jurisprudências (Súmula 331, I, TST) sobre concurso público (parágrafo 9 desta instrução; e Peça 35, p. 4-5; p. 15-16) ; 
	e) fragilidades nos controles internos de pessoal ante a 'inexistência de código de ética próprio, comissão de ética ativa e de ações para divulgação e disseminação do Código de Ética do Poder Servidor Público'; 'ausência de previsão normativa que garanta ou incentive a participação de servidores na elaboração de procedimentos, instruções operacionais ou código de ética ou conduta'; e 'falta de rotinas administrativas para verificação de acumulações indevidas de cargos por parte dos servidores da unidade', conforme relatório da CGU/Regional-MS sobre essas contas da entidade - exercício de 2014 (parágrafo 9 desta instrução; e Peça 35, p. 5; p. 16) ; e
	f) intempestividade de registros de atos de pessoal no Sisac (Sistema de Apreciação e Registro dos Atos de Admissão e Concessões) , relativos a aposentadoria de servidores, e, quando registrados, não seguiram os prazos do artigo 7º da IN/TCU nº 55/2007, como seguem (parágrafo 9 desta instrução; e Peça 35, p. 5; p. 16-17) : 
	Atos de pessoal não registrados no Sisac

	Matrícula do Servidor
	Tipo de ato
	Data da aposentadoria no cadastro do SIAPE

	724618
	Aposentadoria
	08/12/2014

	158097
	Aposentadoria
	12/12/2014

	724794
	Aposentadoria
	30/12/2014

	Atos de pessoal registrados fora do prazo no Sisac

	Nº do ato
	Tipo de ato
	Data de disponibilização no Sisac

			Vigência
	Controle Interno

	10002405-042015-000001-9
	Aposentadoria
	04/12/2014
	25/03/2015

	10002405-04-2015-000002-7
	Aposentadoria
	10/04/2015
	25/03/2015

	g) avalição dos controles internos do Incra/SR- 16, pela CGU/Regional-MS, segundo os critérios de pontuação estabelecidos pela Coordenação-Geral de Técnicas, Procedimentos e Qualidade da Secretaria Federal de Controle, como 'insatisfatórios, tendo sido identificadas deficiências tais como: carência de pessoal e de capacitação, falta de infraestrutura física e tecnológicas adequadas, ausência de controles formais da área de recursos humanos e de rotinas para as atividades de transferências voluntárias', fatos que impedem de assegurar o atingimento de seus objetivos estratégicos (parágrafo 9 desta instrução; e Peça 35, p. 9; p. 20-24; p. 37) : 
	ELEMENTOS DO SISTEMA DE CONTROLE 
INTERNOS AVALIADOS
	AVALIAÇÃO

		PONTUAÇÃO
	INTERPRETAÇÃO

	SISTEMA DE CONTROLE INTERNO
	2,84
	INSATISFATÓRIO

	Ambiente de controle 
	2,56
	INSATISFATÓRIO

	Avaliação de risco
	2,33
	INSATISFATÓRIO

	Procedimentos de controle
	3,00
	INSATISFATÓRIO

	Informação e comunicação
	4,00
	SATISFATÓRIO

	Monitoramento
	2,33
	INSATISFATÓRIO

	13.2) rejeitar as razões de justificativa apresentadas pelo Sr. Celso Cestari Pinheiro (CPF XXX.656.431-XX) , ex-Superintendente Regional do Incra/SR-16 (período de 01/01/2014 a 31/12/2014) , em decorrência das audiências realizadas sobre o seguinte: 
	a) os demonstrativos contábeis referentes às contas de 2014 não refletem a situação da Unidade, em 31/12/2014, 'pela ausência dos registros da totalidade dos bens imóveis adquiridos para fins de reforma agrária, reavaliação de bens, contabilização da provisão para devedores duvidosos dos beneficiários de créditos e a situação dos recursos descentralizados por meio de convênios, especialmente sobre a análise e aprovação das prestações de contas dos instrumentos com vigência encerrados', infringindo os dispostos no artigo 50 da LC nº 101/2000 (LRF) , nos artigos 89 e 95 da Lei nº 4.320/1964 e no Acórdão 7034/2012-TCU-Primeira Câmara, de 13/11/2012 (parágrafo 10 desta instrução; e peça 35, p. 4 e 12-13) ;  
	b) insuficiência de pessoal no Setor de Convênios da entidade (apenas quatro servidores) e inadequadas estrutura física e tecnológica, a exemplo de equipamentos (veículos, máquinas fotográficas, notebook, GPS e outros) , para as atividades de fiscalização e de exame das prestações de contas desses instrumentos, visando garantir a execução e o alcance dos objetivos pactuados, fatos já objetos de deliberação do Tribunal (Acórdão 2144/2015-TCU-Segunda Câmara) , que levaram a CGU/ Regional-MS a considerar, no relatório dessas contas (exercício de 2014) , os seguintes pontos fracos da área de transferências voluntárias (parágrafo 10 desta instrução; peça 35, p. 5-6 e 17-19) : 
a) Ausência de rotinas, check-list ou fluxogramas definidos para a verificação dos critérios de aprovação dos pré-ajustes das propostas; 
b) Inexistência de rotinas/procedimentos de supervisão das inspeções e acompanhamento da emissão dos relatórios técnicos elaborados pelos profissionais da UJ; 
c) Ausência de rotina que exija constante acompanhamento da situação técnico administrativa do convênio firmado por parte dos técnicos da UJ, inclusive definindo prazos mínimos de monitoramento; 
d) Ausência de normativo/rotina que especifique prazos para início e fim da análise e conclusão das situações que justificariam a abertura de Tomada de Contas Especiais (TCE) , inclusive determinando prazos máximos de tolerância, antes do início da TCE, para que eventuais irregularidades constatadas pela UJ sejam regularizadas pela entidade convenente;
	c) fragilidades nos controles internos das transferências voluntárias da entidade, que não permitem dar cumprimento ao disposto nas normas previstas Decreto nº 6.170/2007 e na então  vigente Portaria Interministerial nº 127/2008, sendo que esses controles foram avaliados pela CGU/Regional-MS, no relatório destas contas, com maturidade de nível básico porque atingiram apenas 35% (trinta e cinco por cento) do total de pontos possíveis, em razão dos seguintes problemas (parágrafo 10 desta instrução; e peça 35, p. 6 e 19) :
a) Ausência de normativos que contenham critérios necessários para subsidiar a correta elaboração da proposta pelos convenentes; 
b) Ausência de rotinas, check-list ou fluxogramas definidos para a verificação dos critérios de aprovação dos pré-ajustes das propostas; 
c) Inexistência de equipamentos (veículos, máquinas fotográficas, notebook, GPS e outros equipamentos) suficientes para o bom acompanhamento das transferências; 
d) Inexistência de rotinas/procedimentos de supervisão das inspeções e acompanhamento da emissão dos relatórios técnicos elaborados pelos profissionais da UJ; 
e) Ausência de agentes formalmente designados, capacitados e em quantidade necessária para fornecer apoio técnico/administrativo aos convenentes;
f) Inexistência de apoio aos convenentes na forma de cursos, cartilhas ou outra forma de orientação sobre a sistemática e prazos das prestações de contas; 
g) Inexistência de supervisão sobre os trabalhos executados no Setor de Convênios; 
h) Ausência de rotina que exija constante acompanhamento da situação técnico-administrativa do convênio firmado por parte dos técnicos da UJ, inclusive definindo prazos mínimos de monitoramento; 
i) Ausência de normativo/rotina que especifique prazos para início e fim da análise e conclusão das situações que justificariam a abertura de Tomada de Contas Especiais, inclusive determinando prazos máximos de tolerância, antes do início da TCE, para que eventuais irregularidades constatadas pela UJ sejam regularizadas pela entidade convenente; 
j) Fragilidades nos procedimentos instituídos visando ao controle dos convênios com irregularidades passíveis de instauração (planilhas de controles de processos, irregularidades e prazos; sistemas computacionais de controle) ; 
k) Fragilidades nos normativos/rotinas definindo os requisitos, as responsabilidades e a cronologia para a correta instrução do processo de tomada de contas especial; 
l) Inexistência de procedimentos de controle para instauração e finalização das Tomadas de Contas Especiais; 
m) Inexistência de plano de capacitação específico para os servidores responsáveis pelas instaurações e instruções dos processos de TCE. 
	d) irregularidades graves nos Convênios/Incra-16 nº s 527.106, 513.513, 527.113 e 517.891, firmados pelo Incra/SR-16 entre os exercícios de 2004 e 2005 (há cerca de 10 anos) , convênios esses que continuaram vigentes em 2014 porque 'não foram objetos de instauração de tomadas de contas especiais, contrariando pareceres elaborados por técnicos da UJ, relatórios de auditoria desta Controladoria Geral da União, em exercícios anteriores, e deliberações do Tribunal de Contas da União', conforme relatório da CGU/Regional-MS sobre essas contas de 2014 (parágrafo 10 desta instrução; e peça 35, p. 5 e 20-24) ; 
	e) ausência de fiscalização ou acompanhamento 'in loco', por parte da entidade, dos objetos das transferências voluntárias pactuadas, a exemplo dos seguintes convênios (parágrafo 10 desta instrução; e peça 35, p. 7, 20-22 e 24 a 25) : 
	Número 
Termo 
	Data Início Vigência
	Data Fim Vigência
	Convenente
	Valor Firmado (R$) 
	Execução Física
	Fiscaliz. Realizada

	527.106 
	22/06/2005
	31/12/2015
	01915288000197 
	3.967.253,49
	Não 
informado
	Não

	513.513 
	13/10/2004
	31/12/2015
	04159170000174
	3.538.078,00
	Não
informado
	Não

	527.113  
	22/06/2005
	31/12/2015
	02019131000146
	4.704.340,26
	Não
informado
	Não

	517.891 
	28/12/2004
	31/12/2015
	03083526000170
	2.489.474,87
	Não
informado
	Não

	Total
	14.699.146,62
		
	f) intempestividade na instauração de tomadas de contas especiais referentes aos 4  (quatro) convênios mencionados na alínea anterior, contrariando decisão desta Corte de Contas (Acórdão 2144/2015-TCU-Segunda Câmara) , em face de se ter constatado ausência de exame de prestações de contas, relatórios técnicos conclusos no sentido de instaurar as TCEs, e, ainda, falta de fiscalização e acompanhamento dos objetos pactuados, fatos que infringem as normas sobre a matéria, em especial as dispostas no Decreto nº 6.170/2007 e na Portaria Interministerial nº 127/2008 (parágrafo 10 desta instrução; e peça 35, p. 7, 20-22 e 25-27) ;
	g) o Convênio/Incra/SR-16 nº 513.513, pactuado em 13/10/2004, com vigência encerrada em 13/10/2007, está com sucessivas prorrogações do prazo de conclusão de seu objeto (a última para até 31/12/2015) , sem quaisquer ações efetivas de providências da autarquia, inclusive instauração de TCEs, até porque nas 4 (quatro) prestações de contas parciais, apresentadas pelo convenente, constam a comprovação da execução de apenas R$ 1.879.174,16, quando o valor liberado foi de R$ 2.245.911,00, e, também, as seguintes irregularidades na execução de seu objeto, fatos que contrariam, principalmente, as normas do Decreto nº 6.170/2007 e da então vigente Portaria Interministerial nº 127/2008 (parágrafo 10 desta instrução; e peça 35, p. 7-8, 20-24 e 27-28) : 
- Inexecução parcial do objeto conveniado; - Construção de Escola no valor de R$ 157.031,59, sem que houvesse demanda no Assentamento para tal escola; 
- Ausência de comprovação do recolhimento da contrapartida; e 
- Comprovação de prestação de contas fora dos prazos legais previstos na IN/STN nº 01, de 15 de janeiro de 1997, e, ou, prestações de contas apresentadas de forma incompleta que inviabiliza a análise da setorial contábil do Incra/MS. 
	h) o Convênio/Incra-SR-16 nº 527.106, pactuado em 10/06/2005, com vigência encerrada em 10/06/2008, está com sucessivas prorrogações do prazo de conclusão de seu objeto (a última para até 31/12/2015) , sem quaisquer ações efetivas de providências da autarquia, inclusive instauração de TCEs, até porque nas 04 (quatro) prestações de contas parciais, apresentadas pelo convenente, constam a comprovação da execução de apenas R$ 1.347.931,69, quando o valor liberado foi de R$ 2.559.595,69, e também as seguintes irregularidades na execução de seu objeto, fatos que contrariam, principalmente, as normas do Decreto nº 6.170/2007 e da então vigente Portaria Interministerial nº 127/2008 (parágrafo 10 desta instrução; e peça 35, p. 7, 20-24 e 28-29) : 
- Ausência de comprovação de recolhimento de tributos municipais e contribuições à Previdência Social; - Inexecução parcial do objeto conveniado; 
- Valores não aplicados no mercado financeiro; 
- Ausência de comprovação do recolhimento da contrapartida; - Comprovação de prestação de contas fora dos prazos legais previstos na IN/STN nº 01, de 15 de janeiro de 1997, e, ou, prestações de contas apresentadas de forma incompleta que inviabiliza a análise da setorial contábil do Incra/MS.
	i) o Convênio nº 517.113, pactuado em 10/06/2005, com vigência encerrada em 10/06/2008, está com sucessivas prorrogações (a última para até 31/12/2015) , sem quaisquer ações efetivas de providências da autarquia, inclusive instauração de TCEs, até porque no próprio Siafi consta, como situação 'a comprovar', a quantia de R$ 2.386.444,83, demonstrando que a aplicação desses recursos, liberados pelo Incra/SR-16, não havia sido comprovada pelo convenente, e, também, as seguintes irregularidades na execução de seu objeto, fatos que contrariam, principalmente, as normas do Decreto nº 6.170/2007 e da então vigente Portaria Interministerial nº 127/2008 (parágrafo 10 desta instrução; e peça 35, p. 8, 20-24 e 29) : 
- Ausência de vistoria técnica no local das obras; - Inexecução parcial do objeto; 
- Ausência de providências quanto a instauração de Tomada de Contas Especial; 
- Descumprimento da cláusula sexta do Convênio, que trata da comprovação de 80% do valor da 1ª parcela liberada; 
- Ausência de comprovação da contrapartida. 
	j) o Convênio nº 517.891, pactuado em 28/12/2004, com vigência encerrada em 28/12/2007, está com sucessivas prorrogações (a última para até 31/12/2015) , sem quaisquer ações efetivas de providências da autarquia, inclusive instauração de TCEs, até porque nas prestações de contas parciais, apresentadas pelo convenente, comprovam a execução parcial do objeto, haja vista um saldo de R$ 1.157.800,96, quando o valor liberado foi de R$ 2.733.477,67, fatos que contrariam, principalmente, as normas do Decreto nº 6.170/2007 e da então vigente  Portaria Interministerial nº 127/2008 (parágrafo 10 desta instrução; e peça 35, p. 8; 20-24 e 29-30) ; 
	k) intempestividade na análise das prestações de contas dos Convênios nº 724.684, 724.496, 535.379, 626.997 e 652.007, bem como a ausência de instauração da tomada de contas especial dos Convênios nº 513.415 e 517.803, por falta de prestação de contas, como seguem o demonstrativo (parágrafo 10 desta instrução; e peça 35, p. 6-7, 20-24 e 30-33) :
	Convênio
	Data Início Vigência
	Data do Fim Vigência
	Valor Total
a Comprovar
	Data Envio para Análise

	724684
	21/12/2009
	15/03/2012
	1.144.002,54
	07/03/2013

	724496
	31/12/2009
	09/06/2013
	167.073,13
	23/09/2013

	535379
	19/12/2005
	30/06/2009
	5.243.998,00
	-

	626997
	01/07/2008
	15/03/2012
	5.243.998,00
	-

	652007
	29/04/2009
	30/03/2013
	540.000,00
	-

	Ausência de instauração de TCE

	513415
	-
	06/JUN/2013
	1.886.477,88
	-

	517803
	-
	31/DEZ/2013
	2.124.483,94
	-

	l) Convênio nº 704.058/2009, pactuado em 29/07/2009, entre o Incra/SR-16 e a PM de Itaquiraí/MS (R$ 4.120.000,00) , para 'implantação de 250 km de estradas nos Projetos de Assentamento Santo Antônio, Caburey, Itaquiraí e Foz do Rio Amambai; sendo 147 km no Projeto de Assentamento Santo Antônio, 44 km no Projeto de Assentamento Itaquiraí, 32 km no Projeto de Assentamento Caburey e 27 km no Projeto de Assentamento Foz do Rio Amambai', está com sucessivas prorrogações do prazo de vigência (último aditivo, de 23/02/2015, prorrogou esse prazo para 28/02/2016) , sem que a convenente tenha apresentado quaisquer prestações de contas parciais que comprovem a execução de despesas, ou seja, há mais de 06  (seis) anos não comprova a efetiva aplicação dos recursos liberados pelo Incra/SR-16, em 30/11/2009, no valor de R$ 1.349.594,20 (parágrafo 10 desta instrução; e peça 35, p. 8,  20-24 e 33-34) ;
	m) os relatórios de fiscalização do próprio Incra/SR-16, sobre a execução do objeto do Convênio nº 704.058/2009, de 29/07/2009 (objetos e partes constam da alínea anterior) , apontam que, em abril/2015, apenas cerca de 30% (trinta por cento) do objeto previsto tinha sido efetivamente executado, apesar de ter sido firmado em julho/2009 (aproximadamente seis anos antes) , conforme demonstrativo a seguir (parágrafo 10 desta instrução; peça 35, p. 8-9, 2024 e 34-36) ;
	Item
	Serviços
	Execução Física (%) 
	Execução (R$) Financeira 

	1
	Terraplanagem
		
	1.1
	Regularização mecânica da faixa da pista e limpeza
	78,92
	248.610,29

	1.2
	Escavação, carga e transporte de material de 1ª categoria 
	Não informado
	427.149,00

	1.3
	Compactação de aterros com uso de rolo
	Não informado
	122.104,66

	2
	Drenagem e obras de arte
		
	2.1
	Escavação, carga e transporte de material de 1ª categoria
	Não informado
	58.445,80

	2.2
	Compactação de aterros de camalhões com uso de rolo 
	Não informado
	14.908,04

	2.3
	Escavação de valetas
	Não informado
	7.288,04

	2.4
	Escavação para execução de bacia de infiltração 
	Não informado
	270.163,88

	2.5
	Fornecimento e assentamento de corpo de bueiro 
	2,08
	1.856,62

	2.6
	Boca e base de bueiro simples
	2,08
	1.098,86

	2.7
	Escavação, carga e transporte de material de 1ª categoria  
	2,08
	123,22

	2.8
	Compactação dos aterros de bueiros com uso de rolo 
	2,08
	64,97

	3
	Revestimento Primário
		
	3.1
	Espalhamento de revestimento primário 
	0
	0,00

	3.2
	Escavação, carga, descarga e transporte de revestimento primário 
	0
	0,00

	4
	Serviços técnicos
		
	4.1
	Locação de estradas com equipamento topográfico 
	73,91
	27.715,40

	4.2
	Elaboração de projeto básico
	73,91
	9.813,57

	4.3
	Licenciamento Ambiental
	100
	13.277,73

	Valor total executado
	1.202.630,08

	Valor total do convênio
	4.120.000,00

	n) em face ao Relatório de Visita Técnica/Incra-SR-16 nº 01/2014, que trata da execução do objeto do Convênio nº 704.058/2009, pactuado em 29/07/2009 (objetos e partes constam das alíneas anteriores) , apontar uma extensão real de 184 km de estradas, quando se previu nesse convênio a implantação de 250 km de estradas nos Projetos de Assentamento Santo Antônio, Caburey, Itaquiraí e Foz do Rio Amambai, houve excessivo quantitativo de serviços no item 1.1 (Regularização mecânica da faixa de pista e limpeza) , sem que os gestores do Incra/SR-16 e da Prefeitura Municipal de Itaquiraí/MS adotasse quaisquer providências para corrigir a inconsistência (parágrafo 10 desta instrução; e peça 35, p. 9, 20-24 e 36-37) ; 
	13.3) com fundamento nos arts. 1º, inciso I, 16, inciso III, alínea 'b', da Lei 8.443/1992 c/c os arts. 19 e 23, inciso III, da mesma lei, e c/c arts. 1º, inciso I, 209, inciso II, 210 e 214, inciso III, do Regimento Interno/TCU, julgar irregulares as contas do Sr. Celso Cestari Pinheiro (CPF XXX.656.431-XX) , ex-Superintendente Regional do Incra/SR-16, em razão das irregularidades especificadas no subitem 13.2, desta proposta; 
	13.4) aplicar a multa prevista no artigo 58, II, da Lei nº 8.443/92, c/c o art. 268 do Regimento Interno, ao Sr. Celso Cestari Pinheiro (CPF XXX.656.431-XX) , ex-Superintendente Regional do Incra/SR-16, fixando-lhe o prazo de quinze dias, a contar da notificação, para comprovar, perante este Tribunal (art. 214, inciso III, alínea 'a', do Regimento Interno) , o recolhimento da dívida aos cofres do Tesouro Nacional, atualizada monetariamente desde a data do acórdão até a do efetivo recolhimento, se for paga após o vencimento, na forma da legislação em vigor; 
	13.5) determinar à Procuradoria-Geral Federal que efetue o desconto da dívida nos proventos do Sr. Celso Cestari Pinheiro (CPF XXX.656.431-XX) , nos termos do art. 28, inciso I, da Lei nº 8.443, de 1992, observados os limites previstos na legislação pertinente, caso não atendidas, no prazo fixado, as respectivas notificações;
	13.6) autorizar, desde logo, nos termos do art. 28, inciso II, da Lei 8.443/1992, a cobrança judicial da dívida, caso não atendidas as notificações; 
	13.7) com fundamento nos arts. 1º, inciso I, 16, inciso I, 17 e 23, inciso I, da Lei 8.443/1992 c/c os arts. 1º, inciso I, 207 e 214, inciso I, do Regimento Interno, julgar regulares as contas da Sr. Celso Menezes de Souza (CPF XXX.708.941-XX) , Superintendente Regional-Substituto do Incra/SR-16 (período de 01/01 a 31/12/2005) , dando-lhe quitação plena;  
	13.8) determinar à Superintendência Regional do Incra no Estado do Mato Grosso do Sul - Incra/SR-16, que adote, no prazo de 120 dias, contados na forma do art. 183, I, alínea 'd', do RI/TCU, as providências necessárias à análise conclusiva das prestações de contas dos convênios 724684, 724496, 535379, 626997, 652007 e 704058;
	13.9) determinar à Superintendência Regional do Incra no Estado do Mato Grosso do Sul - Incra/SR-16, que, exauridas as atividades de análise das prestações de contas relativas aos convênios 724.684, 724.496, 535.379, 626.997, 652.007 e 704.058, caso seja necessário, instaure, instrua e remeta ao órgão de controle interno, no prazo de 180 dias, contados a partir do encerramento do prazo fixado no item anterior, as competentes tomadas de contas especiais;
	13.10) determinar à Superintendência Regional do Incra no Estado do Mato Grosso do Sul - Incra/SR-16, que adote, no prazo de 180 dias, contados na forma do art. 183, I, alínea 'd', do RI/TCU, as providências necessárias à instauração, instrução e remessa ao órgão de controle interno das tomadas de contas especiais relativas aos convênios 527106, 513513, 527113, 517891, 513415 e 517803.
	13.11) determinar à Secex/MS que monitore, em processo específico constituído para essa finalidade, o cumprimento das determinações especificadas nos subitens 13.8, 13.9 e 13.10 acima; 
	13.12) , dar ciência à Superintendência Regional do Incra no Estado do Mato Grosso do Sul - Incra/SR-16, nos termos do artigo 4º da Portaria/Segecex nº 13, de 27/04/2011, sobre as seguintes impropriedades: 
	a) inexistência de assistência técnica para cerca de 3.000 (três mil) assentados regulares (beneficiários) , do total aproximado de 12.000 (doze mil) existentes no estado do Mato Grosso do Sul, (peça 9, p. 12) ; 
	b) existência de problemas, a exemplo de atrasos na descentralização de recursos financeiros para pagamentos e falta de pessoal para atuar nas ações previstas, dentre outros, nos quinze contratos de assistência técnica dos assentados do Programa Nacional de Reforma Agrária - PNRA no estado de Mato Grosso do Sul (peça 9, p. 12) ;
	c) inexistência de prestações de contas formais dos serviços executados pela empresa Tecnomapas Ltda., contratada, via Contrato/Agraer nº 23/2012, pela Agência de Desenvolvimento Agrário e Extensão Rural do Mato Grosso do Sul (Agraer) , executora do Convênio/Incra/SR-16 nº 757670/2011 (peça 9, p. 22-23) ; 
	d) apresentação do processo de contas de 2014 sem as informações previstas nas normas do Tribunal de Contas da União, como seguem (parágrafo 10 desta instrução; peça 35, p. 4 e 13) :
	b.1) - Demonstração da atuação da Superintendência na regularização de imóveis rurais não incluídos no Programa Terra Legal (item 5.1.6 da parte C do Anexo II da DN TCU nº 134/2013) , destacando: 
- o montante de processos protocolados (passivo) , processos analisados no exercício e o planejamento para atuação nos exercícios seguintes; 
- estratégias para utilização ou destinação de terras públicas com análise crítica dos resultados obtidos no exercício (incluindo diagnóstico de terras públicas disponíveis na jurisdição da superintendência) ; e 
- as ações implementadas no combate à grilagem de terras públicas da União e os resultados alcançados no exercício para recuperação do patrimônio grilado. 
b.2) -Detalhamento da Receita da Unidade (Sub alínea 'i', alínea 'a', item 4.2 da parte C do Anexo II da DN TCU nº 134/2013, combinado com o item 6 da Portaria TCU nº 03/2015) . 
	e) situação deficitária de pessoal do Incra/SR-16, vez que no final de 2014 havia apenas 187 (cento e oitenta e sete) servidores, sendo que 11 (onze) estavam afastados judicialmente e 14 (quatorze) cedidos a outros órgãos, o que vem afetando negativamente o desenvolvimento das atribuições da entidade, principalmente no cumprimento das metas planejadas (parágrafo 9 desta instrução; e peça 35, p. 4 e 14-15) ;
	f) insuficiência de pessoal no Setor de Convênios da entidade (apenas quatro servidores) e inadequadas estrutura física e tecnológica, a exemplo de equipamentos (veículos, máquinas fotográficas, notebook, GPS e outros) , para as atividades de fiscalização e de exame das prestações de contas desses instrumentos, visando garantir a execução e o alcance dos objetivos pactuados, fatos já objetos de deliberação do Tribunal (Acórdão 2144/2015-TCU-Segunda Câmara) , que levaram a CGU/ Regional-MS a considerar, no relatório dessas contas (exercício de 2014) , os seguintes pontos fracos da área de transferências voluntárias (parágrafo 10 desta instrução; peça 35, p. 5-6 e 17-19) : 
a) Ausência de rotinas, check-list ou fluxogramas definidos para a verificação dos critérios de aprovação dos pré-ajustes das propostas; 
b) Inexistência de rotinas/procedimentos de supervisão das inspeções e acompanhamento da emissão dos relatórios técnicos elaborados pelos profissionais da UJ; 
c) Ausência de rotina que exija constante acompanhamento da situação técnico administrativa do convênio firmado por parte dos técnicos da UJ, inclusive definindo prazos mínimos de monitoramento; 
d) Ausência de normativo/rotina que especifique prazos para início e fim da análise e conclusão das situações que justificariam a abertura de Tomada de Contas Especiais (TCE) , inclusive determinando prazos máximos de tolerância, antes do início da TCE, para que eventuais irregularidades constatadas pela UJ sejam regularizadas pela entidade convenente;
g) apresentação de demonstrativos contábeis referentes às contas de 204 que não refletem a situação da Unidade em 31/12/2014, tendo em vista a ausência dos registros da totalidade dos bens imóveis adquiridos para fins de reforma agrária, reavaliação de bens, contabilização da provisão para devedores duvidosos dos beneficiários de créditos e a situação dos recursos descentralizados por meio de convênios, especialmente sobre a análise e aprovação das prestações de contas dos instrumentos com vigência encerrados', infringindo os dispostos no artigo 50 da LC nº 101/2000 (LRF) , nos artigos 89 e 95 da Lei nº 4.320/1964 e no Acórdão 7034/2012-TCU-Primeira Câmara, de 13/11/2012;
h)  fragilidades nos controles internos das transferências voluntárias da entidade, que não permitem dar cumprimento ao disposto nas normas previstas Decreto nº 6.170/2007 e na então  vigente Portaria Interministerial nº 127/2008, sendo que esses controles foram avaliados pela CGU/Regional-MS, no relatório destas contas, com maturidade de nível básico porque atingiram apenas 35% (trinta e cinco por cento) do total de pontos possíveis, em razão dos seguintes problemas (parágrafo 10 desta instrução; e peça 35, p. 6 e 19) : 
a) Ausência de normativos que contenham critérios necessários para subsidiar a correta elaboração da proposta pelos convenentes; 
b) Ausência de rotinas, check-list ou fluxogramas definidos para a verificação dos critérios de aprovação dos pré-ajustes das propostas; 
c) Inexistência de equipamentos (veículos, máquinas fotográficas, notebook, GPS e outros equipamentos) suficientes para o bom acompanhamento das transferências; 
d) Inexistência de rotinas/procedimentos de supervisão das inspeções e acompanhamento da emissão dos relatórios técnicos elaborados pelos profissionais da UJ; 
e) Ausência de agentes formalmente designados, capacitados e em quantidade necessária para fornecer apoio técnico/administrativo aos convenentes;
f) Inexistência de apoio aos convenentes na forma de cursos, cartilhas ou outra forma de orientação sobre a sistemática e prazos das prestações de contas; 
g) Inexistência de supervisão sobre os trabalhos executados no Setor de Convênios; 
h) Ausência de rotina que exija constante acompanhamento da situação técnico-administrativa do convênio firmado por parte dos técnicos da UJ, inclusive definindo prazos mínimos de monitoramento; 
i) Ausência de normativo/rotina que especifique prazos para início e fim da análise e conclusão das situações que justificariam a abertura de Tomada de Contas Especiais, inclusive determinando prazos máximos de tolerância, antes do início da TCE, para que eventuais irregularidades constatadas pela UJ sejam regularizadas pela entidade convenente; 
j) Fragilidades nos procedimentos instituídos visando ao controle dos convênios com irregularidades passíveis de instauração (planilhas de controles de processos, irregularidades e prazos; sistemas computacionais de controle) ; 
k) Fragilidades nos normativos/rotinas definindo os requisitos, as responsabilidades e a cronologia para a correta instrução do processo de tomada de contas especial; 
l) Inexistência de procedimentos de controle para instauração e finalização das Tomadas de Contas Especiais; 
m) Inexistência de plano de capacitação específico para os servidores responsáveis pelas instaurações e instruções dos processos de TCE. 
	i) fragilidades nos controles internos na área de recursos humanos ante a 'inexistência de código de ética próprio, comissão de ética ativa e de ações para divulgação e disseminação do Código de Ética do Poder Servidor Público'; 'ausência de previsão normativa que garanta ou incentive a participação de servidores na elaboração de procedimentos, instruções operacionais ou código de ética ou conduta'; e 'falta de rotinas administrativas para verificação de acumulações indevidas de cargos por parte dos servidores da unidade', conforme relatório da CGU/Regional-MS sobre essas contas da entidade - exercício de 2014 (parágrafo 9 desta instrução; e peça 35, p. 5 e 16) ;
	j) intempestividade de registros de atos de pessoal no Sisac (Sistema de Apreciação e Registro dos Atos de Admissão e Concessões) , relativos a aposentadoria de servidores, e, quando registrados, não seguiram os prazos do artigo 7º da IN/TCU nº 55/2007 (parágrafo 9 desta instrução; e peça 35, p. 5 e 16-17) ;
	k) avalição dos controles internos do Incra/SR- 16, pela CGU/Regional-MS, segundo os critérios de pontuação estabelecidos pela Coordenação-Geral de Técnicas, Procedimentos e Qualidade da Secretaria Federal de Controle, como 'insatisfatórios, tendo sido identificadas deficiências tais como: carência de pessoal e de capacitação, falta de infraestrutura física e tecnológicas adequadas, ausência de controles formais da área de recursos humanos e de rotinas para as atividades de transferências voluntárias', fatos que impedem de assegurar o atingimento de seus objetivos estratégicos (parágrafo 9 desta instrução; e peça 35, p. 9, 20-24 e 37) :  
	ELEMENTOS DO SISTEMA DE CONTROLE 
INTERNOS AVALIADOS
	AVALIAÇÃO

		PONTUAÇÃO
	INTERPRETAÇÃO

	SISTEMA DE CONTROLE INTERNO
	2,84
	INSATISFATÓRIO

	Ambiente de controle 
	2,56
	INSATISFATÓRIO

	Avaliação de risco
	2,33
	INSATISFATÓRIO

	Procedimentos de controle
	3,00
	INSATISFATÓRIO

	Informação e comunicação
	4,00
	SATISFATÓRIO

	Monitoramento
	2,33
	INSATISFATÓRIO

13.13) dar ciência do acórdão que vier a ser proferido, assim como do relatório e do voto que o fundamentarem, aos responsáveis envolvidos e à direção do Incra/SR-16; 
13.14) arquivar o presente processo, após a efetivação das respectivas comunicações, nos termos do art. 169, inc. III, do RITCU."
10.	O MP/TCU, representado pela Procuradora-Geral Cristina Machado da Costa e Silva, manifestou-se de acordo com a proposição da unidade instrutiva.
É o relatório.

8.1. Joaquim Basso (OAB/MS 13.115), representando Elizete Fatima Alexandre, Celso Cestari Pinheiro e Rosana Maciel da Cruz Costa.

Procuradora-Geral Cristina Machado da Costa e Silva.

PRESTAÇÃO DE CONTAS ANUAL. SUPERINTENDÊNCIA REGIONAL DO INCRA NO ESTADO DO MATO GROSSO DO SUL. EXERCÍCIO DE 2014. AUDIÊNCIA. REJEIÇÃO PARCIAL DAS RAZÕES DE JUSTIFICATIVA. CONTAS IRREGULARES DO SUPERINTENDENTE REGIONAL. CONTAS REGULARES DO SUBSTITUTO. MULTA. DETERMINAÇÕES.

PRESTAÇÃO DE CONTAS (PC)

Secretaria de Controle Externo no Mato Grosso do Sul (Secex-MS).

Trata-se da prestação de contas da Superintendência Regional do Incra no Estado do Mato Grosso do Sul (SR (16) MS) , relativa ao exercício de 2014.
A Secex-MS efetuou a audiência do superintendente regional da SR (16) MS durante o exercício de 2014, Sr. Celso Cestari Pinheiro, em razão das irregularidades constatadas em sua gestão.
Nesta etapa processual, a unidade instrutiva analisou as razões de justificativa apresentadas pelo responsável, propondo rejeitá-las parcialmente e propondo o julgamento de suas contas pela irregularidade, com aplicação da multa indicada no art. 58, I, da Lei 8.443/1992. 
O MP/TCU acompanhou o encaminhamento proposto.
II
Incorporo o exame técnico da Secex-MS a estas razões de decidir.
A unidade instrutiva, baseada nas constatações apresentadas no relatório de auditoria anual de contas, apontou diversas falhas ocorridas na gestão da SR (16) MS, e que foram objeto de audiência do gestor.
As irregularidades consistem, basicamente, em graves deficiências no controle da concessão, da prestação de contas e do acompanhamento do objeto das transferências voluntárias naquela superintendência.
Em suas razões de justificativa, o Sr. Celso Cestari Pinheiro alega a impossibilidade de ser considerado responsável pelas irregularidades apontadas, uma vez que não haveria, em seu entender, nexo de causalidade para sua responsabilização, pois não tinha competência para solucionar as questões postas.
O responsável formula argumentação no sentido de que as irregularidades decorreriam da falta de estrutura e de pessoal para realização das tarefas necessárias ao acompanhamento da execução de convênios. Defende, basicamente, que a adequada disponibilização da estrutura e de recursos humanos seria, por força do regimento interno, de competência do presidente do Incra, e não daquele superintendente regional.
Desde logo, registro que julgo apropriado o encaminhamento alvitrado pela unidade instrutiva, com a qual concordou o MP/TCU, e que rebateu adequadamente cada um dos argumentos trazidos pelo responsável.
Transcrevo trecho do exame da unidade instrutiva (peça 35, p. 18-19) :
"ANÁLISE: Conforme exposto na instrução inicial, o Setor de Convênios da entidade, no exercício de 2014, tinha apenas 04 (quatro) servidores para executar as atividades de fiscalização e exames das prestações de contas desses pactos. Além disso, as estruturas física e tecnológica eram inadequadas por falta de veículos, máquinas fotográficas, notebook, GPS e outros equipamentos, necessários às atividades do setor. Ressalta-se que nas contas dessa entidade (exercício de 2012 - TC-Processo 021.172/2013-7) , esses problemas também foram apontados, ou seja, estão sendo recorrentes na gestão da entidade sem uma solução definitiva. Inclusive no julgamento dessas contas (Acórdão 2144/2015-TCU-Segunda Câmara, de 05/05/2015) , posteriormente ao exercício em exame (2014) , o Tribunal determinou o seguinte (item 1.7.1.2.6) : 
1.7. Determinar:
1.7.1. à Superintendência Regional do Incra no Estado do Mato Grosso do Sul que:
1.7.1.2. se abstenha de incorrer nas falhas descritas a seguir, identificadas nestas contas anuais, adotando providências com vistas a saná-las:
1.7.1.2.6. fragilidades no setor de convênios em face da ausência de normativos internos de mecanismos de informação, comunicação e de indicadores e, ainda, estrutura de pessoal e de tecnologia incompatível com o volume de transferência de recursos, possibilitando a existência de um grande estoque de prestações de contas de convênios com prazos de análise vencidos e com relatórios técnicos concluídos, mas pendentes de ações de instauração das respectivas tomadas de contas especiais no prazo legal (180 dias) a exemplo das prestações de contas do Convênio/Siafi nº 513415, Convênio/Siafi nº 513513, Convênio/Siafi nº 517803 e Convênio/Siafi nº 517891, e a ausência de verificação in loco da execução dos objetos pactuados, falhas que contrariam as normas previstas no Decreto nº 6.170/2007 e na Portaria Interministerial nº 127/2008; 
52.	Observa-se essas fragilidades no Setor de Convênios, apontadas em 2012 e agora no exercício das presentes contas (2014) , tem causado intempestividade na análise das prestações das contas, ausência de acompanhamento e fiscalização dos objetos firmados e, ainda, não instauração de processos de TCE sobre os prejuízos verificados. Como têm sido recorrentes, sem que haja medidas efetivas por parte dos dirigentes da entidade, certamente confiantes na ausência de sanções nas determinações do Tribunal (fixação de prazos e aplicação de multas) , não procedem as justificativas apresentadas pelos responsáveis. 
53.	Tal como exposto no parágrafo 33 desta instrução, a confortável situação de alegação de incompetência legal, regulamentar e financeira por parte dos gestores ouvidos, repassando o problema para o Presidente do Incra, também não procede. Sequer foram indicadas as ações adotadas pela entidade na tentativa de resolver a deficiência de pessoal desse setor, a exemplo de transferências ou de requisições de servidores de outros setores ou até mesmo pedidos à direção do Incra-Nacional. Também não há demonstração de estudos da força de trabalho necessária, considerando as atividades do setor ou outras circunstâncias. 
54.	Em relação à falta de estrutura física, a providência tomada limitou à celebrado de um contrato administrativo para a realização de manutenção preventiva e corretiva dos veículos, medida acanhada em relação à gravidade dos problemas. As possíveis licitações para compras de equipamentos, apesar de necessárias, foram tomadas pelo Presidente do Incra, em razão de sua competência regimental. Isso demonstra que não havia interesse da direção local em resolver esses problemas desse setor. 
55.	Dessa forma, e tendo em vista se tratar de problemas recorrentes na gestão da entidade, entendemos que os responsáveis não conseguiram elidir os fundamentos das impugnações, razões pelas quais se pode sugerir o julgamento irregular de suas contas, inclusive com aplicação das multas legais cabíveis, sem prejuízo das determinações ao órgão sobre essas irregularidades e fixação de prazos para as devidas correções."
Posiciono-me de acordo com a análise precedente de que a mera alegação de falta de pessoal não pode ser utilizada como justificativa para descumprimento de comandos legais. Este Tribunal, em realidade, não se pode furtar ao exame da conformidade dos atos de gestão do exercício, em especial quando se trata de obrigações tão conhecidas dos administradores públicos.
Afinal, a carência de recursos humanos é reclamação permanente em todas as instituições públicas, e um dos principais argumentos, assim como a escassez orçamentária, para irregularidades e impropriedades de todo tipo.
O controle das transferências voluntárias não pode ser simplesmente deixado de lado, sob a alegação genérica de falta de pessoal. São processos que, no caso da SR (16) MS, movimentam milhões de reais, dinheiro público repassado a entidades privadas. Há casos pendentes de comprovação da boa e regular aplicação dos recursos há anos.
Se o gestor avalia que não é possível fazer a gestão dessas transferências na forma da legislação, em bases razoáveis, com os recursos humanos de que dispõe, caber-lhe-ia questionar a própria viabilidade de promover tais transferências, sob pena de ineficácia dessa aplicação de recursos públicos e de significativo risco ao erário federal, ou planejar a adoção de medidas de gestão tendentes a compatibilizar o cumprimento das finalidades institucionais da autarquia ao cumprimento da legislação aplicável.
Sendo assim, causa espécie a situação relatada dos quatro convênios firmados entre 2004 e 2005, que totalizam, em valores históricos, quase 15 milhões de reais, com vigência de aproximadamente dez anos, sem a devida apreciação final das prestações de contas. Transcrevo trecho da análise da Secex-MS (peça 35, p. 24) :
"ANÁLISE: O principal fato observado nesses convênios diz respeito ao tempo decorrido entre os exercícios de suas assinaturas (2004 e 2005) e o das presentes contas (2014) , cerca de 10 (dez) anos, sem que tivesse havido ações efetivas para identificar as causas impeditivas de conclusão de seus objetos, visando às devidas correções ou, se fosse o caso, instauração das tomadas de contas especiais. Conforme já exposto nos parágrafos 70 a 72 desta instrução, a falta de acompanhamento e fiscalização das execuções dos objetos dos convênios impossibilitou identificar as causas impeditivas de suas conclusões ou correções ou, se fosse o caso, instauração das respectivas tomadas de contas especiais. Assim, a não realização desses procedimentos, previstos nas normas regulamentares sobre convênios, a exemplo do Decreto nº 6.170/2007 e da Portaria Interministerial nº 127/2008, conforme comentamos nos parágrafos 56 a 59 desta instrução, foram atos omissivos dos dirigentes ouvidos. 
80.	Mesmo quando apontadas as causas, via exame dos processos de repasses dos recursos, os responsáveis, ao invés de corrigirem os problemas, aplicando às disposições legais cabíveis, inclusive instauração de TCEs, procuraram adotar outras medidas administrativos. No caso, firmaram aditivos aos convênios, prorrogando os respectivos prazos de vigência, tal como expressado em suas justificativas, resumidas no parágrafo 67 desta instrução: 'Em grande parte dos convênios aqui indicados não se vislumbrou a hipótese de instauração de TCE na medida em que os ajustes não chegaram ao seu termo final' (Peça 34, p. 37) . Grifo nosso. Portanto, apesar de identificadas as causas em relatórios técnicos dos servidores da própria entidade, os responsáveis não instauraram as competentes TCEs, nos termos do artigo 8º, caput, da Lei nº 8.443/1992. Tentam justificar esse fato alegando que esse tipo de processo constitui medida de exceção, ou seja, só deve ser instaurado "após esgotadas todas as medidas administrativas possíveis para elisão das irregularidades verificadas" (Peça 34, p. 37) . Por isso, esses convênios possuem vigência de cerca de 10 (dez) anos, sem as devidas conclusões de seus objetos. 
81.	Por conseguinte, entendemos que os responsáveis, com essas razões de justificativa, não conseguiram elidir os fundamentos das impugnações constantes da alínea 'h' das audiências promovidas por esta Unidade. Assim, pode-se julgar irregulares suas contas, inclusive com aplicação das multas legais cabíveis, sem prejuízo das determinações ao órgão sobre essas irregularidades e fixação de prazos para as devidas correções."
Mesmo com a execução física do objeto não comprovada, identificada em relatórios técnicos dos servidores da própria entidade e/ou do controle interno, a opção do gestor não foi pela instauração de tomada de contas especial, mas sim por sucessivas prorrogações da vigência dos ajustes, sem a comprovação efetiva da aplicação dos recursos liberados.
Essas prorrogações sucessivas dos convênios denotam a inércia da administração em, se não evitar mais prejuízos ao erário, buscar a tempestiva recomposição dos cofres públicos.
Os dispositivos normativos, em especial o art. 8º, caput, da Lei 8.443/1992 e o art. 4º, § 1º, da Instrução Normativa TCU 71/2012, não permitem ao administrador que se abstenha de adotar as medidas administrativas competentes com vistas à instauração dos procedimentos para ressarcimento do dano ao erário e para adequada responsabilização.
Além disso, como bem apontou a unidade instrutiva, esse quadro de grave deficiência no controle e no acompanhamento das transferências voluntárias da SR (16) MS era de conhecimento do gestor, uma vez que tem sido reportado pelo controle interno e por esta Corte desde 2011, exercício no qual o Sr. Celso Cestari Pinheiro também figurava como dirigente máximo da entidade.
São problemas recorrentes, que, ao que se tem nos autos, não receberam a devida atenção, com propostas consistentes de enfrentamento.
É exigível do administrador de cujo quadro de competências faz parte, como processo dos mais relevantes, a gestão de transferências voluntárias, que demonstre consciência do problema e empenho para busca de identificação e implementação de soluções. Não foi assim que procedeu o responsável em sua gestão.
Desse modo, em razão da materialidade dos recursos envolvidos e da relevância das irregularidades constatadas na gestão, num contexto de grave inobservância das normas aplicáveis aos ajustes, de maneira reiterada, não vejo como deixar de acompanhar a posição da unidade instrutiva e do MP/TCU, neste ato representado pela nobre Procuradora-Geral, Cristina Machado, em relação ao mérito das presentes contas.
III
A unidade instrutiva apontou ainda duas falhas na gestão da entidade que, em seu entender, são também relevantes para motivar o julgamento das contas pela irregularidade.
São elas, as impropriedades referentes à ausência de contabilização da provisão para créditos de liquidação duvidosa em relação aos valores de créditos recebíveis a título de crédito de instalação e à ausência de registros da totalidade dos bens imóveis adquiridos para fins de reforma agrária, falhas que demonstrariam que os demonstrativos contábeis não refletiriam a situação existente em 31/12/2014.
Essas ocorrências, já bem conhecidas por esta Corte, têm sido verificadas nas prestações de contas de diversas superintendências regionais do Incra. Ainda que de menor gravidade, as irregularidades corroboram a compreensão de não ter sido bem conduzida a gestão da SR (16) MS do exercício, pesando contra seu responsável.
Feitas essas considerações, por entender que o conjunto das constatações é suficiente para macular a gestão do responsável, acompanho as propostas uníssonas da unidade instrutiva e do MP/TCU de julgar irregulares as contas do Sr. Celso Cestari Pinheiro, ex-superintendente regional da SR (16) MS, aplicando-lhe a multa prevista no art. 58, I, da Lei 8.443/1992.
Quanto ao Sr. Celso Menezes de Souza, superintendente regional substituto, acolho a proposta de que suas contas sejam julgadas regulares.
Diante do exposto, manifesto-me pela aprovação do acórdão que ora submeto à apreciação deste Colegiado.
TCU, Sala das Sessões Ministro Luciano Brandão Alves de Souza, em 20 de agosto de 2019.
Weder de Oliveira 
Relator

Ressalto, de início, minha concordância com o encaminhamento ora apresentado pelo Eminente Relator, Ministro Weder de Oliveira, nada obstante entenda necessário registrar a motivação para o meu pedido de vista e para o retorno do processo neste momento.
Os autos cuidam da prestação de contas da Superintendência Regional do Incra no Estado do Mato Grosso do Sul (Incra/SR-16) , relativa ao exercício de 2014.
Na oportunidade do pedido de vista, estava em andamento, sob minha relatoria, auditoria realizada com o objetivo de avaliar a conformidade dos procedimentos realizados na seleção e manutenção de beneficiários do Programa Nacional de Reforma Agrária (PNRA) , no Estado de Mato Grosso do Sul (TC Processo 024.602/2015-9) , em que foram promovidas audiências de diversos responsáveis que estiveram na gestão do Incra/SR-16, no período de 2008 a 2015.
Considerando o não exauriente exame das graves irregularidades constatadas naquele momento, entendi prudente solicitar vista do presente processo, com o fim de aguardar o aprofundamento da análise daqueles autos, para avaliar o eventual reflexo nas contas dos responsáveis pelo Incra/SR-16, no exercício de 2014.
O processo de auditoria, após tramitar pelo Ministério Público, retornou ao meu Gabinete em 10/6/2019.
O resultado da fiscalização evidencia que o único responsável em comum em ambos os processos é o Sr. Celso Cestari Pinheiro, superintendente em 2014, em relação ao qual há, nestes autos, proposta de julgamento pela irregularidade das suas contas e aplicação da multa prevista no art. 58, inciso II, da Lei 8.443/1992, por irregularidades distintas das tratadas na auditoria.
Descartada a possível influência inferida, acompanho o encaminhamento oferecido pelo Nobre Relator.
	
TCU, Sala das Sessões Ministro Luciano Brandão Alves de Souza, em 20 de agosto de 2019.
AUGUSTO SHERMAN CAVALCANTI
Revisor